ACORDAO-COMPLETO-2382360

ACÓRDÃO 978/2020 ATA 13/2020 - PLENÁRIO

VISTOS, relatados e discutidos estes autos de prestação de contas anual da Companhia Docas do Estado de São Paulo (Codesp) , exercício de 2003;
ACORDAM os Ministros do Tribunal de Contas da União, reunidos em sessão do Plenário, ante as razões expostas pelo Relator, em:
9.1. levantar o sobrestamento do presente processo;
9.2. com fundamento nos arts. 1º, inciso I, 16, inciso III, alíneas "b", 19 e 23, inciso III, da Lei 8.443/1992, em julgar irregulares as contas de Fernando Lima Barbosa Vianna, Amaury Pio Cunha, Francisco Vilardo Neto, Sérgio Alcides Antunes, Jose Carlos Mello Rego, Roldão Gomes Filho, Fabrizio Pierdomenico e Arnaldo de Oliveira Barreto, deixando de aplicar-lhes multa, em face da prescrição da pretensão punitiva deste Tribunal no caso; 
9.3. com fundamento nos arts. 1º, inciso I, 16, inciso I, 17 e 23, inciso I, da Lei 8.443/1992, em julgar regulares as contas de Danilo de Camargo, Marcos Reginaldo Panariello, Nelson Oly Varella, João de Andrade Marques, Rubens da Silva, José Francisco de Fátima Santos, Aymar Jorge Ribeiro Hyal, Glênio de Morais Oliveira, Clodoaldo Pinto Filho, Denis do Prado Netto, Claudia Fischer Valença, André Luiz Marques Canoilas, Oscar da Cunha Pinheiro, José Roque, Marcello Eduardo Ratton Ferreira (XXX.025.338-XX) , dando-lhes quitação plena; e
9.4. dar ciência desta deliberação aos responsáveis e à Codesp.

Prestação de contas, exercício de 2003.

Companhia Docas do Estado de São Paulo.

3. Responsáveis: Fernando Lima Barbosa Vianna (XXX.242.117-XX); Amaury Pio Cunha (XXX.286.107-XX); Francisco Vilardo Neto (XXX.774.058-XX); Sérgio Alcides Antunes (XXX.419.448-XX); Jose Carlos Mello Rego (XXX.192.947-XX); Roldão Gomes Filho (XXX.888.838-XX); Fabrizio Pierdomenico (XXX.228.188-XX); Arnaldo de Oliveira Barreto (XXX.901.068-XX); Danilo de Camargo (XXX.840.478-XX), Marcos Reginaldo Panariello (XXX.174.048-XX), Nelson Oly Varella (XXX.720.078-XX), João de Andrade Marques (XXX.054.958-XX), Rubens da Silva (XXX.714.268-XX), José Francisco de Fátima Santos (XXX.117.066-XX), Aymar Jorge Ribeiro Hyal (XXX.346.928-XX), Glênio de Morais Oliveira (XXX.150.946-XX), Clodoaldo Pinto Filho (XXX.267.607-XX), Denis do Prado Netto (XXX.990.106-XX), Claudia Fischer Valença (XXX.986.001-XX), André Luiz Marques Canoilas (XXX.227.968-XX), Oscar da Cunha Pinheiro (XXX.422.568-XX, José Roque (XXX.450.858-XX), Marcello Eduardo Ratton Ferreira (XXX.025.338-XX)

13.1. Ministros presentes: José Mucio Monteiro (Presidente), Walton Alencar Rodrigues, Benjamin Zymler, Augusto Nardes, Aroldo Cedraz, Raimundo Carreiro, Ana Arraes, Bruno Dantas (Relator) e Vital do Rêgo.
13.2. Ministros-Substitutos presentes: Augusto Sherman Cavalcanti, Marcos Bemquerer Costa, André Luís de Carvalho e Weder de Oliveira.

ROLDÃO GOMES FILHO, FABRIZIO PIERDOMENICO e ARNALDO DE OLIVEIRA BARRETO

BRUNO DANTAS

Por registrar as principais ocorrências havidas no andamento do processo até o momento, resumindo os fundamentos das peças acostadas aos autos, adoto como relatório, com os ajustes necessários, a instrução da secretaria responsável pela análise da demanda (peça 30) , que contou com a anuência do corpo diretivo da unidade (peças 31-32) :
"INTRODUÇÃO
1. Cuidam os autos da prestação de contas anuais da Companhia Docas do Estado de São Paulo (Codesp) , relativas ao exercício de 2003.
1.1. O processo foi sobrestado em cumprimento ao despacho do Ministro Relator Valmir Campelo, de 1/9/2005, que determinou o sobrestamento do julgamento de mérito das presentes contas até que fosse proferida decisão definitiva nos autos dos processos TC Processo 012.194/2002-1, Processo 015.137/2002-9 e Processo 015.162/2004-8 pelo TCU (peça 8, p. 12) .
1.2. Os processos sobrestantes foram julgados mediante os Acórdãos indicados a seguir, razão pela qual foi levantado o sobrestamento das presentes contas:
a) TC Processo 012.194/2002-1 (Representação) : julgado por meio do Acórdão 1972/2012-TCU-Plenário, mantido em parte pelo Acórdão 1727/2014-TCU-Plenário, ambos de relatoria do Ministro Aroldo Cedraz, os quais foram objeto de pedidos de reexame apreciados mediante o Acórdão 3331/2015-TCU-Plenário, de relatoria da Ministra Ana Arraes;
b) TC Processo 015.162/2004-8 (Levantamento de Auditoria) : julgado pelo Acórdão 1811/2007-TCU-Plenário, de relatoria do Ministro Valmir Campelo; e
c) TC Processo 015.137/2002-9 (Representação) (apensado ao TC Processo 018.296/2006-1 - prestação de contas de 2005 da Codesp) : apreciado mediante o Acórdão 2826/2018-TCU-Plenário, de relatoria do Ministro José Múcio Monteiro.
1.3. Além desses processos sobrestantes, cabe mencionar os seguintes processos conexos:
a) TC Processo 003.043/2007-9 (tomada de contas especial) , julgado mediante o Acórdão 7369/2010-TCU-Primeira Câmara (peça 8, p. 52-72) , de relatoria do Ministro Valmir Campelo, juntado às presentes contas em cumprimento ao item 9.7 do referido Acórdão;
b) TC Processo 010.557/2003-9 (mencionado no item 6.11.5 da instrução inicial - peça 7, p. 38) ; e
c) TC Processo 014.939/2003-0 (mencionado nos itens 6.12.4 e 6.14.7 da instrução inicial - peça 7, p. 38 e 43) .
1.4. As principais peças do processo são:
I) Rol de responsáveis (peça 1, p. 4-9) ;
II) Relatório da Administração da Codesp do exercício de 2003 (peça 1, p. 10-48) ;
III) Demonstrações contábeis (peça 1, p. 49-52) e notas explicativas (peça 1, p. 53-54, e peça 2, p. 1-7) ;
IV) Nota Técnica da Auditoria Interna da Codesp (peça 2, p. 14-17) ;
V) Relatório e Parecer da Auditoria Independente contratada (peça 2, p. 19-49) ;
VI) Atas de Reuniões do Conselho de Administração da Codesp (peças 3 a 5 e peça 6, p. 1-34) ;
VII) Relatório de Auditoria de Avaliação de Gestão 140897 da CGU/SP relativa à prestação de contas de 2003 da Codesp (peça 6, p. 35-50, peça 7, p. 1-18) ;
VIII) Certificado de Auditoria (peça 7, p. 19-20) ;
IX) Parecer do Dirigente de Controle Interno (peça 7, p. 21) ;
X) Pronunciamento Ministerial (peça 7, p. 25) ;
XI) Instrução inicial (peça 7, p. 30-53, e peça 8, p. 1) ;
XII) Despacho do Ministro Relator determinando o sobrestamento das presentes contas (peça 8, p. 12) ; e
XIII) Instrução de análise de resposta de diligência (peça 8, p. 14-23) .
1.5. Tendo em vista que as presentes contas são relativas ao exercício de 2003, tendo decorrido mais de quinze anos dos fatos tratados nos presentes autos, considera-se que não seja mais pertinente, nem oportuno, manter as propostas de determinação feitas nas instruções anteriores, para quando do julgamento de mérito deste processo, as quais seriam excessivamente intempestivas, razão pela qual não haverá propostas de determinação à Codesp.
1.6. Nesta instrução, serão analisadas apenas possíveis irregularidades tratadas nestes autos e nos processos conexos, as quais possam influir no julgamento de mérito dos responsáveis nas presentes contas de 2003.
EXAME TÉCNICO
I. Rol de responsáveis
2. A prestação de contas de 2003 da Codesp foi apresentada ao TCU em 7/6/2004 (peça 1, p. 3) , quando era vigente a Instrução Normativa-TCU 12/1996, que estabelecia normas de organização e apresentação de tomadas e prestações de contas e rol de responsáveis, a qual foi revogada pela IN-TCU 47, de 27/10/2004.
2.1. Atualmente, a elaboração do rol de responsáveis segue os artigos 10 e 11 da IN-TCU 63/2010, que é mais restritivo quanto aos responsáveis que devem ser arrolados, não incluindo, por exemplo, os membros de conselho fiscal, os quais, à época da prestação de contas de 2003, deveriam ser arrolados.
2.2. Serão mantidos os responsáveis indicados no rol de responsáveis à peça 1, p. 2-9, uma vez que o referido rol atende ao disposto na Instrução Normativa TCU 12/1996, vigente à época.
2.3. Registre-se que, mediante consulta ao sistema CPF, verificou-se que o nome correto da responsável de CPF XXX.986.001-XX, cadastrada no rol de responsáveis como 'Claudia Fisher Valença', é 'Claudia Fischer Valença' (peça 22) , razão pela qual será proposto o julgamento de suas contas com o sobrenome retificado.
2.4. Além disso, o CPF de Francisco Vilardo Neto não foi informado no rol de responsáveis (peça 1, p. 4) . Mediante consulta ao sistema da Receita Federal do Brasil verificou-se que o referido responsável possui o CPF XXX.774.058-XX (peça 23) .
II. Falhas tratadas em processos conexos
TC Processo 012.194/2002-1 (Representação) 
3. O TC Processo 012.194/2002-1 tratou de representação sobre possíveis irregularidades na execução do Contrato PRES/028/1998, firmado em 12/6/1998 entre a Codesp e a empresa Terminal para Contêineres da Margem Direita S.A. (Tecondi) , com vistas à exploração de instalação portuária no Município de Santos, contrato este sobre o qual recaía a suspeita de irregular alteração da área de 170.000 m² originalmente prevista na Concorrência 6/1997.
3.1. Tal alteração decorreu de impedimento subsequente à assinatura da referida avença, consubstanciado no fato de os órgãos ambientais locais não terem aprovado as obras de aterramento que deveriam ser realizadas pela arrendatária em parte da área licitada, tendo a Lei Complementar Municipal 312, de 23/11/1998, tombado parte da área a ser destinada ao terminal como área de proteção cultural.
3.2. Em consequência, a área licitada passível de ocupação sofreu substancial redução, passando de 170.000 m² para 26.942 m², o que levou a autoridade portuária a optar, como forma de solução para o impasse, pela redefinição das áreas destinadas à Tecondi. Mediante os termos aditivos 1, 3, 4 e 5, a Tecondi passou a dispor de 136.444,03 m² em localidade diversa da inicialmente licitada.
3.3. No que tange à diferença entre esses 136.444,03 m² e os 170.000 m² originalmente previstos, o Quinto Termo Aditivo ao Contrato PRES/028/1998 (peça 70, p. 12-18 do TC Processo 012.194/2002-1) , celebrado em 20/12/2002, garantiu à Tecondi o direito de receber outras áreas, até ser totalizada a metragem contratualmente estabelecida como de direito da arrendatária.
3.4. Apesar de o TC Processo 012.194/2002-1 ter sido classificado como sobrestante das presentes contas, considera-se que ele não reflete no julgamento de mérito deste processo, por tratar de irregularidades anteriores a 2003, conforme consolidado no quadro a seguir:
Quadro 1 - Audiências e períodos de ocorrência das irregularidades tratadas no TC Processo 012.194/2002-1
	Responsáveis e respectivas audiências realizadas
	Indicação do período de ocorrência das irregularidades

	Arnaldo de Oliveira Barreto, Frederico Victor Moreira Bussinger e Paulo Fernandes do Carmo, em decorrência da não realização de consulta, previamente à celebração do Contrato PRES/028/1998, à autoridade aduaneira e ao poder público municipal, assim como da falta de providências no sentido de aprovação do Relatório de Impacto sobre o Meio Ambiente - Rima, em detrimento ao disposto no art. 4º, § 1º, da Lei 8.630, de 25/2/1993.
	Irregularidade anterior à celebração do contrato em 1998, portanto, anterior ao exercício de 2003, de que tratam as presentes contas.

	Amaury Pio Cunha, Arnaldo de Oliveira Barreto, Fernando Lima Barbosa Vianna, Francisco Vilardo Neto, Frederico Victor Moreira Bussinger, Marcelo de Azeredo, Paulo Fernandes do Carmo e Sérgio Alcides Antunes, tendo em vista as modificações contratuais ocorridas nas condições previamente estabelecidas no edital da concorrência 06/1997, em afronta ao princípio da vinculação ao instrumento convocatório, insculpido no art. 3º da Lei 8.666, de 21/6/1993, e em desacordo com a cláusula 51 do contrato PRES/028/1998.
	Alterações irregulares realizadas mediante termos aditivos até o Quinto Instrumento de Retificação, Ratificação e Aditamento ao Contrato PRES/028/98 (peça 70, p. 12-18, do TC Processo 012.194/2002-1) , de 30/12/2002, ou seja, anteriores ao exercício de 2003, de que tratam as presentes contas.

	Amaury Pio Cunha, Arnaldo de Oliveira Barreto, Fernando Lima Barbosa Vianna, Francisco Vilardo Neto, Frederico Victor Moreira Bussinger, Marcelo de Azeredo, Paulo Fernandes do Carmo e Sérgio Alcides Antunes, haja vista a cessão de instalação portuária sem prévio procedimento licitatório, em desacordo com o art. 1º, caput e § 2º, c/c o art. 4º, inciso I, da Lei 8.630/1993 e com o art. 2º da Lei 8.666/1993.
	Decorreu das modificações contratuais realizadas mediante os termos aditivos 1º, 2º, 3º, 4º e 5o (peça 3, p. 12-25, e peça 70, p. 12-18, do TC Processo 012.194/2002-1) , ou seja, anteriores ao exercício de 2003, de que tratam as presentes contas.

	José Carlos Mello Rego, por ter mantido as alterações ocorridas no Contrato PRES/028/1998 e seus aditivos, em descumprimento ao edital da concorrência 06/97, em afronta ao art. 1º, caput e § 2º, c/c o art. 4º, inciso I, da Lei 8.630/1993 e com os arts. 2º e 3º da Lei 8.666/1993, e em desacordo com a cláusula 51 do contrato PRES/028/1998 (peça 24, p. 10, do TC Processo 012.194/2002-1) e, no caso do Quinto Termo Aditivo, também com o Parecer do Conselho de Autoridade Portuária (CAP) de 25/3/2003 (211ª Reunião) .
	Alterações irregulares realizadas mediante termos aditivos até o Quinto Instrumento de Retificação, Ratificação e Aditamento ao Contrato PRES/028/98 (peça 70, p. 12-18, do TC Processo 012.194/2002-1) , de 30/12/2002, ou seja, anteriores ao exercício de 2003, de que tratam as presentes contas.

	Arnaldo de Oliveira Barreto, em decorrência da assinatura do Contrato PRES/028/1998 a rogo em nome de Frederico Victor Moreira Bussinger, sem que houvesse qualquer documento formal de designação.
	Ocorrência na data da celebração do Contrato PRES/028/1998, 12/6/1998 (peça 2, p. 32-49, e peça 3, p. 1-11, do TC Processo 012.194/2002-1) 

3.5. Ante o exposto, considera-se que o TC Processo 012.194/2002-1 (Representação) , julgado por meio do Acórdão 1972/2012-TCU-Plenário, mantido em parte pelo Acórdão 1727/2014-TCU-Plenário, ambos de relatoria do Ministro Aroldo Cedraz, os quais foram objeto de pedidos de reexame apreciados mediante o Acórdão 3331/2015-TCU-Plenário, de relatoria da Ministra Ana Arraes, não reflete no mérito das presentes contas, por tratar de irregularidades ocorridas antes de 2003.
TC Processo 015.162/2004-8 (Levantamento de Auditoria) 
4. O TC Processo 015.162/2004-8 foi julgado pelo Acórdão 1811/2007-TCU-Plenário, de relatoria do Ministro Valmir Campelo.
4.1. No Relatório do referido Acórdão, há quadro, transcrito a seguir, que indica as irregularidades e suas respectivas datas, bem como os exercícios afetados:
Quadro 2 - Quadro extraído do Relatório do Acórdão 1811/2007-TCU-Plenário (TC Processo 015.162/2004-8) 
	Fato gerador
	Instrumento contratual
	Assinatura
	Exercício
afetado

	Entrega da área somente em 1/12/2000 gerando perda de receita
	DP/16.2000
	9/5/2000
	2000

	Alteração do prazo de carência gerando perda de receita
	1º Termo Aditivo- DP/16.2000
	19/8/2002
	2002

	Alteração do prazo de carência gerando perda de receita
	2º Termo Aditivo-DP/16.2000
	10/2/2003
	2003

	Atraso na obtenção do RIMA gerando perda de receita
	DP/25.2001
	13/8/2001
	2001

	Incorporação de instalações portuárias sem a realização do procedimento licitatório
	2º Termo Aditivo- DP/16.2000
	10/2/2003
	2003

	Incorporação de instalações portuárias sem a realização do procedimento licitatório
	6º Termo Aditivo-12/91
	4/2/1999
	1999

	Incorporação de instalações portuárias sem a realização do procedimento licitatório
	1º Termo Aditivo-PRES/49.97
	25/8/1999
	1999

	Incorporação de instalações portuárias sem a realização do procedimento licitatório
	2º Termo Aditivo-PRES/49.97
	13/7/2001
	2001

	Incorporação de instalações portuárias sem a realização do procedimento licitatório
	3º Termo Aditivo-PRES/49.97
	9/5/2003
	2003

	Substituição de áreas, com alteração do objeto e sem licitação
	6º Termo Aditivo-007.91
	6/11/2003
	2003

	Substituição de áreas, com alteração do objeto e sem licitação
	3º Termo Aditivo-DP/16.2000
	6/11/2003
	2003

	Substituição de áreas, com alteração do objeto e sem licitação
	1º Termo Aditivo-90.88
	18/6/1998
	1998

	Substituição de áreas, com alteração do objeto e sem licitação
	4º Termo Aditivo-12.91
	12/2/1998
	1998

	Substituição de áreas, com alteração do objeto e sem licitação
	5º Termo Aditivo-12.91
	29/9/1998
	1998

4.2. Assim, as irregularidades tratadas no TC Processo 015.162/2004-8 que impactam nas presentes contas são as seguintes:
4.3. Irregularidade: Atos de gestão contratual antieconômica, gerando perda de receita para a Codesp, nos termos do inciso II do art. 43 da Lei 8.443/92, em virtude da alteração do prazo de carência mediante o 2º Termo Aditivo ao Contrato DP/16.2000, de 10/2/2003.
4.3.1. Responsáveis chamados em audiência por essa irregularidade no TC Processo 015.162/2004-8:
1) Fernando Lima Barbosa Vianna, Diretor Comercial e de Desenvolvimento, referente ao Contrato DP/16.2000; e como Diretor-Presidente, referente à Primeira e à Segunda Retificação, Ratificação e Aditamento ao Contrato DP/16.2000 e ao Contrato DP/25.2001 (desobediência ao § 1º do art. 4º da Lei 8.630/1993) ;
2) Amaury Pio Cunha, Diretor Administrativo e Financeiro, referente ao Contrato DP/16.2000, à Primeira e à Segunda Retificação, Ratificação e Aditamento ao Contrato DP/16.2000 e ao Contrato DP/25.2001 (desobediência ao § 1º do art. 4º da Lei 8.630/1993) ;
3) Francisco Vilardo Neto, Diretor de Infraestrutura e Serviços, referente ao Contrato DP/16.2000, à Primeira e à Segunda Retificação, Ratificação e Aditamento ao Contrato DP/16.2000 e ao Contrato DP/25.2001 (desobediência ao § 1º do art. 4º da Lei 8.630/1993) ; e
4) Sérgio Alcides Antunes, Diretor Comercial e de Desenvolvimento, referente à Primeira e à Segunda Retificação, Ratificação e Aditamento ao Contrato DP/16.2000 e ao Contrato DP/25.2001 (desobediência ao § 1º do art. 4º da Lei 8.630/1993) .
4.3.2. Conforme análise feita pela Unidade Técnica, registrada no item 1.6 do Relatório do Acórdão 1811/2007-TCU-Plenário, de relatoria do Ministro Valmir Campelo:
'1.6. Análise: como apontado no Relatório de Auditoria (fls. 1421 do Volume 6) , com a assinatura do referido termo, o prazo de carência foi ampliado para 36 meses, permitindo que a Marimex iniciasse o pagamento da MMC somente em 9/2/2006, como também, ao contrário do que estipula o termo contratual, foram considerados 31.500 contêineres e não os 61.808 previstos, ficando, mais uma vez, configurado ato de gestão antieconômico, com consequente perda de receitas para a Codesp, razão pela qual propomos o não acolhimento das razões de justificativas apresentadas para a presente irregularidade'
4.3.3. No Voto do Acórdão 1811/2007-TCU-Plenário, de relatoria do Ministro Valmir Campelo, restou consignado que, quanto ao mérito, as propostas de multa submetidas pela Unidade Técnica deveriam ser analisadas em conjunto e em confronto com as contas da entidade, relativas aos exercícios de 1998, 1999, 2000, 2001, 2002 e 2003, pois os elementos que compunham as referidas contas serviriam de base para um juízo mais adequado a respeito da proposta de cominação de multa.
4.3.4. De acordo com a jurisprudência do TCU, a qual segue o entendimento fixado pelo Acórdão 1441/2016-TCU-Plenário, de relatoria do Ministro Benjamin Zymler, que julgou incidente de uniformização de jurisprudência, a pretensão punitiva do TCU subordina-se ao prazo geral de prescrição indicado no art. 205 do Código Civil, de dez anos contados a partir da data de ocorrência da irregularidade sancionada, nos termos do art. 189 do Código Civil, sendo que o ato que ordenar a citação, a audiência ou oitiva da parte interrompe a prescrição, nos termos do art. 202, inciso I, do Código Civil.
4.3.5. As audiências dos responsáveis no TC Processo 015.162/2004-8 foram realizadas mediante ofícios de audiência emitidos há mais de dez anos, uma vez que precederam ao julgamento feito mediante o Acórdão 1811/2007-TCU-Plenário, prolatado na sessão de 5/9/2007, há quase doze anos.
4.3.6. Considerando o tempo decorrido desde as audiências, ocorreu prescrição da pretensão punitiva do TCU.
4.3.7. Contudo, considera-se que essa irregularidade, que a Unidade Técnica avaliou como não elidida, conforme o Relatório do Acórdão 1811/2007-TCU-Plenário (TC Processo 015.162/2004-8) , bem como outras irregularidades tratadas nesta instrução, justificam proposta de julgar irregulares as contas dos responsáveis retro citados (vide tópico Conclusão desta instrução) .
4.4. Irregularidade: Incorporação de instalações portuárias sem a realização do regular procedimento licitatório, em descumprimento ao inciso I do art. 4º da Lei 8.630/1993, inciso II do art. 2º da Lei 8.987/1995 e art. 3° da Lei 8.666/1993, com base no 2º Termo Aditivo ao Contrato DP/16.2000, de 10/2/2003, e no 3º Termo Aditivo ao Contrato PRES/49.97, de 9/5/2003 (item 3 e subitens do Relatório do Acórdão 1811/2007-TCU-Plenário) .
4.4.1. Responsáveis chamados em audiência por essa irregularidade no TC Processo 015.162/2004-8:
1) Fernando Lima Barbosa Vianna, Diretor-Presidente, quanto à Segunda Retificação, Ratificação e Aditamento ao Contrato DP/16.2000;
2) Amaury Pio Cunha, Diretor Administrativo e Financeiro, quanto à Segunda Retificação, Ratificação e Aditamento ao Contrato DP/16.2000;
3) Francisco Vilardo Neto, Diretor de Infraestrutura e Serviços, quanto à Segunda Retificação, Ratificação e Aditamento ao Contrato DP/16.2000;
4) Sérgio Alcides Antunes, Diretor Comercial e de Desenvolvimento, quanto à Segunda Retificação, Ratificação e Aditamento ao Contrato DP/16.2000;
5) Arnaldo de Oliveira Barreto, Diretor de Engenharia, quanto ao Terceiro Instrumento de Retificação, Ratificação e Aditamento ao Contrato PRES/49.97;
6) José Carlos Mello Rego, Diretor-Presidente, quanto ao Terceiro Instrumento de Retificação, Ratificação e Aditamento ao Contrato PRES/49.97;
7) Fabrizio Pierdomenico, Diretor Comercial e de Desenvolvimento, quanto ao Terceiro Instrumento de Retificação, Ratificação e Aditamento ao Contrato PRES/49.97; e
8) Roldão Gomes Filho, Diretor Administrativo e Financeiro, quanto ao Terceiro Instrumento de Retificação, Ratificação e Aditamento ao Contrato PRES/49.97.
4.4.2. Conforme análise indicada nos itens 3.1 e 3.2 do Relatório do Acórdão 1441/2016-TCU-Plenário, houve proposta de rejeitar as razões de justificativa apresentadas, pois não foram capazes de afastar a irregularidade verificada.
4.4.3. No Voto do Acórdão 1811/2007-TCU-Plenário, de relatoria do Ministro Valmir Campelo, restou consignado que, quanto ao mérito, as propostas de multa submetidas pela unidade técnica deveriam ser analisadas em conjunto e em confronto com as contas da entidade, relativas aos exercícios de 1998, 1999, 2000, 2001, 2002 e 2003, pois os elementos que compunham as referidas contas serviriam de base para um juízo mais adequado a respeito da proposta de cominação de multa.
4.4.4. De acordo com a jurisprudência do TCU, a qual segue o entendimento fixado pelo Acórdão 1441/2016-TCU-Plenário, de relatoria do Ministro Benjamin Zymler, que julgou incidente de uniformização de jurisprudência, a pretensão punitiva do TCU subordina-se ao prazo geral de prescrição indicado no art. 205 do Código Civil, de dez anos contados a partir da data de ocorrência da irregularidade sancionada, nos termos do art. 189 do Código Civil, sendo que o ato que ordenar a citação, a audiência ou oitiva da parte interrompe a prescrição, nos termos do art. 202, inciso I, do Código Civil.
4.4.5. As audiências dos responsáveis no TC Processo 015.162/2004-8 foram realizadas mediante ofícios de audiência emitidos há mais de dez anos, uma vez que precederam ao julgamento feito mediante o Acórdão 1811/2007-TCU-Plenário, prolatado na sessão de 5/9/2007, há quase doze anos.
4.4.6. Considerando o tempo decorrido desde as audiências, ocorreu prescrição da pretensão punitiva do TCU.
4.4.7. Contudo, considera-se que essa irregularidade, que a Unidade Técnica avaliou como não elidida, conforme o Relatório do Acórdão 1811/2007-TCU-Plenário (TC Processo 015.162/2004-8) , e outras irregularidades atribuídas aos responsáveis nesta instrução justificam proposta de julgar irregulares as contas dos responsáveis retro citados (vide tópico Conclusão desta instrução) .
4.5. Irregularidade: Substituição de áreas, com alteração do objeto contratado e sem realização de procedimento licitatório, em descumprimento ao inciso I do art. 4º da Lei 8.630/1993, ao inciso II do art. 2º da Lei 8.987/1995 e ao art. 3º da Lei 8.666/1993, com base no 6º Termo Aditivo-007.91, de 6/11/2003, e mediante o 3º Termo Aditivo-DP/16.2000, de 6/11/2003 (item 4 e subitens do Relatório do Acórdão 1811/2007-TCU-Plenário) .
4.5.1. Responsáveis chamados em audiência por essa irregularidade no TC Processo 015.162/2004-8:
1) Arnaldo de Oliveira Barreto, Diretor de Infraestrutura e Serviços, em relação à Terceira Retificação, Ratificação e Aditamento ao Contrato DP/16.2000, ao Sexto Instrumento de Retificação e Ratificação, ao Primeiro Aditamento ao Contrato 007.91;
2) José Carlos Mello Rego, Diretor-Presidente, quanto à Terceira Retificação, Ratificação e Aditamento ao Contrato DP/16.2000 e ao Sexto Instrumento de Retificação e Ratificação, ao Primeiro Aditamento ao Contrato 007.91;
3) Fabrizio Pierdomenico, Diretor Comercial e de Desenvolvimento, quanto à Terceira Retificação, Ratificação e Aditamento ao Contrato DP/16.2000, e ao Sexto Instrumento de Retificação e Ratificação, ao Primeiro Aditamento ao Contrato 007.91; e
4) Roldão Gomes Filho, Diretor Administrativo e Financeiro, quanto à Terceira Retificação, Ratificação e Aditamento ao Contrato DP/16.2000 e ao Sexto Instrumento de Retificação e Ratificação, ao Primeiro Aditamento ao Contrato 007.91.
4.5.2. De acordo com análise das razões de justificativa indicada no item 4.8 do Relatório do Acórdão 1441/2016-TCU-Plenário, considerou-se que os argumentos oferecidos não foram capazes de elidir a irregularidade, uma vez que não havia previsão legal para a substituição de áreas arrendadas, com alteração de objeto e sem a realização do devido procedimento licitatório, ficando configurada ofensa ao art. 175 da Constituição Federal, ao art. 14 da Lei 8.987/1995, ao art. 4º, inciso I, da Lei 8.630/93, bem como ao art. 3º da Lei 8.666/1993.
4.5.3. Considerou-se que não se podia admitir que uma área que não foi objeto de licitação fosse entregue a uma empresa que sequer participou de procedimento licitatório para arrendamento, razão pela qual se propôs o não acolhimento das razões de justificativa apresentadas.
4.5.4. No Voto do Acórdão 1811/2007-TCU-Plenário, de relatoria do Ministro Valmir Campelo, restou consignado que, quanto ao mérito, as propostas de multa submetidas pela Unidade Técnica deveriam ser analisadas em conjunto e em confronto com as contas da entidade, relativas aos exercícios de 1998, 1999, 2000, 2001, 2002 e 2003, pois os elementos que compunham as referidas contas serviriam de base para um juízo mais adequado a respeito da proposta de cominação de multa.
4.5.5. De acordo com a jurisprudência do TCU, a qual segue o entendimento fixado pelo Acórdão 1441/2016-TCU-Plenário, de relatoria do Ministro Benjamin Zymler, que julgou incidente de uniformização de jurisprudência, a pretensão punitiva do TCU subordina-se ao prazo geral de prescrição indicado no art. 205 do Código Civil, de dez anos contados a partir da data de ocorrência da irregularidade sancionada, nos termos do art. 189 do Código Civil, sendo que o ato que ordenar a citação, a audiência ou oitiva da parte interrompe a prescrição, nos termos do art. 202, inciso I, do Código Civil.
4.5.6. As audiências dos responsáveis no TC Processo 015.162/2004-8 foram realizadas mediante ofícios de audiência emitidos há mais de dez anos, uma vez que precederam ao julgamento feito mediante o Acórdão 1811/2007-TCU-Plenário, prolatado na sessão de 5/9/2007, há quase doze anos.
4.5.7. Considerando o tempo decorrido desde as audiências, ocorreu prescrição da pretensão punitiva do TCU.
4.5.8. Contudo, considera-se que essa irregularidade, que a Unidade Técnica avaliou como não elidida, conforme o Relatório do Acórdão 1811/2007-TCU-Plenário (TC Processo 015.162/2004-8) , e outras irregularidades atribuídas aos responsáveis nesta instrução justificam proposta de julgar contas irregulares as contas dos responsáveis retro citados (vide tópico Conclusão desta instrução) .
TC Processo 015.137/2002-9 (Representação) 
5. O TC Processo 015.137/2002-9, que tratou de representação encaminhada a esta Corte sobre irregularidades no Contrato de Arrendamento 1/97, firmado entre a Codesp e a empresa Ferronorte S/A - Ferrovias Norte Brasil, foi julgado mediante o Acórdão 562/2012-TCU-Plenário, de relatoria do Ministro José Múcio Monteiro, por meio do qual o TCU indicou impacto do referido processo nas contas da Codesp de 2000 e 2002, determinou o apensamento do processo às contas de 2005 da Codesp (TC Processo 018.296/2006-1) , bem como decidiu:
'9.2. acolher as razões de justificativa de Marcelo de Azeredo e de Frederico Victor Moreira Bussinger;
9.3. acolher as razões de justificativa de Wagner Gonçalves Rossi, em relação às ocorrências descritas nos itens 'e', 'f' e 'g' da audiência que lhe foi endereçada;
9.4. acolher as razões de justificativa de Fernando Lima Barbosa Vianna, no que se refere aos itens 'e', 'f', 'g', 'j', 'k' e 'l' da audiência;
9.5. rejeitar as razões de justificativa de Wagner Gonçalves Rossi, em relação aos itens 'c' e 'd' da audiência;
9.6. rejeitar as razões de justificativa de Fernando Lima Barbosa Vianna, quanto aos itens 'c', 'd', 'h' e 'i' da audiência;
9.7. aplicar a Wagner Gonçalves Rossi multa no valor de R$ 10.000,00 (dez mil reais) , fixando-lhe o prazo de 15 (quinze) dias, a contar da notificação, para que comprove, perante o Tribunal, o recolhimento da quantia ao Tesouro Nacional, atualizada monetariamente desde a data do presente acórdão até a do efetivo recolhimento, se for paga após o vencimento, na forma da legislação em vigor, em função da seguinte ocorrência:
9.7.1. celebração do Primeiro Termo Aditivo ao Contrato de Arrendamento 1/97, substituindo a área arrendada inicialmente e com o compromisso de concessão de nova área, tudo sem prévia licitação, contrariando o art. 4º, inciso I, da Lei 8.630/1993, e o disposto no parágrafo 4º da cláusula 2ª do contrato original;
9.8. aplicar a Fernando Lima Barbosa Vianna multa no valor de R$ 20.000,00 (vinte mil reais) , fixando-lhe o prazo de 15 (quinze) dias, a contar da notificação, para que comprove, perante o Tribunal, o recolhimento da dívida ao Tesouro Nacional, atualizada monetariamente desde a data do presente acórdão até a do efetivo recolhimento, se for paga após o vencimento, na forma da legislação em vigor, em razão das seguintes ocorrências:
9.8.1. celebração do Primeiro Termo Aditivo ao Contrato de Arrendamento 1/97, substituindo a área arrendada inicialmente e com o compromisso de concessão de nova área, tudo sem prévia licitação, contrariando o art. 4º, inciso I, da Lei 8.630/1993, e o disposto no parágrafo 4º da cláusula 2ª do contrato original;
9.8.2. celebração do Segundo Termo Aditivo ao Contrato de Arrendamento 1/97, com expressivo acréscimo de área, sem prévia licitação, contrariando o art. 4º, inciso I, da Lei 8.630/1993, e o disposto no parágrafo 4º da cláusula 2ª do contrato original;
9.9. cientificar à Codesp quanto à necessidade de que essa Companhia:
9.9.1. não prorrogue a vigência do Contrato de Arrendamento 1/97, tendo em vista que o instrumento original e seus aditivos foram feitos sem prévia licitação, contrariando a Lei dos Portos (Lei 8.630/1993) , a Lei de Concessões (Lei 8.987/1995) e a Lei de Licitações e Contratos (Lei 8.666/1993) ;
9.9.2. não insira, nos contratos de arrendamento, cláusulas que estabeleçam momentos futuros para revisão de preço, para que se evite indefinições na execução contratual;
9.9.3. observe, em futuras contratações diretas, se devidas, a necessidade de justificativa de preços, nos termos do art. 26, inciso III, da Lei 8.666/1993;
9.10. determinar à Secex/SP que tome as providências pertinentes para:
9.10.1. verificar o impacto deste acórdão nas instruções de mérito das contas da Codesp, relativas aos exercícios de 2000 e 2002 (TCs Processo 009.216/2001-0 e Processo 010.557/2003-9) , informando aos respectivos Relatores;
9.10.2. criar processo apartado, mediante a extração de cópia das peças destes autos que entender necessárias, para a análise de possíveis irregularidades no Contrato de Arrendamento DP 25.2000;
9.11. apensar os presentes autos às Contas da Codesp referentes ao exercício de 2005 (TC Processo 018.296/2006-1) ;
9.12. dar ciência desta deliberação ao Procurador da República Luiz Antônio Palacio Filho, ao representante, às empresas Ferronorte, Ferroban e Portofer, à Antaq, ao ex-Senador Leomar de Melo Quintanilha e à Secretaria Especial de Portos da Presidência da República (SEP/PR) .'
5.1. No processo, houve também outras deliberações do TCU:
a) Acórdão 3010/2012-TCU-Plenário, de relatoria do Ministro José Múcio Monteiro, que julgou embargos de declaração apresentados pela Codesp e pela Ferronorte, por meio do qual o TCU decidiu:
'9.1.1. tornar insubsistente o subitem 9.9.2 do Acórdão 562/2012-TCU-Plenário;
9.1.2. alterar a redação do subitem 9.9.1 do Acórdão 562/2012-TCU-Plenário, para a seguinte enunciação:
'9.9.1. exclua do Contrato de Arrendamento 1/97, após a sua vigência atual e em caso de prorrogação, as disposições do 2º Termo Aditivo, com a consequente retirada do objeto da área por ele acrescida'; (¿) '
b) Acórdão 2241/2014-TCU-Plenário, de relatoria do Ministro Aroldo Cedraz, mediante o qual o TCU julgou pedido de reexame interposto pelo Senhor Fernando Lima Barbosa Vianna, mediante o qual o TCU decidiu:
'9.1. conhecer do pedido de reexame interposto por Fernando Lima Barbosa Vianna para, no mérito, dar-lhe provimento, de modo a tornar insubsistentes os subitens 9.8, 9.8.1 e 9.8.2 do Acórdão 562/2012-TCU-Plenário;
9.2. Em consonância com art. 281 do Regimento Interno/TCU, estender a Wagner Gonçalves Rossi os efeitos do provimento recursal ora deliberado, tornando, por conseguinte, insubsistentes também os subitens 9.7 e 9.7.1 da decisão recorrida; (¿) '
c) Acórdão de Relação 335/2018-TCU-Plenário, de relatoria do Ministro Augusto Nardes, mediante o qual o TCU não conheceu de pedido de reexame apresentado intempestivamente e determinou à Secex/SP aproveitar as razões expostas mediante o pedido de reexame (peças 173 e 175) no âmbito do processo de monitoramento a ser autuado para verificar o cumprimento do subitem 9.9.1 do Acórdão 562/2012-TCU-Plenário;
d) Acórdão de Relação 848/2018-TCU-Plenário, de relatoria do Ministro Augusto Nardes, que retificou, por inexatidão material, o item 1.10, que trata de representação legal; e
e) Acórdão de Relação 2.826/2018-TCU-Plenário, de relatoria do Ministro José Múcio Monteiro, por meio do qual o TCU decidiu:
'1.9. Encarregar a SeinfraPortoFerrovia de verificar, oportunamente, segundo a ação de controle que considerar mais apropriada, o cumprimento do subitem 9.9.1 do Acórdão 562/2012-TCU-Plenário, com a redação dada pelo Acórdão 3010/2012-TCU-Plenário, observado o disposto no subitem 1.11.1.1 do Acórdão 335/2018-TCU-Plenário;
1.10. Dar ciência à Antaq e à Codesp de que a restrição contida no subitem 9.9.1 do Acórdão 562/2012-TCU-Plenário, com a redação dada pelo Acórdão 3010/2012-TCU-Plenário, não impede, desde que não lhe sejam conflitantes, a avaliação e eventual aprovação de proposta de readequação do Contrato de Arrendamento 1/97 (firmado originalmente com a Ferronorte) , tendo por base o contexto do novo marco regulatório portuário (Lei 12.815/2013) , caso estejam presentes o interesse público, a justificação técnico-econômica, o equilíbrio econômico-financeiro e o atendimento dos demais requisitos previstos na legislação.
1.11. Não autuar a representação cogitada no subitem 1.11.1.2 do Acórdão 335/2018-TCU-Plenário, visto que, após a avaliação ali determinada, a fiscalização não foi considerada adequada nem pertinente;
1.12. Apensar o presente processo ao TC-Processo 018.296/2006-1.'
5.2. Os responsáveis que tiveram parte das razões de justificativa rejeitadas e foram condenados ao pagamento de multa pelo TCU mediante o Acórdão 562/2012-TCU-Plenário, de relatoria do Ministro José Múcio Monteiro, foram os Senhores:
I) Wagner Gonçalves Rossi, que não é responsável nas presentes contas, razão pela qual o seu julgamento da referida representação não afeta o mérito destas contas; e
II) Fernando Lima Barbosa Vianna, Diretor-Presidente da Codesp de 9/11/2000 a 14/3/2003 (peça 1, p. 4) , a quem foi aplicada multa no valor de R$ 20.000,00, em razão das seguintes ocorrências:
a) celebração do Primeiro Termo Aditivo ao Contrato de Arrendamento 1/97, substituindo a área arrendada inicialmente e com o compromisso de concessão de nova área, tudo sem prévia licitação, contrariando o art. 4º, inciso I, da Lei 8.630/1993, e o disposto no parágrafo 4º da cláusula 2ª do contrato original; e
b) celebração do Segundo Termo Aditivo ao Contrato de Arrendamento 1/97, com expressivo acréscimo de área, sem prévia licitação, contrariando o art. 4º, inciso I, da Lei 8.630/1993, e o disposto no parágrafo 4º da cláusula 2ª do contrato original.
5.3. Apesar de o TC Processo 015.137/2002-9 (Representação) ter motivado o sobrestamento da prestação de contas de 2003 da Codesp, verifica-se que o julgamento do processo não interfere no mérito das presentes contas pelas razões expostas a seguir.
5.4. Conforme documentos constantes do TC Processo 015.137/2002-9 (Representação) e com base em informação contida no item 11 do Voto condutor do Acórdão 2241/2014-TCU-Plenário, de relatoria do Ministro Aroldo Cedraz, que julgou pedido de reexame interposto pelo Senhor Fernando Lima Barbosa Vianna, Diretor-Presidente da Codesp de 9/11/2000 a 14/3/2003, as irregularidades imputadas aos responsáveis foram a celebração do Primeiro Termo Aditivo ao Contrato de Arrendamento 1/97, em 23/8/2002, e a celebração do Segundo Termo Aditivo ao Contrato de Arrendamento 1/97, em 16/10/2000, razão pela qual os atos considerados irregulares não ocorreram no exercício de 2003, não havendo impacto nas presentes contas.
5.5. Mediante o mencionado Acórdão 2241/2014-TCU-Plenário, de relatoria do Ministro Aroldo Cedraz, que julgou pedido de reexame interposto pelo Senhor Fernando Lima Barbosa Vianna, o TCU decidiu conhecer do pedido de reexame, para, no mérito, dar-lhe provimento, de modo a tornar insubsistentes os subitens 9.8, 9.8.1 e 9.8.2 do Acórdão 562/2012-TCU-Plenário; e em consonância com art. 281 do Regimento Interno/TCU, estender a Wagner Gonçalves Rossi os efeitos do provimento recursal ora deliberado, tornando, por conseguinte, insubsistentes também os subitens 9.7 e 9.7.1 da decisão recorrida.
5.6. Ante o exposto, o TC Processo 015.137/2002-9 não reflete nas contas de 2003 dos responsáveis da Codesp, por ter tratado de irregularidades ocorridas antes do exercício de 2003 e por ter sido acolhido o pedido de reexame interposto pelo Senhor Fernando Lima Barbosa Vianna com efeitos estendidos a Wagner Gonçalves Rossi.
TC Processo 003.043/2007-9 (tomada de contas especial) 
6. O TC Processo 003.043/2007-9 tratou de tomada de contas especial oriunda de processo de representação (TC Processo 014.319/2004-3) , nos termos dos subitens 9.7.1 e 9.7.2 do Acórdão 2377/2006-TCU-Plenário.
6.1. A referida tomada de contas especial foi julgada mediante o Acórdão 7369/2010-TCU-Primeira Câmara (peça 8, p. 52-72) , de relatoria do Ministro Valmir Campelo, o qual foi juntado às presentes contas em cumprimento ao item 9.7 do referido Acórdão.
6.2. A irregularidade tratada no processo ocorrida em 2003 motivou a decisão do TCU contida no item 9.2 do Acórdão 7369/2010-TCU-Primeira Câmara (peça 8, p. 52-72) , de relatoria do Ministro Valmir Campelo, transcrita a seguir:
'9.2. julgar, com fundamento nos arts. 1º, inciso I; 16, inciso III, alíneas 'b' e 'c', § 2º, alíneas 'a' e 'b'; 19, caput; 23, inciso III, todos da Lei 8.443/92; e art. 214, inciso III, alínea 'a', do Regimento Interno, irregulares as contas de Fernando Lima Barbosa Vianna, Amaury Pio Cunha, Francisco Vilardo Neto e Sérgio Alcides Antunes, condenando-os, solidariamente com a empresa Limpadora Califórnia Ltda., ao pagamento da quantia de R$ 121.999,80 (cento e vinte e um mil, novecentos e noventa e nove reais e oitenta centavos) , atualizada monetariamente e acrescida dos juros de mora, a partir de 15/7/2003 até a data do efetivo recolhimento, na forma prevista na legislação em vigor, fixando-lhes o prazo de 15 (quinze) dias, a contar da notificação, para que comprovem perante o Tribunal, o recolhimento da dívida aos cofres da Companhia Docas do Estado de São Paulo S.A. - Codesp;'
6.3. O item 9.3 do Acórdão 7369/2010-TCU-Primeira Câmara trata de débitos ocorridos em 2004 e 2005.
6.4. Já o item 9.4 do Acórdão 7369/2010-TCU-Primeira Câmara aplica aos responsáveis a multa prevista no art. 57 da Lei 8.443/1992.
6.5. Os débitos seriam decorrentes de termos aditivos ao Contrato DP-12/2002, celebrado pela Codesp com a empresa Limpadora Califórnia Ltda.
6.6. Foram interpostos recursos de reconsideração pelos responsáveis contra o Acórdão 7369/2010-TCU-Primeira Câmara, de relatoria do Ministro Valmir Campelo, que julgou irregulares as suas contas e condenou-os ao pagamento de débito e multa, julgados mediante o Acórdão 2184/2012-TCU-Primeira Câmara, de relatoria do Ministro Augusto Nardes.
6.7. Conforme o voto condutor do Acórdão 2184/2012-TCU-Primeira Câmara, de relatoria do Ministro Augusto Nardes, os recorrentes tiveram suas contas julgadas irregulares e foram condenados solidariamente em débito com imputação de multa, na medida de suas culpabilidades, essencialmente em razão da assinatura de termos aditivos ao Contrato DP/12.2002, em desacordo com o art. 65, §6°, da Lei 8.666/1993, acarretando dano ao patrimônio da Codesp. Tais aditivos teriam gerado despesas irregulares, porquanto não representariam aumentos correspondentes nos dispêndios da empresa contratada.
6.8. Entretanto, conforme voto condutor do Acórdão 2184/2012-TCU-Primeira Câmara, de relatoria do Ministro Augusto Nardes, os recorrentes juntaram aos autos 'documentos dando conta de que os valores aditivados foram devidos, pagos em contraprestação aos serviços prestados pela empresa contratada'.
6.9. Por essa razão, mediante o Acórdão 2184/2012-TCU-Primeira Câmara, de relatoria do Ministro Augusto Nardes, o TCU decidiu conhecer dos recursos de reconsideração para, no mérito, dar-lhes provimento e, em consequência, tornar insubsistente o Acórdão 7369/2010-TCU-Primeira Câmara, e julgar regulares com ressalva as contas dos responsáveis Srs. Amaury Pio Cunha, Arnaldo de Oliveira Barreto, Fabrizio Pierdomenico, Francisco Vilardo Neto, José Carlos Mello Rego, Mauro Marques, Sérgio Alcides Antunes e Fernando Lima Barbosa Vianna, dando-lhes quitação.
6.10. Ante o exposto, considera-se que o TC Processo 003.043/2007-9 (tomada de contas especial) não justificaria proposta de irregularidade nas contas dos responsáveis pela gestão da Codesp de 2003, uma vez que o TCU, mediante o Acórdão 2184/2012-TCU-Primeira Câmara, de relatoria do Ministro Augusto Nardes, afastou a ocorrência dos débitos.
TC Processo 010.557/2003-9 (prestação de contas do exercício de 2002) 
7. O TC Processo 010.557/2003-9 é mencionado no item 6.11.5 da instrução inicial das presentes contas (peça 7, p. 38) , relativo à constatação: 'Manutenção da divergência elevada entre os registros de controle de bens e a contagem física e entre os saldos das contas do sistema de controle patrimonial e os respectivos registros contábeis (item 8.1.1.1 do relatório do Controle Interno) '.
7.1. O item 8.1.1.1 do relatório do Controle Interno consta à peça 6, p. 50, e peça 7, p. 1.
7.2. Conforme relatado na instrução inicial, o Controle Interno registrou (peça 7, p. 37) :
a) baixo nível de integração entre os seguintes sistemas: tombamento, correção monetária, inventário físico-financeiro e ativo fixo;
b) divergências significativas entre os registros de cada um deles, apresentando-se, portanto, o sistema de controle fragmentado e, por isso, sem confiabilidade;
c) ausência de implementação das recomendações constantes nos itens do relatório de avaliação de gestão de 2002, quanto às divergências nos registros de controle de bens, sendo que os trabalhos da Comissão nomeada pela Resolução DP 41.2002, para levantamento físico dos bens da CODESP, ainda não haviam sido finalizados; e
d) divergência entre o total de bens existentes no cadastro da Codesp, que, de acordo com o último relatório da Comissão, de 29/3/2004, seria de 35.966, e o total de bens encontrados e identificados fisicamente, que seria de 20.998, o que significava que cerca de 41,5% dos bens registrados nos sistemas de controle não haviam sido encontrados quando do inventário físico realizado por aquela Comissão.
7.3. No Parecer Técnico feito na instrução inicial, consta (peça 7, p. 37-38) :
6.11.4. Apesar do alto índice de inconsistências identificado no tocante ao levantamento físico dos bens sob responsabilidade da CODESP, deve-se ressaltar que, ao fim da auditoria da SFC/CGU, a Entidade ainda apurava as diferenças detectadas, em razão da prorrogação de prazos para conclusão dos trabalhos do grupo de trabalho designado pela Resolução DP 41.2002.
6.11 5 em relação às divergências nos saldos das contas dos bens móveis do sistema de controle patrimonial da entidade, são pertinentes as proposições da equipe de auditoria do Controle Interno. Apesar disso, tem-se a desconsiderar novas determinações à entidade, com vistas à apresentação de futuras conclusões dos levantamentos patrimoniais, na forma das Resoluções DP 41.2002 e 24.2003, ou, ainda, à SFCI para que acompanhe e informe, por ocasião da próxima prestação de contas ordinária, os resultados dos trabalhos a cargo da entidade, eis que se trata de assunto objeto de análise no bojo do TC Processo 010.557/2003-9.
7.4. O TC Processo 010.557/2003-9 (prestação de contas do exercício de 2002) foi sobrestado (peça 20, p. 53 do TC Processo 010.557/2003-9) em virtude da dependência do julgamento de mérito dos processos sobrestantes: TC Processo 014.939/2003-0, Processo 012.194/2002-1 e Processo 015.137/2002-9 (peça 20, p. 51 do TC Processo 010.557/2003-9) , os quais já foram apreciados, razão pela qual o processo aguarda instrução.
7.5. Observa-se que na análise das contas do exercício de 2002 (TC Processo 010.557/2003-9) foi constatada divergência elevada entre os registros de controle de bens e a contagem física e entre os saldos das contas do sistema de controle patrimonial e os respectivos registros contábeis. Tal divergência manteve-se no exercício de 2003, conforme asseverado pelo controle interno (peça 7, p. 37) .
7.6. A divergência mencionada constitui infringência ao art. 177 da Lei 6.404/1976 e ao art. 6º da Resolução CFC 750/1993 (princípio contábil da oportunidade) , que dispõem:
Lei 6.404/1976
'Art. 177. A escrituração da companhia será mantida em registros permanentes, com obediência aos preceitos da legislação comercial e desta Lei e aos princípios de contabilidade geralmente aceitos, devendo observar métodos ou critérios contábeis uniformes no tempo e registrar as mutações patrimoniais segundo o regime de competência.'
Resolução CFC 750/1993
'Art. 6º O Princípio da Oportunidade refere-se ao processo de mensuração e apresentação dos componentes patrimoniais para produzir informações íntegras e tempestivas.'
7.7. Além disso, são atribuições do cargo de Diretor-Presidente estabelecidas pelo art. 18, incisos I e XI, do Estatuto da Codesp vigente em 2003 (peça 25, p. 12-13) :
'Art. 18. Ao Diretor-Presidente, além das atribuições próprias da qualidade de membro da Diretoria-Executiva, compete:
I) Dirigir, coordenar e controlar as atividades da Codesp;
 (¿) 
XI) determinar a realização de inspeções técnicas, sindicâncias ou inquéritos;'
7.8. Considerando que os fatos tratados nas presentes contas são relativos ao exercício de 2003 e que já decorreram mais de quinze anos de sua ocorrência, não haverá proposta de determinação à Codesp, a qual seria intempestiva.
7.9. Tendo em vista que foi designado Grupo de Trabalho para tratar do assunto no exercício de 2002, mediante a Resolução DP 41.2002, e que, no exercício de 2003, não houve solução para o problema, considera-se que houve omissão em 2003 no dever dos Diretores-Presidentes da Codesp à época de cobrar medidas efetivas em relação aos trabalhos designados para resolver os problemas no inventário dos bens da Codesp, razão pela qual, considerando essa e outras irregularidades tratadas nesta instrução (vide tópico Conclusão da presente instrução) , será proposto julgar irregulares as contas de Fernando Lima Barbosa Vianna (XXX.242.117-XX) , Diretor-Presidente da Codesp de 9/11/2000 a 14/3/2003 (peça 1, p. 4) , e de José Carlos Mello Rego (XXX.192.947-XX) , Diretor-Presidente da Codesp de 14/3/2003 a 8/11/2004 (peça 1, p. 6) .
TC Processo 014.939/2003-0 (Relatório de Auditoria) 
8. Trata-se de relatório de auditoria de conformidade realizada na Codesp, com o objetivo de verificar os procedimentos licitatórios e a execução dos contratos, em cumprimento ao Plano de Auditoria do segundo semestre de 2003.
8.1. O referido processo foi mencionado nos itens 6.12.4 e 6.14.7 da instrução inicial (peça 7, p. 38 e 43) , relativos às seguintes constatações:
i. não observância do § 3º do art. 22 da Lei 8.666/1993, de modo a afrontar o caráter competitivo das licitações (item 6.12.4 da instrução inicial - peça 7, p. 38-39, item 10.1.1.3 do relatório do Controle Interno - peça 7, p. 7-8) : nos Convites 38/2002, 49/2002 e 10/2003, as mesmas quatro empresas foram convidadas e o Controle Interno constatou que as quatro empresas convidadas não atuavam nos ramos de atividades objeto dos convites, em desacordo com o § 3º do art. 22 da Lei 8.666/1993, sendo que duas delas possuíam sócios-gerentes comuns; e
ii. irregularidade na execução de sete Contratos de Arrendamento de áreas do Porto de Santos (item 6.14 da instrução inicial - peça 7, p. 42-45; item 10.4.2.1 do relatório do Controle Interno - peça 7, p. 16-18) .
8.2. O TC Processo 014.939/2003-0 (Relatório de Auditoria) foi julgado mediante o Acórdão 3263/2011-TCU-Plenário, de relatoria do Ministro Valmir Campelo, mediante o qual o TCU decidiu:
'9.1. com fundamento no art. 250, § 1º, do Regimento Interno, acolher as razões de justificativa apresentadas pelas pessoas nominadas no item 4 deste acórdão;
9.2. determinar à Codesp que, em suas próximas contas anuais, preste informações detalhadas e atualizadas acerca dos seguintes pontos:
9.2.1. o andamento do Contrato PRES/59.97, especialmente com relação aos limites estabelecidos no art. 65, § 2º, da Lei 8.666/93, relativamente a aditamentos ao referido contrato;
9.2.2. a situação dos Contratos PRES 90/88, 01/89, 01/91, 02/91 e 15/92, no que tange à regularidade de seus prazos ante o limite fixado no Decreto 98.139/1989;
9.3. determinar à Codesp, com base no art. 45 da Lei 8.443/92 e no art. 250, inciso II, do Regimento Interno, que:
9.3.1. planeje adequadamente as aquisições de bens de informática de forma a evitar o fracionamento ilegal de despesas, em atenção ao disposto no § 2º do art. 23 da Lei 8666/93;
9.3.2. abstenha-se de autorizar a permuta de áreas entre arrendatários do Porto, salvo se inequivocamente benéfica ao interesse público, tendo em vista o entendimento desta Corte de Contas expresso na Decisão 420/2002-Plenário;
9.3.3. formalize as alterações contratuais em observância ao disposto no art. 60 da Lei 8.666/93;
9.3.4. atente para o art. 60 da Lei 4.320/64, quando da estipulação de cláusulas contratuais relativas a pagamentos;
9.4. determinar a juntada de cópia deste acórdão, relatório e voto às contas anuais da Codesp relativas aos exercícios de 1999, 2000 e 2002;
9.5. dar ciência desta deliberação à Codesp e aos responsáveis;
9.6. arquivar os autos.'
8.3. Considerando que não houve determinação de juntada do Acórdão 3263/2011-TCU-Plenário, de relatoria do Ministro Valmir Campelo, a esses autos, mas apenas determinação de juntado do referido acordão às contas de 1999, 2000 e 2002, considera-se que não há impacto do TC Processo 014.939/2003-0 nas presentes contas e que as eventuais determinações pertinentes à época já foram feitas mediante o referido Acórdão.
III. Falhas levantadas nas instruções anteriores do presente processo
9. Cabe mencionar que, na instrução inicial (peça 7, p. 30-53, e peça 8, p. 1) , de 9/3/2005, e na instrução de análise de resposta de diligência (peça 8, p. 14-23) , de 6/5/2007, foram propostas determinações a serem feitas para a Codesp quando do julgamento de mérito deste processo.
9.1. Entretanto, tendo em vista que as presentes contas são relativas ao exercício de 2003, tendo decorrido mais de quinze anos dos fatos tratados neste processo, não haverá propostas de determinação à Codesp, as quais seriam excessivamente intempestivas.
9.2. Registre-se que as falhas tratadas nos itens das instruções anteriores indicados a seguir não serão analisadas neste tópico da presente instrução, pelas razões expostas a seguir:
a) as falhas não possuem gravidade suficiente para justificar ressalvas nas contas dos responsáveis e eventuais medidas sugeridas, como propostas de determinação, não mais se justificam, em virtude de já terem decorrido mais de quinze anos do exercício relativo às presentes contas: itens '6.1. Informações incompletas no rol de responsáveis' (peça 7, p. 34) ; '6.5. Ausência do pleno cumprimento dos programas de trabalho' (peça 7, p. 35) ; '7.1. Ausência de estruturação da Auditoria Interna, em descumprimento à recomendação da CGU' (peça 7, p. 45-46) ; e '7.2. Falta do adequado estabelecimento de metas de gestão' (peça 7, p. 46-47) , todos da instrução inicial;
b) a falha já foi analisada no tópico referente a processos conexos às presentes contas: item '6.11. Manutenção da divergência elevada entre os registros de controle de bens e a contagem física e entre os saldos das contas do sistema de controle patrimonial e os respectivos registros contábeis' (peça 7, p. 37-38) , tratado quando da análise do possível impacto do TC Processo 010.557/2003-9 nestas contas (item 10 e subitens desta instrução) .
9.3. Registre-se que, apesar de ter havido menção nos itens 6.12.4 e 6.14.7 da instrução inicial (peça 7, p. 38 e 43) , relativos às falhas identificadas nos itens 6.12 e 6.14, respectivamente, ao TC Processo 014.939/2003-0, relatório de auditoria de conformidade realizada na Codesp, com o objetivo de verificar os procedimentos licitatórios e a execução dos contratos, em cumprimento ao Plano de Auditoria do segundo semestre de 2003, o referido processo não apurou irregularidades no exercício de 2003, mas apenas nos exercícios de 1999, 2000 e 2002, razão pela qual, mediante o item 9.4 do Acórdão 3263/2011-TCU-Plenário, de relatoria do Ministro Valmir Campelo, que julgou o referido processo, houve determinação de juntada de cópia deste acórdão, relatório e voto às contas anuais da Codesp relativas apenas aos exercícios de 1999, 2000 e 2002.
9.4. Além disso, no item 6.14.13 da instrução inicial (peça 7, p. 45) , foi apontado possível reflexo do TC Processo 015.162/2004-8 quanto à falha tratada no item '6.14. Irregularidade na execução de Contratos de Arrendamento de áreas do Porto de Santos' (peça 7, p. 42-45) , porém, considera-se que o escopo do TC Processo 015.162/2004-8 não abrangeu todos os contratos de arrendamento tratados no item 6.14 da instrução inicial, razão pela qual haverá análise quanto a esse assunto neste tópico (III. Falhas levantadas nas instruções anteriores do presente processo) da instrução.
9.5. Apesar de terem sido levantados possíveis aspectos conexos do TC Processo 014.939/2003-0 (Relatório de Auditoria) em relação às falhas indicadas nos itens '6.12. Não observância do § 3º, do art. 22, da Lei 7.666/1993, de modo a afrontar o caráter competitivo das licitações' (peça 7, p. 38-39) e '6.14. Irregularidade na execução de Contratos de Arrendamento de áreas do Porto de Santos' (peça 7, p. 42-45) da instrução inicial e do TC Processo 015.162/2004-8 quanto à falha tratada no item 6.14, verificou-se que seria mais conveniente analisar essas questões neste tópico (III. Falhas levantadas nas instruções anteriores do presente processo) da instrução.
9.6. Dessa forma, serão analisadas, neste tópico da instrução, as falhas tratadas nos seguintes itens da instrução inicial: 6.10. Inadequação dos mecanismos de controle interno (peça 7, p. 36-38) ; 6.12. Irregularidades em licitações, com descumprimento do § 3°, do art. 22, da Lei 8.666/93, desfigurando o caráter competitivo das licitações (peça 7, p. 38-39) ; 6.13. Irregularidade em licitações, com restrição ao caráter competitivo do certame (peça 7, p. 39-41) ; 6.14. Irregularidades na execução de Contratos de Arrendamento de áreas do Porto de Santos (peça 7, p. 42-45) ; 7.3. Manutenção de empregados em desvio de função (peça 7, p. 47-48, e peça 8, p. 22) ; 7.4. Renovação de contrato sem cláusula que permita a sua renovação, mesmo diante de parecer contrário da área jurídica da Companhia (peça 7, p. 48, e peça 8, p. 22-23) ; e 7.5. Contratações constantes de profissionais liberais (peça 7, p. 49-51) .
Inadequação dos mecanismos de controle interno (item 6.10 da instrução inicial - peça 7, p. 36-37; item 2.1 da instrução de análise de resposta de diligência - peça 8, p. 14; e item 4.2.5.1 do Relatório da CGU/SP - peça 6, p. 43-45) 
10. É possível observar no item 4.2.5.1 do Relatório da CGU/SP duas irregularidades relativas a essa constatação (peça 6, p. 43-45) :
a) saída irregular de 253 toneladas de sucata ferrosa no contrato decorrente do Convite 2/2001, que adjudicou à empresa vencedora um total de 200 toneladas de sucata ferrosa, tendo sido retirados um total de 453 toneladas (peça 6, p. 43-45) ; e
b) supostas despesas superfaturadas realizadas entre os anos de 1997 e 2000, em grande parte, sem suporte contratual, relativas a serviços de Registro e Arquivamento de Atas de Reuniões de Diretoria, Conselho Fiscal de Administração da Codesp, bem como à publicação de documentos no Diário Oficial do Estado de São Paulo, com prejuízo que à época a CGU/SP informou ultrapassar a casa dos R$ 800.000.00 (peça 6, p. 44-45) .
10.1. No mencionado relatório da CGU/SP, consta que:
a) em relação à saída irregular de sucata ferrosa, no que diz respeito à saída irregular de 253 toneladas de sucata ferrosa mista, a Diretoria-Executiva, ao tomar conhecimento do Relatório de Auditoria AC-11.2003, imediatamente determinou a instauração de Comissão de Sindicância (peça 6, p. 44) ;
b) quanto às supostas despesas superfaturadas nos registros e publicações de atas, havia sido criado Grupo de Trabalho e determinado à Superintendência de Auditoria a análise dos fatos, a fim de dar subsídios ao referido Grupo de Trabalho, resultando em dois relatórios de Auditoria Interna, com o encerramento dos trabalhos do Grupo, submetidos, respectivamente, aos Conselhos de Administração e Fiscal e que entendiam que a Superintendência Jurídica deveria ser ouvida, razão pela qual encaminharam a documentação para análise e parecer (peça 6, p. 44) .
10.2. As recomendações feitas pelo Controle Interno à Codesp à época foram transcritas a seguir (peça 6, p. 45) :
a) Apuração imediata das irregularidades no âmbito da Entidade de modo a garantir o ressarcimento dos valores devidos e a não repetição dos fatos ocorridos. Observamos que os procedimentos em curso seguem extremamente lentos, mesmo já tendo conclusões de materialidade e autoria;
h) Instaure o devido Processo Administrativo para apurar os responsáveis pelo prejuízo causado à CODESP pela saída irregular de 253 toneladas de sucata mista ferrosa;
c) Atenda às recomendações constantes no item IX do relatório da auditoria interna AC - 11.2003 no sentido de fortalecimento dos procedimentos dos controles internos da Entidade;
d) Promova a imediata conclusão da apuração do superfaturamento em registro e publicação de atas e demita por justa causa os responsáveis envolvidos, para tanto é imprescindível a lavratura de notícia crime para abertura de inquérito visando a comprovar a autoria dos fatos, uma vez que a materialidade já é conhecida da administração dessa Companhia;
e) Atenda às recomendações constantes no item 6 do relatório da auditoria interna AE- 01.2003 no sentido de fortalecimento dos procedimentos dos controles internos da 4, Entidade.
f) Sem prejuízo das recomendações acima transcritas promova a instauração de Tomada de Contas Especial para os dois casos relatados nos itens b e d deste conjunto de recomendações.
10.3. Tendo em vista que, no que diz respeito à saída irregular de 253 toneladas de sucata ferrosa mista, a Diretoria-Executiva, ao tomar conhecimento do Relatório de Auditoria AC-11.2003, imediatamente determinou a instauração de Comissão de Sindicância (peça 6, p. 44) , considera-se que não há elementos indicativos de irregularidade na conduta dos gestores em 2003 quanto a esse ponto.
10.4. No Relatório de Auditoria do Controle Interno relativo às contas da Codesp do exercício seguinte (2004) , foi identificada a constatação 4.1.4.1 'Não atendimento às recomendações da Controladoria-Geral da União', mas sem informação específica sobre as recomendações não atendidas e recomendação para que a Codesp atendesse tempestivamente as recomendações da CGU (peça 2, p. 29 do TC Processo 017.168/2005-9) .
10.5. A prestação de contas de 2004 (TC Processo 017.168/2005-9) foi julgada mediante o Acórdão 5994/2012-TCU-Segunda Câmara, de relatoria do Ministro Augusto Nardes, não constando informações sobre se foram adotadas medidas quanto à saída irregular de 253 toneladas de sucata ferrosa mista e quanto às supostas despesas superfaturadas realizadas entre os anos de 1997 e 2000 relativas a serviços de Registro e Arquivamento de Atas de Reuniões de Diretoria, Conselho Fiscal de Administração da Codesp, bem como à publicação de documentos no Diário Oficial do Estado de São Paulo.
10.6. Na instrução inicial (peça 7, p. 29-53, e peça 8, p. 1) , mencionou-se apenas a primeira irregularidade (retirada irregular de 253 toneladas de sucata mista ferrosa, em inobservância ao quantitativo originariamente adjudicado de 200 toneladas, de acordo com o previsto no Convite 2/2001 - peça 7, p. 36-37) , com proposta de diligência para que a Codesp informasse as medidas adotadas e os resultados alcançados quanto ao desvio de 253 toneladas de sucata mista ferrosa, em inobservância aos termos do Convite 2/2001 (peça 7, p. 37) , não tendo sido encontrada menção às supostas despesas superfaturadas nos registros e publicações de atas.
10.7. Na instrução de análise de resposta da diligência (peça 8, p. 14-23) , de 6/5/2007, consta que a Codesp informou que o trabalho não estava concluso e que os resultados seriam encaminhados em até 30 dias para o exame desta Corte de Contas (peça 8, p. 14) .
10.8. Não se identificou que os resultados tenham sido encaminhados a este Tribunal.
10.9. Na referida instrução de análise de resposta de diligência, registrou-se que, no Relatório produzido pela CGU/SP relativo às contas de 2005, o gestor asseverou que, em virtude do direito de resposta dos investigados, as comissões ainda não haviam sido concluídas (peça 8, p. 14) .
10.10. Consultou-se a instrução inicial da prestação de contas de 2005 da Codesp (Processo 018.296/2006-1, peça 12, p. 227-241) e o Acórdão 5090/2012-TCU-Segunda Câmara, que julgou o mencionado processo, e essa questão foi mencionada naquelas contas.
10.11. Na instrução de análise de resposta da diligência (peça 8, p. 14-23) , de 6/5/2007, foi proposto determinação à entidade para que concluísse, no prazo de 60 (sessenta) dias, a contar da ciência da deliberação, os procedimentos de sindicância instaurados no exercício de 2003, ou devidos a fatos alusivos ao exercício correspondente, e, em ato contínuo, encaminhasse os resultados obtidos a esta Corte de Contas (peça 8, p. 14) , medida que ficou para ser proposta quando do julgamento de mérito destas contas.
10.12. Considerando que se trata de fatos que ocorreram há mais de quinze anos, não será mantida a referida proposta de determinação, pois a medida seria intempestiva e inócua, já que restaria prejudicado o direito ao contraditório e ampla defesa dos possíveis responsáveis.
10.13. Conforme a jurisprudência do TCU, a qual segue o entendimento fixado pelo Acórdão 1441/2016-TCU-Plenário, de relatoria do Ministro Benjamin Zymler, que julgou incidente de uniformização de jurisprudência, a pretensão punitiva do TCU subordina-se ao prazo geral de prescrição indicado no art. 205 do Código Civil, de dez anos, contados a partir da data de ocorrência da irregularidade sancionada, nos termos do art. 189 do Código Civil, sendo que o ato que ordenar a citação, a audiência ou oitiva da parte interrompe a prescrição, nos termos do art. 202, inciso I, do Código Civil.
10.14. Considerando que já se passaram mais de dez anos da ocorrência dos fatos, sem que tenha havido audiência dos responsáveis pela omissão no dever de determinar e cobrar a efetiva apuração dos fatos no exercício de 2003, ocorreu a prescrição da pretensão punitiva do TCU.
10.15. Tendo em vista que, conforme informação contida no relatório da CGU, a Diretoria Executiva da Codesp teve ciência da irregularidade em 2003 e instaurou Comissão de Sindicância naquele exercício, descaberia propor ressalvas nas contas dos responsáveis pela referida irregularidade nestas contas.
10.16. Já no exercício de 2005, considera-se que poderia haver proposta de ressalvas nas contas de responsáveis daquele exercício, uma vez que até a auditoria da CGU/SP realizada em 2006, não havia conclusão dos trabalhos, contudo, o processo já foi julgado mediante Acórdão 5090/2012-TCU-Segunda Câmara e encerrado, não sendo o caso de gravidade suficiente para justificar proposta de reabertura de contas de 2005.
10.17. Registre-se que as supostas despesas superfaturadas realizadas entre 1997 e 2000, sem suporte contratual em grande parte, relativas a serviços de Registro e Arquivamento de Atas de Reuniões de Diretoria, Conselho Fiscal de Administração da Codesp, bem como à publicação de documentos no Diário Oficial do Estado de São Paulo, com prejuízo que à época a CGU/SP informou ultrapassar a casa dos R$ 800.000.00 (peça 6, p. 44) , não foram tratadas na instrução inicial (peça 7, p. 29-53, e peça 8, p. 1) , nem na instrução que analisou a resposta de diligência apresentada pela Codesp (peça 8, p. 14-23) .
10.18. Também não se identificou a existência de tomada de contas especial para tratar desse possível débito.
10.19. Ainda que se tratasse de possíveis débitos ocorridos entre 1997 e 2000, exercícios diversos daquele relativo às presentes contas (2003) , tendo em vista sua materialidade, deveria ter havido menção a essa questão nas instruções anteriores e sido dado encaminhamento pelo TCU à época.
10.20. Os prejuízos decorrentes de ilícitos administrativos são imprescritíveis, conforme jurisprudência deste Tribunal, a exemplo dos Acórdão 5939/2016-TCU-Segunda Câmara, de relatoria do Ministro Marcos Bemquerer, e 232/2017-TCU-1ª Câmara, de relatoria do Ministro Bruno Dantas, dentre outros.
10.21. Entretanto, em relação a esses possíveis débitos ocorridos entre 1997 e 2000 (peça 6, p. 44) , não constam nos autos documentos comprobatórios de sua ocorrência e, caso eventualmente viessem a ser obtidos esses documentos mediante diligência ou inspeção, haveria inegável prejuízo à possibilidade de produção de provas pelos eventuais responsáveis, em prejuízo aos princípios constitucionais do contraditório e da ampla defesa (art. 5º, inciso LV, da Constituição Federal) .
10.22. Conforme o art. 6º, inciso II, da Resolução TCU 71/2012, salvo determinação em contrário do Tribunal, fica dispensada a instauração de tomada de contas especial quando houver transcorrido prazo superior a dez anos entre a data provável de ocorrência do dano e a primeira notificação dos responsáveis pela autoridade administrativa competente.
10.23. Considerando que já se passaram mais de 20 anos da ocorrência da maioria dos débitos, sendo que os débitos ocorridos em 2000 completarão 20 anos no próximo exercício, há evidente prejuízo à possibilidade de produção de provas pelos responsáveis, razão pela qual não haverá proposta de encaminhamento no sentido de diligência para obtenção de documentos com vistas à obtenção de evidências para identificação dos responsáveis e dos respectivos débitos a ele atribuíveis, medidas que se considera inócuas após vinte anos da ocorrência dos débitos sem notificação aos responsáveis.
10.24. De acordo com o item 4.2.5.1 do Relatório da CGU/SP (peça 6, p. 43-45) , a apuração das irregularidades que ensejaram os referidos débitos foi realizada a partir de denúncia encaminhada à Codesp em 21/5/2003, originando um Grupo de Trabalho designado pela Resolução DP 101.2003. A CGU analisou o relatório desse Grupo de Trabalho e o relatório da auditoria interna AE 01.2003, de 31/7/2003, que trata do mesmo assunto.
10.25. Em resposta ao questionamento feito pela CGU mediante o Ofício 09478/2004/GAB/CGU/SP/CGU-PR, a Diretoria da Codesp afirmou que, antes de qualquer outra iniciativa, considerou que a Superintendência Jurídica da Codesp deveria ser ouvida, razão pela qual encaminhou toda a documentação para análise e parecer sobre uma tomada de posição (peça 6, p. 4) .
10.26. A denúncia encaminhada à Codesp em 21/5/2003 ensejou um Grupo de Trabalho designado pela Resolução DP 101.2003 (peça 6, p. 44) .
10.27. A CGU analisou o relatório desse Grupo de Trabalho e o relatório da auditoria interna AE 01.2003, de 31/7/2003 que tratou do mesmo assunto e verificou a procedência de todos os itens apontados pelo denunciante, a exemplo de superfaturamento dos valores cobrados entre 1997 e 2000, com valores que chegaram a ser 8.467% maiores do que os valores tabelados dos órgãos oficiais (peça 6, p. 44) .
10.28. Ante o exposto, considera-se que, em 2003, já seria possível adotar providências com vistas a notificar os responsáveis para que apresentassem defesa ou ressarcissem os débitos e, caso não afastados e esgotadas as medidas administrativas, para a instauração de tomada de contas especial.
10.29. Em 2003, vigia a IN-TCU 13/1996, a qual foi revogada pela IN-TCU 56/2007.
10.30. A IN- TCU 13/1996 dispunha:
'Art. 1º Diante da omissão no dever de prestar contas, da não comprovação da Aplicação dos recursos repassados pela União, mediante convênio, acordo, ajuste ou outros instrumentos congêneres, da ocorrência de desfalque ou desvio de dinheiros, bens ou valores públicos, ou, ainda, da prática de ato ilegal, ilegítimo ou antieconômico de que resulte dano aos cofres públicos, a autoridade administrativa competente, sob pena de responsabilidade solidária, deverá adotar providências com vistas à apuração dos fatos, identificação dos responsáveis, quantificação do dano e ao imediato ressarcimento ao Erário.
§ 1º A não adoção das providências referidas no caput deste artigo, no prazo máximo de cento e oitenta dias, caracterizará grave infração à norma legal, sujeitando a autoridade administrativa competente à imputação das sanções cabíveis, sem prejuízo da responsabilização solidária.
§ 2º Esgotadas as medidas cabíveis no âmbito administrativo interno, a autoridade administrativa competente deverá providenciar a instauração da tomada de contas especial.'
10.31. Ante o exposto e considerando as outras irregularidades tratadas nesta instrução, será proposto julgar irregulares as contas de José Carlos Mello Rego (XXX.192.947-XX) , Diretor-Presidente da Codesp de 14/3/2003 a 8/11/2004 (peça 1, p. 6) , pela omissão no dever de determinar as medidas cabíveis no exercício de 2003 com vistas à apuração, responsabilização e ressarcimento ao erário dos débitos decorrentes de despesas superfaturadas realizadas entre os anos de 1997 e 2000, em grande parte, sem suporte contratual, relativas a serviços de Registro e Arquivamento de Atas de Reuniões de Diretoria, Conselho Fiscal de Administração da Codesp, bem como à publicação de documentos no Diário Oficial do Estado de São Paulo, em infringência ao art. 1º, § 1º, da Instrução Normativa TCU 13/1996, uma vez que o relatório da auditoria interna AE 01.2003, de 31/7/2003, fornecia subsídios suficientes para que fossem adotadas medidas no exercício de 2003 com vistas ao ressarcimento dos débitos (peça 6, p. 44) .
Irregularidades em licitações, com descumprimento do § 3°, do art. 22, da Lei 8.666/1993, desfigurando o caráter competitivo das licitações (item 10.1.1.3 do Relatório da CGU/SP - peça 7, p. 7-8, item 6.12 da instrução inicial - peça 7, p. 39-41) 
11. A CGU/SP informou que, mediante o exame dos Convites 38/2002, 49/2002 e 10/2003, o Controle Interno detectou a existência de quatro empresas convidadas de forma contínua, as quais, de forma agravante, não atuavam nos ramos de atividades objeto dos convites (peça 7, p. 38) , considerando ter havido inobservância do § 3°, do art. 22, da Lei 8.666/1993, de molde a afrontar o caráter competitivo das licitações (peça 7, p. 38) .
11.1. Outro agravante seria a existência de sócios-gerentes em comum entre duas das empresas convidadas (Limpadora Califórnia Ltda. e Empresa Nacional de Serviços Ltda.) (peça 7, p. 38) .
11.2. Apesar de ter havido menção relativamente a essa falha no item 6.12.4 da instrução inicial (peça 7, p. 38) , no TC Processo 014.939/2003-0, que se refere a auditoria de conformidade realizada na Codesp, com o objetivo de verificar os procedimentos licitatórios e a execução dos contratos, não foram apuradas irregularidades no exercício de 2003, mas apenas nos exercícios de 1999, 2000 e 2002. Por isso, mediante o item 9.4 do Acórdão 3263/2011-TCU-Plenário, de relatoria do Ministro Valmir Campelo, que julgou o referido processo, houve determinação de juntada de cópia deste acórdão, relatório e voto às contas anuais da Codesp relativas apenas aos exercícios de 1999, 2000 e 2002.
11.3. Além disso, considera-se que não há elementos que indiquem reflexo das irregularidades dos Convites 38/2002 e 49/2002, realizados em 2002, nas contas de 2003.
11.4. Contudo, considera-se irregular que, no Convite 10/2003, que teve como objeto a prestação de serviços de assessoria e marketing, para apoio no desenvolvimento e acompanhamento de projetos em andamento e de outros a serem incrementados, em que (peça 7, p. 8) :
I) conforme relatado pela CGU, pelo menos desde 2002, sempre as mesmas quatro empresas eram convidadas, tendo o mesmo ocorrido no Convite 10/2003, sendo que os seus ramos de atividade, à exceção da empresa Novo Rumo Comércio e Serviços Ltda., que possuía descrição de ramo de atividade genérico, seriam incompatíveis com o objeto da contratação:
a) Limpadora Califórnia LTDA - atividades de limpeza em imóveis;
b) Nasser Engenharia Manut, e Consult. Ind. Ltda. - outros serviços técnicos especializados;
c) Empresa Nacional de Serviços Ltda. - atividades de limpeza de imóveis; e
d) Novo Rumo Comércio e Serviços Ltda. - outros serviços prestados principalmente às
empresas.
II) haveria restrição ao caráter competitivo do certame, já que as empresas Limpadora Califórnia Ltda. e Empresa Nacional de Serviços Ltda. possuíam à época dos referidos certames sócios-gerentes em comum; e
III) teria sido contratada a Empresa Nacional de Serviços Ltda., a qual possuía ramo de atividade 'atividades de limpeza de imóveis', incompatível com o objeto da contratação (prestação de serviços de assessoria e marketing, para apoio no desenvolvimento e acompanhamento de projetos em andamento e de outros a serem incrementados) .
11.5. Registre-se que, mediante análise do Contrato Social da Empresa Nacional de Serviços Ltda. (peça 10, p. 16-21) , de 15/8/2003, verificou-se que seu ramo de atividade era mais amplo que atividades de limpeza de imóveis, mas não englobava prestação de serviços de assessoria e marketing, razão pela qual se mantém o entendimento pela irregularidade da contratação da referida empresa.
11.6. A contratação de empresa que não possuía ramo de atividade compatível com o objeto da contratação e os convites feitos sempre para empresas que não possuíam ramos de atividade compatíveis entre si, indicam que os procedimentos do Convite 10/2003 foram viciados e a contratação irregular.
11.7. Considerando as atribuições previstas no art. 18, inciso I, do Estatuto da Codesp vigente à época (peça 25, p. 12) , considera-se que a responsabilidade pelas irregularidades na contratação recairia no detentor do cargo de Diretor-Presidente à época da contratação.
11.8. Não constam nos autos cópia do processo do Convite 10/2003, nem do Contrato celebrado com a Empresa Nacional de Serviços Ltda.
11.9. Com vistas a obter cópia do contrato decorrente do Convite 10/2003, que fundamentou a contratação da Empresa Nacional de Serviços Ltda., conforme relatado pela CGU (peça 7, p. 8) , obteve-se lista dos contratos da Codesp mediante consulta à intranet da Companhia (peça 28, p. 1-91) , selecionando-se os parâmetros 'Todos os Contratos' e 'Todas as Modalidades Licitatórias'. Contudo, não foi possível localizar por meio da referida pesquisa (peça 28, p. 1-91) o Contrato decorrente do Convite 10/2003.
11.10. Além disso, o único ajuste com a Empresa Nacional de Serviços Ltda. que consta na referida lista foi o Contrato DP 14/2003, decorrente de Tomada de Preços (peça 28, p. 79) , o qual foi decorrente da Tomada de Preços 3/2003 (peça 29, p. 3) e teve como objeto 'serviços de secretariado e apoio administrativo' (peça 29, p. 1) , diferente do objeto do Convite 10/2003 (prestação de serviços de assessoria e marketing) .
11.11. Na lista de contratos da Codesp, relativamente ao exercício seguinte ao das presentes contas (2004) , consta apenas o Contrato DP 48/2004, decorrente de Concorrência, e com objeto diferente do Convite 10/2003 (peça 28, p. 78) .
11.12. Assim, não foi possível identificar qual Diretor-Presidente da Codesp assinou o contrato decorrente do Convite 10/2003, eivado das irregularidades já mencionadas.
11.13. Contudo, não se considera oportuno, nem conveniente, decorridos mais de quinze anos dos fatos, solicitar esses documentos, sendo que já há elementos suficientes nos autos para propor julgar irregulares as contas dos dois responsáveis que ocuparam esse cargo em 2003: Fernando Lima Barbosa Vianna (XXX.242.117-XX) , Diretor-Presidente de 9/11/2000 a 14/3/2003 (peça 1, p. 4) , e José Carlos Mello Rego (XXX.192.947-XX) , Diretor-Presidente de 14/3/2003 a 8/11/2004 (peça 1, p. 6) .
11.14. Ante a ausência de informações sobre qual o período em que ocorreu o convite irregular e a decorrente contratação e havendo dois Diretores-Presidentes da Codesp em períodos diferentes de 2003, não será imputada essa irregularidade a nenhum desses responsáveis, o que não impede o julgamento de mérito de suas contas, considerando que as irregularidades examinadas nesta instrução já justificam proposta de julgar irregulares as contas de ambos.
12. Irregularidade em licitações, com restrição ao caráter competitivo do certame (item 10.1.1.4 do Relatório da CGU/SP - peça 7, p. 8-10, item 6.13 da instrução inicial - peça 7, p. 39-41; item 2.2 da instrução de análise de resposta de diligência - peça 8, p. 15-17) 
12.1. A irregularidade foi levantada na Tomada de Preços 12/2002 e na Concorrência 3/2003 e foi examinada inicialmente no item 6.13 da instrução inicial (peça 7, p. 39-41) , em que se propôs diligência à Codesp para obtenção de documentos.
12.2. Na instrução de análise de resposta de diligências, foram analisados os documentos, chegando-se às seguintes conclusões (peça 8, p. 15-17) :
I) em relação à Tomada de Preços 12/2002, propôs-se determinação à Codesp 'para que, antes da contratação dos serviços, verifique, primeiramente, a capacidade operativa da empresa; segundo, certifique-se da inexistência de sócios em comum, utilizando-se, para tal mister, dos documentos apresentados, de acordo com o art. 28 da Lei de Licitações' (peça 8, p. 16) ;
II) quanto à Concorrência 3/2003 (peça 8, p. 17) :
a) consta que a Codesp alegou que o contrato era inovador, o que prejudicou o achado de parâmetro no mercado nacional na contratação do referido modelo de seguro;
b) registrou-se que era de se notar que os valores do contrato de seguro anterior giravam em torno de R$ 1.984.056.63, que a proposta da empresa desclassificada Sul América Cia. Nacional de Seguros (nacionalmente reconhecida) foi de R$ 1.495.000,00, enquanto o valor contratado com a vencedora foi de R$ 3.002.983,24, diferença significativa e demonstrativa de que a falta de um estudo completo e planejado de viabilidade econômico-financeira só tendia a provocar graves prejuízos aos cofres do Estado;
c) propôs-se, na referida instrução, quando do julgamento de mérito, determinar à Codesp que (peça 8, p. 17) :
c.1) instaurasse o devido procedimento administrativo, tendente ao levantamento do débito provocado pelos responsáveis, caso a caso, tendo em vista a inexistência do planejamento técnico-financeiro na contratação da empresa Itaú Seguros S/A; e
c.2) promovesse o devido procedimento de licitação para a contratação de seguro, utilizando-se, no entanto, de dados técnico-financeiros confiáveis, planejados, e não escolhidos aleatoriamente, inserindo, ainda, cláusula de rescisão imediata do contrato em andamento com a empresa Itaú Seguros S/A, a partir da homologação do novo certame.
12.3. De acordo com os documentos à peça 10, p. 24-50, e peça 11, p. 17-50, a realização da Tomada de Preços 12/2002 e a assinatura do contrato decorrente dela ocorreram em 2002 (peça 11, p. 17) , razão pela qual a irregularidade não afeta as contas de 2003 dos responsáveis da Codesp.
12.4. Já a Concorrência 3/2003 ocorreu no exercício de 2003 (peças 13 e 14, p. 1-25) , sendo que José Carlos Mello Rego, Diretor-Presidente de 14/3/2003 a 8/11/2004 (peça 1, p. 6) , assinou a Decisão DIREXE 39.2004, em 21/1/2004, que aprovou o Relatório da Comissão Designada para a Concorrência 3/2003 (peça 14, p. 14-20) , de 16/12/2003, o qual julgou a Itaú Seguros S/A. vencedora da licitação.
12.5. No Relatório da Comissão Designada para a Concorrência 3/2003 (peça 14, p. 14-20) , de 16/12/2003, restou consignado que a proposta da Sul América Seguros, de menor valor, não atendia a algumas exigências do edital, sendo que, no caso, essa proponente (peça 14, p. 18) :
1) teria condicionado 'a cobertura a 1° risco relativo a um Laudo de Avaliação Patrimonial, elaborado por Empresa especializada e reconhecida no Mercado à época, sem o que reverteria para 1° Risco Relativo, com rateio parcial de 80%, em desacordo com o item 1.2 - anexos 1 e 2, dos Elementos Técnicos, integrantes do Edital';
2) nas observações relativas à apólice de Riscos Operacionais, teria exigido informação de verbas especificadas para Prédio, Máquinas, Móveis e Utensílios e Mercadoria e Matéria Prima, diferente das informações contidas na Relação de Imóveis e Instalações Avaliadas a serem Seguradas, constante do Anexo 1, dos Elementos Técnicos, integrantes do Edital;
3) nas Condições Gerais e Especiais, relativas à Responsabilidade Civil da Autoridade Portuária, não teria atendido a totalidade das exigências contidas no Edital, bem como as garantias inseridas na Circular SUSEP 23/94, conforme quadro comparativo que estaria em anexo, demonstrando as diferenças de coberturas propostas pelas licitantes; e
4) teria apresentado, em sua proposta de Limite de Indenização do Seguro de Responsabilidade Civil da Autoridade Portuária, a importância segurada de R$ 10.000.000,00, como total máximo indenizável, restringindo neste valor o limite agregado, em desacordo com o Anexo 3, dos Elementos Técnicos, que fazem parte integrante do Edital.
12.6. Considera-se possível, como indicado na instrução de análise de resposta de diligência, que a contratação possa ter resultado em prejuízo para a Codesp e que fosse pertinente a proposta feita à época (peça 8, p. 17) .
12.7. Entretanto, já se passaram mais de quinze anos das ocorrências, razão pela qual descabe ao TCU adotar as medidas propostas na instrução de análise de proposta de diligência (peça 8, p. 17) , datada de 6/5/2007 (peça 8, p. 23) .
12.8. Cabe mencionar que os membros Comissão Designada para a Concorrência 3/2003, que elaboraram o Relatório à peça 14, p. 14-20, de 16/12/2003, não são responsáveis nas presentes contas e que o Diretor-Presidente da Codesp decidiu aprovar o Relatório da Comissão Designada para a Concorrência 3/2003 (peça 14, p. 14-20) em 21/1/2004, mediante a Decisão DIREXE 39.2004 (peça 14, p. 22) , razão pela qual se considera que a decisão não macula as presentes contas de 2003.
12.9. Ante o exposto, considerando que as possíveis irregularidades tratadas neste item teriam sido praticadas pelos responsáveis em 2002 e 2004, não impactam no julgamento das presentes contas.
13. Irregularidade na execução de Contratos de Arrendamento de áreas do Porto de Santos  (item 6.14 da instrução inicial - peça 7, p. 42-45; itens 2.4 a 2.7 da instrução de análise de resposta de diligência (peça 8, p. 17-21) ; e item 10.4.2.1, do relatório do Controle Interno - peça 7, p. 16-18) 
13.1. Apesar de ter havido menção, no item 6.14.7 da instrução inicial (peça 7, p. 38 e 43) , relativamente às falhas identificadas no item e 6.14, ora em análise, ao TC Processo 014.939/2003-0, relatório de auditoria de conformidade realizada na Codesp, com o objetivo de verificar os procedimentos licitatórios e a execução dos contratos, em cumprimento ao Plano de Auditoria do segundo semestre de 2003, o referido processo não apurou irregularidades no exercício de 2003, mas apenas nos exercícios de 1999, 2000 e 2002, razão pela qual, mediante o item 9.4 do Acórdão 3263/2011-TCU-Plenário, de relatoria do Ministro Valmir Campelo, que julgou o referido processo, houve determinação de juntada de cópia deste acórdão, relatório e voto às contas anuais da Codesp relativas apenas aos exercícios de 1999, 2000 e 2002.
13.2. Além disso, no item 6.14.13 da instrução inicial (peça 7, p. 45) , foi apontado possível reflexo do TC Processo 015.162/2004-8 quanto à falha tratada no item 6.14 (peça 7, p. 42-45) , o que será objeto de análise.
13.3. No quadro a seguir, são analisadas as constatações feitas nessas contas sobre os contratos de arrendamento considerados possivelmente irregulares conforme Parecer do Controle Interno e instruções anteriores e os reflexos dessas possíveis irregularidades nas contas dos responsáveis da Codesp de 2003:
Quadro 3 - Análise dos Contratos de Arrendamento indicados no item 10.4.2.1 do relatório do Controle Interno e no item 6.14 da instrução inicial
	Contrato 
	Falha
	Análise

	Contrato celebrado em 7/3/1996 com Logos Engenharia S/A (Teaçu Armazéns Gerais S/A) e aditivos
	Falhas nos cálculos da MMC e atraso na entrega da área licitada, de modo a gerar a ação judicial da arrendatária e excessivo endividamento da empresa arrendatária junto à Codesp
	Na instrução inicial, relata-se que o TC Processo 012.194/2003-0 tratou desse contrato (peça 7, p. 43) .
Vide comentários sobre o TC Processo 014.939/2003-0 no tópico 'II. Falhas tratadas em processos conexos' desta instrução, em que se examinou que as irregularidades não impactam nas contas dos responsáveis da Codesp no exercício de 2003.

	Contrato celebrado em 17/12/1997 com Terminal Químico de Aratu (Tequimar) e aditivos 
	Aumento no prazo de vigência no curso do contrato e agregação de áreas sem o devido procedimento licitatório
	Foi realizada diligência, cuja resposta (peça 14, p. 41-50, e peça 15, p. 1-20) foi analisada na instrução à peça 8, p. 14-23, na qual se informa que a área arrendada indevidamente, pela Petroquímica União, estava subarrendada para o Terminal Químico de Aratu S.A, que a Petroquímica União pagava à Codesp R$ 32.500,80 e recebia da Aratu R$ 32.500,80 pelo aluguel e R$ 20.146,32 pela sub-rogação e que o valor de R$ 20.146.32 deveria ser passado à Codesp, pois a área pertencia ao Patrimônio da União e não da Petroquímica União (peça 8, p. 19) .
Na referida instrução, considerou-se que o assunto estava sendo tratado no TC Processo 017.168/2005-9, prestação de contas de 2004 da Codesp, no qual foi feita audiência do Diretor-Presidente e que os gestores reconheciam a nulidade do pacto, razão pela qual se entendeu serem desnecessárias outras providências/determinações no presente processo (peça 8, p. 19) .
O TC Processo 017.168/2005-9, prestação de contas de 2004, da Codesp foi julgado mediante o Acórdão 5994/2012-TCU-Segunda Câmara, de relatoria do Ministro Augusto Nardes, mediante o qual foram rejeitadas as razões de justificativa de José Carlos Mello Rego, Diretor-Presidente da Codesp à época, julgadas irregulares as suas contas e multa de R$ 10.000,00, com fundamento no art. 58, inciso I, da Lei 8.443/1992.
Nos documentos apresentados em resposta de diligência (peça 14, p. 41-50, e peça 15, p. 1-20) , o último documento firmado seria o Terceiro Aditamento ao Contrato 8/1992, celebrado entre a Codesp e a Transultra S/A e cedido ao Terminal Químico Tequimar de Aratu S/A (peça 15, p.- 20) , de 20/7/2001, assinado pelo Diretor-Presidente da Codesp de 9/11/2000 a 14/3/2003, Senhor Fernando Lima Barbosa Vianna (peça 15, p. 20) , que prorrogou o prazo do ajuste até 31/5/2004.
Ante o exposto, considerando que Fernando Lima Barbosa Vianna assinou o Terceiro Aditamento ao Contrato 8/1992, de 20/7/2001 e que, ainda na sua gestão até 14/3/2003, relativa às presentes contas, permitiu a situação irregular, com pagamentos a maior indevidos à arrendatária, os quais seriam devidos à Codesp, será proposto julgar suas contas irregulares.
Será proposto também julgar irregulares as contas de José Carlos Mello Rego, Diretor Presidente da Codesp de 14/3/2003 a 8/11/2004, por também não ter adotado as providências cabíveis para fazer cessar o subarrendamento irregular e os pagamentos indevidos à arrendatária, que seriam de direito da Codesp. 

	Contrato celebrado em 30/12/2002 com a empresa Terminal para Contêineres da Margem Direita S.A. - Tecondi 
	Destinação de áreas portuárias diferentes daquelas contratadas por meio de licitações
	Na instrução inicial, relata-se que o TC Processo 012.194/2002-1 tratou desse contrato (peça 7, p. 43) .
Vide comentários sobre o TC Processo 012.194/2002-1 no tópico 'II. Falhas tratadas em processos conexos' desta instrução.
Conforme analise no referido tópico, considerou-se que o TC Processo 012.194/2002-1 não reflete no mérito das presentes contas, por tratar de irregularidades ocorridas antes de 2003.

	Contrato celebrado com Marimex Despachos, Transportes e Serviços Ltda. e Transitária Brasileira S.A - Transbasa
	Agregação de áreas sem licitações e pagamentos de tarifas de sítio padrão em quantidades e valores inferiores aos praticados pela Codesp por meio de aditivos desprovidos de licitações, estudos técnicos e contratos adequados
	Na instrução inicial, relata-se que a questão foi tratada no TC Processo 015.162/2004-8, razão pela qual considerou desnecessárias outras providências ou análises (peça 7, p. 45) .
Vide comentários sobre o Processo 015.162/2004-8 no item 4 do tópico 'II. Falhas tratadas em processos conexos' desta instrução.
Os assuntos julgados no TC Processo 015.162/2004-8 justificam proposta de julgar irregulares as contas de alguns dos responsáveis da Codesp (vide item 4 e subitens desta instrução) .

	Contrato celebrado com a NST Terminais e Logística S.A. e aditivos
	Mudança no objeto contratado sem prévia licitação, com movimentação de produtos específicos para cargas gerais.
	Foi realizada diligência, cuja resposta (peça 15, p. 22-36) foi analisada na instrução à peça 8, p. 14-23, na qual se considerou que o aditamento irregular ocorreu em 1998 e que, em virtude do princípio da anualidade (Acórdão 813/2003-TCU-Segunda Câmara, de relatoria do Ministro Guilherme Palmeira) , deveria haver autuação da irregularidade como representação, tendo em vista tratar-se de desvios normativos relativos a outros exercícios (peça 8, p. 19-21) .
Ante o exposto, considera-se que a constatação não reflete no mérito das presentes contas, por tratar de irregularidades relativas a exercícios anteriores.

	Contrato de 22/8/1989 celebrado com Hipercon Terminais de Cargas Ltda.
	Ocorrência de vários aditivos, sem menção de que parte da área arrendada está incluída na reestruturação da Avenida Portuária
	Foi solicitado documento mediante diligência (peça 14, p. 27-32) , analisado na instrução à peça 8, p. 14-23, em que, em exame ao Parecer da Superintendência Jurídica anexado aos autos, se considerou que não aparentava ser irregular a inserção de cláusula questionada, que o perfil geográfico da Avenida Perimetral poderia exigir a alteração de outros arrendamentos, ficando a arrendatária com o direito de exigir equilíbrio econômico-financeiro haja vista a alteração unilateral tendente à redução da área arrendada (peça 8, p. 18) . Na referida instrução, foi proposto, em caráter preventivo, determinar à Codesp que se abstivesse de efetivar cessões de áreas portuárias em substituição por outras que não tenham sido objeto de licitação, ainda que a título de reequilíbrio econômico-financeiro (peça 8, p. 18) .
Ante o exposto, não cabem ressalvas nas contas por esse ponto. Não haverá proposta de determinação em virtude de já terem decorrido mais de quinze anos do exercício das presentes contas.

	Contrato celebrado em 1997 com Ferrovias do Norte Brasil S/A - Ferronorte e aditivos
	Modificação e ampliação do objeto sem prévia licitação (o contrato original era de concessão de entreposto ferroviário e passou para terminal portuário de operação) 
	Na instrução inicial, relata-se que se deixou de analisar a resposta de diligência apresentada pelo Codesp (peça 14, p. 34-39) , eis que a contratação foi exaustivamente tratada no TC Processo 015.137/2002-9 (peça 7, p. 44) .
Vide comentários sobre o TC Processo 015.137/2002-9 no tópico 'II. Falhas tratadas em processos conexos' desta instrução, item 5 desta instrução. Conforme análise no referido tópico, o processo não reflete nas contas de 2003, por ter tratado de irregularidades ocorridas antes do exercício de 2003. 

14. Manutenção de empregados em desvio de função (item 7.3 da instrução inicial - peça 7, p. 47-48; item 9.1.3.1, do relatório do Controle Interno) 
14.1. No item 7.3 da instrução inicial (peça 7, p. 47-48) , propôs-se diligência à Codesp, com a finalidade de obter as seguintes informações:
a) medidas adotadas e resultados alcançados quanto à reestruturação das atividades dos empregados ocupantes dos cargos de Assistentes Técnicos Administrativos, lotados na Superintendência Jurídica, ou em qualquer outro departamento da Companhia, que estejam em desvio de suas atividades;
b) resultados obtidos quanto ao levantamento das categorias e departamentos com maior carência de servidores, bem como quanto aos estudos sobre a viabilidade de novas contratações, com vistas, sobretudo, a diminuir as contratações de profissionais mediante procedimentos licitatórios; e
c) solução alcançada com a criação do Grupo de Trabalho, por meio da Resolução 107.2003.
14.2. No item 2.8 da instrução de análise da resposta de diligência (peça 8, p.22) , consta que o Grupo de Trabalho apresentou o trabalho à Direção da Codesp, tenho ele sido aprovado pela DIREXE e pelo Consad, com remessa das análises para o Ministério dos Transportes e para o Ministério do Planejamento, Orçamento, e Gestão, e que as tratativas entre a Companhia e os órgãos responsáveis permaneciam em vigor, razão pela qual houve apenas proposta de determinação à Codesp, a qual não será aproveitada, considerando que já se passaram mais de quinze anos do exercício ora em análise.
14.3. Propõe-se relevar essa falha relativa ao exercício de 2003, considerando a instauração do Grupo de Trabalho para tratar do assunto e as tratativas feitas com o Ministério dos Transportes e com o Ministério do Planejamento, Orçamento, e Gestão, que indicam que os gestores procuraram adotar medidas com vistas a resolução da falha.
15. Renovação de contrato sem cláusula que permita a sua renovação, mesmo diante de parecer contrário da área jurídica da Companhia (item 7.4 da instrução inicial - peça 7, p. 48-49; item 2.9 da instrução de análise de resposta de diligência - peça 8, p. 22-23; e item 10.2.2.1, do relatório de Controle Interno) 
15.1. No item 7.4 da instrução inicial (peça 7, p. 48-49) , propôs-se diligência à Codesp para que informasse quais as providências adotadas e os resultados alcançados quanto às adequações nos editais das Tomadas de Preços 10/2003 e 11/2003, bem como à elaboração do Termo de Referência para a realização de licitação na modalidade Concorrência, para execução de serviços de transporte aquaviário de seus empregados no estuário do Porto de Santos e na travessia do Rio Itapanhaú, em Bertioga.
15.2. No item 2.9 da instrução de análise de resposta de diligência (peça 8, p. 22-23) , consta informação de que as Tomadas de Preços foram revogadas e substituídas por outros procedimentos realizados ao longo do exercício de 2004, razão pela qual se considerou que, se fosse o caso, seriam objeto de verificação por ocasião da análise das contas anuais relativas ao exercício de 2004.
15.3. Ante o exposto, essa questão não interfere no mérito das presentes contas.
16. Contratações constantes de profissionais liberais (item 7.5 da instrução inicial - peça 7, p. 49-51; item 2.8 da instrução de análise de resposta de diligência - peça 8, p. 22; item 10.2.2.2 do relatório de Controle Interno - peça 7, p. 14-15) 
16.1. No item 10.2.2.2 do relatório do Controle Interno (peça 7, p. 14-15) , foi reportado que os advogados Carlos Luis Bernardi Russi e Leandro da Silva vinham participando desde 1999 de diversas licitações e sendo contratados, constantemente, pela Companhia, conforme contratos indicados à peça 7, p. 14.
16.2. Os contratos vigentes em 2003 dos referidos advogados tiveram valores mensais entre R$ 2.750 e R$ 4.000,00.
16.3. Na instrução inicial, registrou-se que (peça 7, p. 49-51) :
'I) a contratação direta de advogados para ações corriqueiras da empresa ou, ainda, a feitura do devido procedimento de licitação com a terceirização de mão-de-obra, no caso em exame, de advogados, acarreta, em termos gerais, gastos injustificados e desnecessários, além de representar, por grave, burla do princípio do concurso público, insculpido no art. 37, inciso II, da Constituição Federal, em vigor;
II) as irregularidades na contratação de escritórios e de advogados foram, inclusive, objeto de análise no TC Processo 014.939/2003-0 (Relatório de Auditoria) , com o objetivo de verificar os procedimentos licitatórios e a execução dos contratos, assim como subsidiar a análise das contas relativas ao exercício de 2002 em que foram verificadas repetidas licitações para contratação de serviços na área jurídica, indícios de fracionamento de objeto naquele tipo de contratação, com aplicação irregular de modalidade licitatória, tendo-se proposto determinação à Entidade, quando do julgamento de mérito do presente processo, para que desse fiel cumprimento ao Estatuto das Contratações e das Licitações (Lei 8.666/1993) , de tal sorte a realizar, para a contratação de advogados, o devido procedimento de licitação, abstendo-se, em todo caso, da contratação direta de advogados para defesa de demandas de simples rotina, corriqueiras, da Entidade, nos termos da Súmula 39, do Tribunal de Contas da União, e realizar concurso público, nos termos do art. 37, II, da CF/88, para admissão no quadro da Entidade de advogados, sob pena de, doravante, as contratações diretas virem a representar ofensa/burla ao princípio do concurso público e, por conseguinte, prática de ato de improbidade, consoante os ditames da Lei 8.429/1992.'
16.4. Tendo em vista esta e as outras irregularidades levantadas nestas contas e o disposto no art. 18, inciso I, do Estatuto da Codesp vigente à época (peça 25, p. 13) , haverá proposta de julgar irregulares as contas de Fernando Lima Barbosa Vianna (XXX.242.117-XX) , Diretor-Presidente da Codesp de 9/11/2000 a 14/3/2003 (peça 1, p. 4) , e de José Carlos Mello Rego (XXX.192.947-XX) , Diretor-Presidente da Codesp de 14/3/2003 a 8/11/2004 (peça 1, p. 6) .
CONCLUSÃO
17. Trata-se da prestação de contas anuais da Companhia Docas do Estado de São Paulo (Codesp) , relativas ao exercício de 2003.
17.1. O processo foi sobrestado até o julgamento de mérito dos seguintes processos, em cumprimento ao Despacho de 1º/9/2005 do Ministro Relator Valmir Campelo (peça 8, p. 12) :
a) TC Processo 012.194/2002-1 (Representação) : julgado por meio do Acórdão 1972/2012-TCU-Plenário, mantido em parte pelo Acórdão 1727/2014-TCU-Plenário, ambos de relatoria do Ministro Aroldo Cedraz, os quais foram objeto de pedidos de reexame apreciados mediante o Acórdão 3331/2015-TCU-Plenário, de relatoria da Ministra Ana Arraes;
b) TC Processo 015.162/2004-8 (Levantamento de Auditoria) : julgado pelo Acórdão 1811/2007-TCU-Plenário, de relatoria do Ministro Valmir Campelo;
c) TC Processo 015.137/2002-9 (Representação) (apensado ao TC Processo 018.296/2006-1 - prestação de contas de 2005 da Codesp) : apreciado mediante o Acórdão 2826/2018-TCU-Plenário, de relatoria do Ministro José Múcio Monteiro.
17.2. Tendo em vista que o último processo sobrestante foi julgado mediante o Acórdão 2826/2018-TCU-Plenário, de relatoria do Ministro José Múcio Monteiro, da sessão de 5/12/2018, foi levantado o sobrestamento das presentes contas.
17.3. Ainda que seja necessário e possível o julgamento da prestação de contas dos responsáveis da Codesp de 2003, o lapso temporal de mais de quinze anos decorridos do exercício ora em análise (2003) impacta na possível responsabilização de agentes arrolados nessas contas.
17.4. De acordo com a jurisprudência do TCU, a qual segue o entendimento fixado pelo Acórdão 1441/2016-TCU-Plenário, de relatoria do Ministro Benjamin Zymler, que julgou incidente de uniformização de jurisprudência, a pretensão punitiva do Tribunal de Contas da União subordina-se ao prazo geral de prescrição indicado no art. 205 do Código Civil, de dez anos contados a partir da data de ocorrência da irregularidade sancionada, nos termos do art. 189 do Código Civil, sendo que o ato que ordenar a citação, a audiência ou a oitiva da parte interrompe a prescrição, nos termos do art. 202, inciso I, do Código Civil.
17.5. Tendo em vista que não houve audiência feita no presente processo e que, no caso das audiências realizadas no TC Processo 015.162/2004-8, cuja proposta de aplicação de multa quedou-se pendente para ser analisada em conjunto e em confronto com as contas da Codesp relativas aos exercícios de 1998, 1999, 2000, 2001, 2002 e 2003, conforme o voto do Acórdão 1811/2007-TCU-Plenário, de relatoria do Ministro Valmir Campelo, ou seja, com prazo interrompido, mas que tal fato já ultrapassou dez anos, houve prescrição da pretensão punitiva relativamente às irregularidades tratadas neste processo.
17.6. Ante o exposto, não cabe mais eventual proposta de aplicar multa aos responsáveis nestas contas.
17.7. Além disso, considerando que já decorreram mais de quinze anos do exercício a que se referem as presentes contas, serão desconsideradas as propostas de determinação que constavam das instruções anteriores para a ocasião do julgamento de mérito deste processo, as quais seriam excessivamente intempestivas.
17.8. Com base nas análises realizadas nesta instrução, haverá proposta de, com fundamento nos arts. 1º, inciso I, 16, inciso III, alínea 'b', 19, parágrafo único, 23, inciso III, e 58, inciso I, da Lei 8.443/1992, julgar irregulares as contas dos responsáveis indicados a seguir, pelas seguintes ilegalidades:
I) Fernando Lima Barbosa Vianna (XXX.242.117-XX) , Diretor-Presidente da Codesp de 9/11/2000 a 14/3/2003:
a) atos de gestão contratual antieconômica, gerando perda de receita para a Codesp, em desacordo com o princípio da economicidade (art. 1º, § 1º, e art. 16, inciso III, alínea 'b', da Lei 8.443/1992) , em virtude da alteração do prazo de carência mediante o 2º Termo Aditivo ao Contrato DP/16.2000, de 10/2/2003 (TC Processo 015.162/2004-8, julgado pelo Acórdão 1811/2007-TCU-Plenário, de relatoria do Ministro Valmir Campelo) (item 4.3 desta instrução e Acórdão 1811/2007-TCU-Plenário, de relatoria do Ministro Valmir Campelo, que julgou o TC Processo 015.162/2004-8) ;
b) incorporação de instalações portuárias sem a realização do regular procedimento licitatório, em descumprimento ao inciso I do art. 4º da Lei 8.630/1993, vigente à época, ao inciso II do art. 2º da Lei 8.987/1995 e ao art. 3° da Lei 8.666/1993, com base no 2º Termo Aditivo ao Contrato DP/16.2000, de 10/2/2003; (item 4.4 desta instrução e Acórdão 1811/2007-TCU-Plenário, de relatoria do Ministro Valmir Campelo, que julgou o TC Processo 015.162/2004-8) ;
c) omissão no dever de tomar providências efetivas para resolver o problema da elevada divergência entre os registros de controle de bens e a contagem física e entre os saldos das contas do sistema de controle patrimonial e os respectivos registros contábeis, que já havia sido detectada na prestação de contas de 2002, em infringência ao art. 177 da Lei 6.404/1976 e ao princípio contábil da oportunidade (art. 6º da Resolução CFC 750/1993) (item 7 desta instrução) ;
d) assinatura do Terceiro Aditamento ao Contrato 8/1992, de 20/7/2001, com reflexos ainda na sua gestão até 14/3/2003, relativa às presentes contas, permitindo a situação irregular, com pagamentos a maior indevidos à arrendatária, os quais seriam devidos à Codesp, em desacordo com o princípio da economicidade (art. 1º, § 1º, e art. 16, inciso III, alínea 'b', da Lei 8.443/1992) (item 13 desta instrução) ; e
e) contratação reiterada de advogados para ações corriqueiras da empresa, em burla ao princípio do concurso público, insculpido no art. 37, inciso II, da Constituição Federal (item 16 desta instrução) ;
II) Amaury Pio Cunha, Diretor Administrativo e Financeiro da Codesp de 26/4/1999 a 14/3/2003:
a) atos de gestão contratual antieconômica, gerando perda de receita para a Codesp, em desacordo com o princípio da economicidade (art. 1º, § 1º, e art. 16, inciso III, alínea 'b', da Lei 8.443/92) , em virtude da alteração do prazo de carência mediante o 2º Termo Aditivo ao Contrato DP/16.2000, de 10/2/2003 (TC Processo 015.162/2004-8, julgado pelo Acórdão 1811/2007-TCU-Plenário, de relatoria do Ministro Valmir Campelo) (item 4.3 desta instrução e Acórdão 1811/2007-TCU-Plenário, de relatoria do Ministro Valmir Campelo, que julgou o TC Processo 015.162/2004-8) ; e
b) incorporação de instalações portuárias sem a realização do regular procedimento licitatório, em descumprimento ao inciso I do art. 4º da Lei 8.630/1993 vigente à época, ao inciso II do art. 2º da Lei 8.987/1995 e ao art. 3° da Lei 8.666/1993, com base no 2º Termo Aditivo ao Contrato DP/16.2000, de 10/2/2003 (item 4.4 desta instrução e Acórdão 1811/2007-TCU-Plenário, de relatoria do Ministro Valmir Campelo, que julgou o TC Processo 015.162/2004-8) ;
III) Francisco Vilardo Neto, Diretor de Infraestrutura e Serviços da Codesp de 30/8/1999 a 14/3/2003:
a) atos de gestão contratual antieconômica, gerando perda de receita para a Codesp, em desacordo com o princípio da economicidade (art. 1º, § 1º, e art. 16, inciso III, alínea 'b', da Lei 8.443/1992) , em virtude da alteração do prazo de carência mediante o 2º Termo Aditivo ao Contrato DP/16.2000, de 10/2/2003 (TC Processo 015.162/2004-8, julgado pelo Acórdão 1811/2007-TCU-Plenário, de relatoria do Ministro Valmir Campelo) (item 4.3 desta instrução e Acórdão 1811/2007-TCU-Plenário, de relatoria do Ministro Valmir Campelo, que julgou o TC Processo 015.162/2004-8) ; e
b) incorporação de instalações portuárias sem a realização do regular procedimento licitatório, em descumprimento ao inciso I do art. 4º da Lei 8.630/1993 vigente à época, ao inciso II do art. 2º da Lei 8.987/1995 e ao art. 3° da Lei 8.666/1993, com base no 2º aditivo ao Contrato DP/16.2000, de 10/2/2003 (item 4.4 desta instrução e Acórdão 1811/2007-TCU-Plenário, de relatoria do Ministro Valmir Campelo, que julgou o TC Processo 015.162/2004-8) ;
IV) Sérgio Alcides Antunes, Diretor Comercial e de Desenvolvimento da Codesp de 9/11/2000 a 14/3/2003:
a) atos de gestão contratual antieconômica, gerando perda de receita para a Codesp, em desacordo com o princípio da economicidade (art. 1º, § 1º, e art. 16, inciso III, alínea 'b', da Lei 8.443/92) , em virtude da alteração do prazo de carência mediante o 2º Termo Aditivo ao Contrato DP/16.2000, de 10/2/2003 (TC Processo 015.162/2004-8, julgado pelo Acórdão 1811/2007-TCU-Plenário, de relatoria do Ministro Valmir Campelo) (item 4.3 desta instrução e Acórdão 1811/2007-TCU-Plenário, de relatoria do Ministro Valmir Campelo, que julgou o TC Processo 015.162/2004-8) ; e
b) incorporação de instalações portuárias sem a realização do regular procedimento licitatório, em descumprimento ao inciso I do art. 4º da Lei 8.630/1993 vigente à época, ao inciso II do art. 2º da Lei 8.987/1995 e ao art. 3° da Lei 8.666/1993, com base no 2º Termo Aditivo ao Contrato DP/16.2000, de 10/2/2003 (item 4.4 desta instrução e Acórdão 1811/2007-TCU-Plenário, de relatoria do Ministro Valmir Campelo, que julgou o TC Processo 015.162/2004-8) ;
V) José Carlos Mello Rego (XXX.192.947-XX) , Diretor-Presidente da Codesp de 14/3/2003 a 8/11/2004:
a) incorporação de instalações portuárias sem a realização do regular procedimento licitatório, em descumprimento ao inciso I do art. 4º da Lei 8.630/1993 vigente à época, ao inciso II do art. 2º da Lei 8.987/1995 e ao art. 3° da Lei 8.666/1993, com base no 2º Termo Aditivo ao Contrato DP/16.2000, de 10/2/2003 (item 4.4 desta instrução e Acórdão 1811/2007-TCU-Plenário, de relatoria do Ministro Valmir Campelo, que julgou o TC Processo 015.162/2004-8) ;
b) substituição de áreas, com alteração do objeto contratado e sem realização de procedimento licitatório, em descumprimento ao inciso I do art. 4º da Lei 8.630/1993, ao inciso II do art. 2º da Lei 8.987/1995 e ao art. 3º da Lei 8.666/1993, com base no 6º Termo Aditivo-007.91, de 6/11/2003, e mediante o 3º Termo Aditivo-DP/16.2000, de 6/11/2003 (item 4 e subitens do Relatório do Acórdão 1811/2007-TCU-Plenário) (item 4.5 desta instrução e Acórdão 1811/2007-TCU-Plenário, de relatoria do Ministro Valmir Campelo, que julgou o TC Processo 015.162/2004-8) ;
c) omissão no dever de tomar providências efetivas para resolver o problema da elevada divergência entre os registros de controle de bens e a contagem física e entre os saldos das contas do sistema de controle patrimonial e os respectivos registros contábeis, que já havia sido detectada na prestação de contas de 2002, em infringência ao art. 177 da Lei 6.404/1976 e ao princípio contábil da oportunidade (art. 6º da Resolução CFC 750/1993) (item 7 desta instrução) ;
d) omissão no dever de determinar as medidas cabíveis no exercício de 2003 com vistas à apuração, responsabilização e ressarcimento ao erário dos débitos decorrentes de despesas superfaturadas realizadas entre os anos de 1997 e 2000, em grande parte, sem suporte contratual, relativas a serviços de Registro e Arquivamento de Atas de Reuniões de Diretoria, Conselho Fiscal de Administração da Codesp, bem como à publicação de documentos no Diário Oficial do Estado de São Paulo, em infringência ao art. 1º, § 1º, da Instrução Normativa TCU 13/1996 e em infringência ao princípio da economicidade (art. 1º, § 1º, e art. 16, inciso III, alínea 'b', da Lei 8.443/92) (item 10 desta instrução) ;
e) omissão no dever de adotar as providências cabíveis para fazer cessar em 2003 o subarrendamento irregular e os pagamentos indevidos à arrendatária, que seriam de direito da Codesp, decorrentes do Terceiro Aditamento ao Contrato 8/1992, de 20/7/2001, em desacordo com o princípio da economicidade (art. 1º, § 1º, e art. 16, inciso III, alínea 'b', da Lei 8.443/92) (item 13 desta instrução) ; e
f) contratação reiterada de advogados para ações corriqueiras da empresa, em burla ao princípio do concurso público, insculpido no art. 37, inciso II, da Constituição Federal (item 16 desta instrução) ;
VI) Arnaldo de Oliveira Barreto, Diretor de Engenharia da Codesp de 14/3/2003 a 8/11/2004:
a) incorporação de instalações portuárias sem a realização do regular procedimento licitatório, em descumprimento ao inciso I do art. 4º da Lei 8.630/1993 vigente à época, ao inciso II do art. 2º da Lei 8.987/1995 e ao art. 3° da Lei 8.666/1993, com base no 2º Termo Aditivo ao Contrato DP/16.2000, de 10/2/2003 (item 4.4 desta instrução e Acórdão 1811/2007-TCU-Plenário, de relatoria do Ministro Valmir Campelo, que julgou o TC Processo 015.162/2004-8) ; e
b) substituição de áreas, com alteração do objeto contratado e sem realização de procedimento licitatório, em descumprimento ao inciso I do art. 4º da Lei 8.630/1993, ao inciso II do art. 2º da Lei 8.987/1995 e ao art. 3º da Lei 8.666/1993, com base no 6º Termo Aditivo-007.91, de 6/11/2003, e mediante o 3º Termo Aditivo-DP/16.2000, de 6/11/2003 (item 4 e subitens do Relatório do Acórdão 1811/2007-TCU-Plenário) (item 4.5 desta instrução e Acórdão 1811/2007-TCU-Plenário, de relatoria do Ministro Valmir Campelo, que julgou o TC Processo 015.162/2004-8) ;
VII) Fabrizio Pierdomenico, Diretor Comercial e de Desenvolvimento da Codesp de 14/3/2003 a 8/11/2004:
a) incorporação de instalações portuárias sem a realização do regular procedimento licitatório, em descumprimento ao inciso I do art. 4º da Lei 8.630/1993 vigente à época, ao inciso II do art. 2º da Lei 8.987/1995 e ao art. 3° da Lei 8.666/1993, com base no 2º Termo Aditivo ao Contrato DP/16.2000, de 10/2/2003 (item 4.4 desta instrução e Acórdão 1811/2007-TCU-Plenário, de relatoria do Ministro Valmir Campelo, que julgou o TC Processo 015.162/2004-8) ; e
b) substituição de áreas, com alteração do objeto contratado e sem realização de procedimento licitatório, em descumprimento ao inciso I do art. 4º da Lei 8.630/1993, ao inciso II do art. 2º da Lei 8.987/1995 e ao art. 3º da Lei 8.666/1993, com base no 6º Termo Aditivo-007.91, de 6/11/2003, e mediante o 3º Termo Aditivo-DP/16.2000, de 6/11/2003 (item 4.5 desta instrução e Acórdão 1811/2007-TCU-Plenário, de relatoria do Ministro Valmir Campelo, que julgou o TC Processo 015.162/2004-8) ;
VIII) Roldão Gomes Filho, Diretor Administrativo e Financeiro da Codesp de 14/3/2003 a 8/11/2004:
a) incorporação de instalações portuárias sem a realização do regular procedimento licitatório, em descumprimento ao inciso I do art. 4º da Lei 8.630/1993 vigente à época, ao inciso II do art. 2º da Lei 8.987/1995 e ao art. 3° da Lei 8.666/1993, com base no 2º Termo Aditivo ao Contrato DP/16.2000, de 10/2/2003 (item 4.4 desta instrução e Acórdão 1811/2007-TCU-Plenário, de relatoria do Ministro Valmir Campelo, que julgou o TC Processo 015.162/2004-8) ; e
b) substituição de áreas, com alteração do objeto contratado e sem realização de procedimento licitatório, em descumprimento ao inciso I do art. 4º da Lei 8.630/1993, ao inciso II do art. 2º da Lei 8.987/1995 e ao art. 3º da Lei 8.666/1993, com base no 6º Termo Aditivo-007.91, de 6/11/2003, e mediante o 3º Termo Aditivo-DP/16.2000, de 6/11/2003 (item 4.5 desta instrução e Acórdão 1811/2007-TCU-Plenário, de relatoria do Ministro Valmir Campelo, que julgou o TC Processo 015.162/2004-8) .
17.9. Será proposto também:
I) com fundamento nos arts. 1º, inciso I, 16, inciso I, 17 e 23, inciso I, da Lei 8.443/1992 c/c os arts. 1º, inciso I, 143, inciso I, alínea 'a', 207 e 214, inciso I, do Regimento Interno/TCU, julgar regulares as contas dos demais responsáveis, dando-lhes quitação plena; e
II) dar ciência do Acórdão à Codesp e aos responsáveis.
PROPOSTA DE ENCAMINHAMENTO
18. Diante do exposto, submetem-se os autos à consideração superior, propondo:
18.1. levantar o sobrestamento do presente processo, determinado por Despacho de 1/9/2005 do Relator à época, Ministro Valmir Campelo, uma vez que houve decisão definitiva de mérito nos TCs Processo 012.194/2002-1, Processo 015.137/2002-9 e Processo 015.162/2004-8;
18.2. com fundamento nos arts. 1º, inciso I, 16, inciso III, alínea 'b', 19, parágrafo único, 23, inciso III, e 58, inciso I, da Lei 8.443/1992, julgar irregulares as contas dos seguintes responsáveis da Companhia Docas do Estado de São Paulo (Codesp) , pelas ilegalidades indicadas a seguir:
I) Fernando Lima Barbosa Vianna (XXX.242.117-XX) , Diretor-Presidente da Codesp de 9/11/2000 a 14/3/2003:
a) atos de gestão contratual antieconômica, gerando perda de receita para a Codesp, em desacordo com o princípio da economicidade (art. 1º, § 1º, e art. 16, inciso III, alínea 'b', da Lei 8.443/1992) , em virtude da alteração do prazo de carência mediante o 2º Termo Aditivo ao Contrato DP/16.2000, de 10/2/2003;
b) incorporação de instalações portuárias sem a realização do regular procedimento licitatório, com base no 2º Termo Aditivo ao Contrato DP/16.2000, de 10/2/2003, em descumprimento ao inciso I do art. 4º da Lei 8.630/1993 vigente à época, ao inciso II do art. 2º da Lei 8.987/1995 e art. 3° da Lei 8.666/1993;
c) omissão no dever de tomar providências efetivas para resolver o problema da elevada divergência entre os registros de controle de bens e a contagem física e entre os saldos das contas do sistema de controle patrimonial e os respectivos registros contábeis, que já havia sido detectada na prestação de contas de 2002, em infringência ao art. 177 da Lei 6.404/1976 e ao princípio contábil da oportunidade (art. 6º da Resolução CFC 750/1993) ;
d) assinatura do Terceiro Aditamento ao Contrato 8/1992, de 20/7/2001, com reflexos ainda na sua gestão até 14/3/2003, relativa às presentes contas, permitindo a situação irregular, com pagamentos a maior indevidos à arrendatária, os quais seriam devidos à Codesp, em desacordo com o princípio da economicidade (art. 1º, § 1º, e art. 16, inciso III, alínea 'b', da Lei 8.443/1992) ; e
e) contratação reiterada de advogados para ações corriqueiras da empresa, em burla ao princípio do concurso público, insculpido no art. 37, inciso II, da Constituição Federal;
II) Amaury Pio Cunha (XXX.286.107-XX) , Diretor Administrativo e Financeiro da Codesp de 26/4/1999 a 14/3/2003:
a) atos de gestão contratual antieconômica, gerando perda de receita para a Codesp, em desacordo com o princípio da economicidade (art. 1º, § 1º, e art. 16, inciso III, alínea 'b', da Lei 8.443/1992) , em virtude da alteração do prazo de carência mediante o 2º Termo Aditivo ao Contrato DP/16.2000, de 10/2/2003; e
b) incorporação de instalações portuárias sem a realização do regular procedimento licitatório, em descumprimento ao inciso I do art. 4º da Lei 8.630/1993 vigente à época, ao inciso II do art. 2º da Lei 8.987/1995 e ao art. 3° da Lei 8.666/1993, com base no 2º Termo Aditivo ao Contrato DP/16.2000, de 10/2/2003;
III) Francisco Vilardo Neto (XXX.774.058-XX) , Diretor de Infraestrutura e Serviços da Codesp de 30/8/1999 a 14/3/2003:
a) atos de gestão contratual antieconômica, gerando perda de receita para a Codesp, em desacordo com o princípio da economicidade (art. 1º, § 1º, e art. 16, inciso III, alínea 'b', da Lei 8.443/92) , em virtude da alteração do prazo de carência mediante o 2º Termo Aditivo ao Contrato DP/16.2000, de 10/2/2003 (TC Processo 015.162/2004-8, julgado pelo Acórdão 1811/2007-TCU-Plenário, de relatoria do Ministro Valmir Campelo) ; e
b) incorporação de instalações portuárias sem a realização do regular procedimento licitatório, em descumprimento ao inciso I do art. 4º da Lei 8.630/1993 vigente à época, ao inciso II do art. 2º da Lei 8.987/1995 e ao art. 3° da Lei 8.666/1993, com base no 2º Termo Aditivo ao Contrato DP/16.2000, de 10/2/2003;
IV) Sérgio Alcides Antunes (XXX.419.448-XX) , Diretor Comercial e de Desenvolvimento da Codesp de 9/11/2000 a 14/3/2003:
a) atos de gestão contratual antieconômica, gerando perda de receita para a Codesp, em desacordo com o princípio da economicidade (art. 1º, § 1º, e art. 16, inciso III, alínea 'b', da Lei 8.443/1992) , em virtude da alteração do prazo de carência mediante o 2º Termo Aditivo ao Contrato DP/16.2000, de 10/2/2003; e
b) incorporação de instalações portuárias sem a realização do regular procedimento licitatório, em descumprimento ao inciso I do art. 4º da Lei 8.630/1993 vigente à época, ao inciso II do art. 2º da Lei 8.987/1995 e ao art. 3° da Lei 8.666/1993, com base no 2º aditivo ao Contrato DP/16.2000, de 10/2/2003;
V) José Carlos Mello Rego (XXX.192.947-XX) , Diretor-Presidente da Codesp de 14/3/2003 a 8/11/2004:
a) incorporação de instalações portuárias sem a realização do regular procedimento licitatório, em descumprimento ao inciso I do art. 4º da Lei 8.630/1993 vigente à época, ao inciso II do art. 2º da Lei 8.987/1995 e ao art. 3° da Lei 8.666/1993, com base no 2º Termo Aditivo ao Contrato DP/16.2000, de 10/2/2003;
b) substituição de áreas, com alteração do objeto contratado e sem realização de procedimento licitatório, em descumprimento ao inciso I do art. 4º da Lei 8.630/1993, ao inciso II do art. 2º da Lei 8.987/1995 e ao art. 3º da Lei 8.666/1993, com base no 6º Termo Aditivo-007.91, de 6/11/2003, e mediante o 3º Termo Aditivo-DP/16.2000, de 6/11/2003 (item 4 e subitens do Relatório do Acórdão 1811/2007-TCU-Plenário) ;
c) omissão no dever de tomar providências efetivas para resolver o problema da elevada divergência entre os registros de controle de bens e a contagem física e entre os saldos das contas do sistema de controle patrimonial e os respectivos registros contábeis, que já havia sido detectada na prestação de contas de 2002, em infringência ao art. 177 da Lei 6.404/1976 e ao princípio contábil da oportunidade (art. 6º da Resolução CFC 750/1993) ;
d) omissão no dever de determinar as medidas cabíveis no exercício de 2003 com vistas à apuração, responsabilização e ressarcimento ao erário dos débitos decorrentes de despesas superfaturadas realizadas entre os anos de 1997 e 2000, em grande parte, sem suporte contratual, relativas a serviços de Registro e Arquivamento de Atas de Reuniões de Diretoria, Conselho Fiscal de Administração da Codesp, bem como à publicação de documentos no Diário Oficial do Estado de São Paulo, em infringência ao art. 1º, § 1º, da Instrução Normativa TCU 13/1996 e em infringência ao princípio da economicidade (art. 1º, § 1º, e art. 16, inciso III, alínea 'b', da Lei 8.443/1992) ;
e) omissão no dever de adotar as providências cabíveis para fazer cessar em 2003 o subarrendamento irregular e os pagamentos indevidos à arrendatária, que seriam de direito da Codesp, decorrentes do Terceiro Aditamento ao Contrato 8/1992, de 20/7/2001, em desacordo com o princípio da economicidade (art. 1º, § 1º, e art. 16, inciso III, alínea 'b', da Lei 8.443/92) ; e
f) contratação reiterada de advogados para ações corriqueiras da empresa, em burla ao princípio do concurso público, insculpido no art. 37, inciso II, da Constituição Federal;
VI) Arnaldo de Oliveira Barreto (XXX.901.068-XX) , Diretor de Engenharia da Codesp de 14/3/2003 a 8/11/2004:
a) incorporação de instalações portuárias sem a realização do regular procedimento licitatório, em descumprimento ao inciso I do art. 4º da Lei 8.630/1993 vigente à época, ao inciso II do art. 2º da Lei 8.987/1995 e ao art. 3° da Lei 8.666/1993, com base no 2º Termo Aditivo ao Contrato DP/16.2000, de 10/2/2003; e
b) substituição de áreas, com alteração do objeto contratado e sem realização de procedimento licitatório, em descumprimento ao inciso I do art. 4º da Lei 8.630/1993, ao inciso II do art. 2º da Lei 8.987/1995 e ao art. 3º da Lei 8.666/1993, com base no 6º Termo Aditivo -007.91, de 6/11/2003, e mediante o 3º Termo Aditivo-DP/16.2000, de 6/11/2003 (item 4 e subitens do Relatório do Acórdão 1811/2007-TCU-Plenário) ;
VII) Fabrizio Pierdomenico (XXX.228.188-XX) , Diretor Comercial e de Desenvolvimento da Codesp de 14/3/2003 a 8/11/2004:
a) incorporação de instalações portuárias sem a realização do regular procedimento licitatório, em descumprimento ao inciso I do art. 4º da Lei 8.630/1993 vigente à época, ao inciso II do art. 2º da Lei 8.987/1995 e ao art. 3° da Lei 8.666/1993, com base no 2º Termo Aditivo ao Contrato DP/16.2000, de 10/2/2003; e
b) substituição de áreas, com alteração do objeto contratado e sem realização de procedimento licitatório, em descumprimento ao inciso I do art. 4º da Lei 8.630/1993, ao inciso II do art. 2º da Lei 8.987/1995 e ao art. 3º da Lei 8.666/1993, com base no 6º Termo Aditivo-007.91, de 6/11/2003, e mediante o 3º Termo Aditivo-DP/16.2000, de 6/11/2003;
VIII) Roldão Gomes Filho (XXX.888.838-XX) , Diretor Administrativo e Financeiro da Codesp de 14/3/2003 a 8/11/2004:
a) incorporação de instalações portuárias sem a realização do regular procedimento licitatório, em descumprimento ao inciso I do art. 4º da Lei 8.630/1993 vigente à época, ao inciso II do art. 2º da Lei 8.987/1995 e ao art. 3° da Lei 8.666/1993, com base no 2º Termo Aditivo ao Contrato DP/16.2000, de 10/2/2003; e
b) substituição de áreas, com alteração do objeto contratado e sem realização de procedimento licitatório, em descumprimento ao inciso I do art. 4º da Lei 8.630/1993, ao inciso II do art. 2º da Lei 8.987/1995 e ao art. 3º da Lei 8.666/1993, com base no 6º Termo Aditivo-007.91, de 6/11/2003, e mediante o 3º Termo Aditivo-DP/16.2000, de 6/11/2003;
18.3. com fundamento nos arts. 1º, inciso I, 16, inciso I, 17 e 23, inciso I, da Lei 8.443/1992 c/c os arts. 1º, inciso I, 143, inciso I, alínea 'a', 207 e 214, inciso I, do Regimento Interno/TCU, em julgar regulares as contas de Danilo de Camargo (XXX.840.478-XX) , Marcos Reginaldo Panariello (XXX.174.048-XX) , Nelson Oly Varella (XXX.720.078-XX) , João de Andrade Marques (XXX.054.958-XX) , Rubens da Silva (XXX.714.268-XX) , José Francisco de Fátima Santos (XXX.117.066-XX) , Aymar Jorge Ribeiro Hyal (XXX.346.928-XX) , Glênio de Morais Oliveira (XXX.150.946-XX) , Clodoaldo Pinto Filho (XXX.267.607-XX) , Denis do Prado Netto (XXX.990.106-XX) , Claudia Fischer Valença (XXX.986.001-XX) , André Luiz Marques Canoilas (XXX.227.968-XX) , Oscar da Cunha Pinheiro (XXX.422.568-XX, José Roque (XXX.450.858-XX) , Marcello Eduardo Ratton Ferreira (XXX.025.338-XX) , dando-lhes quitação plena;
18.4. dar ciência do acórdão que vier a ser proferido à Codesp e aos responsáveis, destacando que o relatório e o voto que fundamentam a deliberação encaminhada podem ser acessados por meio do endereço eletrônico www.tcu.gov.br/acordaos e que, caso tenham interesse, o Tribunal pode encaminhar-lhes cópia desses documentos sem quaisquer custos."
2.	O membro do Ministério Público junto ao TCU endossou a análise da unidade técnica nos seguintes termos (peça 33) :
"Trata-se de prestação de contas anuais da Companhia Docas do Estado de São Paulo (Codesp) relativa ao exercício de 2003.
2. Mediante despacho do Exmo. Ministro Relator Valmir Campelo, de 1º/9/2005, foi procedido o sobrestamento do julgamento de mérito deste processo até que fossem proferidas, no âmbito do TCU, decisões definitivas nos processos TC Processo 012.194/2002-1, Processo 015.137/2002-9 e Processo 015.162/2004-8 (peça 8, p. 12) .
3. Conforme esclarece a instrução à peça 30, faz-se necessário o levantamento do sobrestamento do julgamento destas contas, haja vista que os processos sobrestantes foram assim julgados:
a) TC Processo 012.194/2002-1 (Representação) : julgado por meio do Acórdão 1972/2012-TCU-Plenário, mantido em parte pelo Acórdão 1727/2014-TCU-Plenário, ambos de relatoria do Ministro Aroldo Cedraz, os quais foram objeto de pedidos de reexame apreciados mediante o Acórdão 3331/2015-TCU-Plenário, de relatoria da Ministra Ana Arraes;
b) TC Processo 015.162/2004-8 (Levantamento de Auditoria) : julgado pelo Acórdão 1811/2007-TCU-Plenário, sob a relatoria do Ministro Valmir Campelo; e
c) TC Processo 015.137/2002-9 (Representação) (apensado ao TC Processo 018.296/2006-1 - prestação de contas de 2005 da Codesp) : apreciado mediante o Acórdão 2826/2018-TCU-Plenário, sob a relatoria do Ministro José Múcio Monteiro.
4. Oportuno salientar a existência dos seguintes processos conexos: TC Processo 003.043/2007-9 (TCE julgada mediante o Acórdão 7369/2010-TCU-Primeira Câmara, peça 8, p. 52-72) , TC Processo 010.557/2003-9 e TC Processo 014.939/2003-0.
5. O mencionado TC Processo 012.194/2002-1 trata de representação acerca de irregularidades ocorridas na execução do Contrato PRES/028/1998, firmado entre a Codesp e a pessoa jurídica Terminal para Contêineres da Margem Direita S.A. (Tecondi) , cujo objeto envolvia a exploração de instalação portuária no Município de Santos. Sobre o referido contrato recaía a suspeita de irregular alteração da área de 170.000 m² originalmente prevista na Concorrência 6/1997.
6. As irregularidades tratadas nos autos do TC Processo 012.194/2002-1 ocorreram até o ano de 2002 e, portanto, não interferem no julgamento de mérito das presentes contas.
7. Um dos processos sobrestantes, qual seja o TC Processo 015.162/2004-8, julgado por meio do Acórdão 1811/2007-TCU-Plenário, entre outras ocorrências, discute a caracterização de atos de gestão contratual antieconômica, gerando perda de receita para a Codesp, nos termos do inciso II do art. 43 da Lei 8.443/92, em virtude da alteração do prazo de carência mediante o 2º Termo Aditivo ao Contrato DP/16.2000, de 10/2/2003.
8. Em razão dessa ocorrência, foram chamados em audiência, no âmbito do TC Processo 015.162/2004-8, os Srs. Fernando Lima Barbosa Vianna, na condição de Diretor Comercial e de Desenvolvimento e de Diretor-Presidente, Amaury Pio Cunha, então Diretor Administrativo e Financeiro, Francisco Vilardo Neto, então Diretor de Infraestrutura e Serviços, e Sérgio Alcides Antunes, então Diretor Comercial e de Desenvolvimento.
9. No item 1.6 do Relatório que embasou o Acórdão 1811/2007-TCU-Plenário, relatado pelo Exmo. Ministro Valmir Campelo, consta uma explanação da unidade técnica acerca da irregularidade:
'1.6. Análise: como apontado no Relatório de Auditoria (fls. 1421 do Volume 6) , com a assinatura do referido termo, o prazo de carência foi ampliado para 36 meses, permitindo que a Marimex iniciasse o pagamento da MMC somente em 9/2/2006, como também, ao contrário do que estipula o termo contratual, foram considerados 31.500 contêineres e não os 61.808 previstos, ficando, mais uma vez, configurado ato de gestão antieconômico, com consequente perda de receitas para a Codesp, razão pela qual propomos o não acolhimento das razões de justificativas apresentadas para a presente irregularidade.'
10. No mesmo relatório, restou claro que, em sua análise, a Secex-SP - unidade técnica responsável pela instrução, considerou como não elidida a irregularidade e não afastadas as responsabilidades dos envolvidos, entendimento acolhido pelo Plenário deste tribunal. Desse modo, a ocorrência deve motivar o julgamento pela irregularidade das contas dos responsáveis.
11. Outra irregularidade tratada no TC Processo 015.162/2004-8 diz respeito à incorporação de instalações portuárias sem a realização do regular procedimento licitatório, em descumprimento ao inciso I do art. 4º da Lei 8.630/1993, ao inciso II do art. 2º da Lei 8.987/1995 e ao art. 3° da Lei 8.666/1993 (item 3 e subitens do Relatório do Acórdão 1811/2007-TCU-Plenário) .
12. Em função dessa irregularidade, foram chamados em audiência os Srs. Fernando Lima Barbosa Vianna, Amaury Pio Cunha, Francisco Vilardo Neto, Sérgio Alcides Antunes, Arnaldo de Oliveira Barreto, José Carlos Mello Rego, Fabrizio Pierdomenico e Roldão Gomes Filho, então gestores da Codesp.
13. Como bem salientou a SeinfraPortoFerrovia, a análise desenvolvida nos itens 3.1 e 3.2 do Relatório do Acórdão 18111/2016-TCU-Plenário resultou numa proposta de rejeição das razões de justificativas apresentadas pelos responsáveis, eis que não foram suficientes para elidir a irregularidade em questão. Assim como a unidade técnica, penso que tal impropriedade, em razão de sua gravidade e importância, deve redundar no julgamento pela irregularidade das contas dos envolvidos.
14. A outra ocorrência examinada nos autos do TC Processo 015.162/2004-8 diz respeito à substituição de áreas, com alteração do objeto contratado e sem realização de procedimento licitatório, em descumprimento ao inciso I do art. 4º da Lei 8.630/1993, ao inciso II do art. 2º da Lei 8.987/1995 e ao art. 3º da Lei 8.666/1993, com base no 6º Termo Aditivo 007.91, de 6/11/2003, e mediante o 3º Termo Aditivo-DP/16.2000, de 6/11/2003.
15. A respeito dessa irregularidade, foram ouvidos em audiência de Arnaldo de Oliveira Barreto, José Carlos Mello Rego, Fabrizio Pierdomenico e Roldão Gomes Filho.
16. Da leitura do Relatório do Acórdão 1441/2016-TCU-Plenário, em especial do seu item 4.8, extrai-se posicionamento no sentido de que os elementos de defesa não descaracterizaram a irregularidade ou afastaram a responsabilidade dos envolvidos. Tal posicionamento calcava-se na impossibilidade de se admitir que uma área que não foi objeto de licitação fosse entregue a uma empresa que sequer participou de procedimento licitatório para arrendamento.
17. Não obstante, assiste razão ao analista responsável pela instrução à peça 30 no que diz respeito à ocorrência da prescrição da pretensão punitiva para os fatos tratados nos autos do TC Processo 015.162/2004-8, haja vista o tempo decorrido desde as audiências.
18. Isso porque, mediante o Acórdão 1.441/2016, prolatado nos autos do TC Processo 030.926/2015-7, o Plenário do Tribunal de Contas da União deixou assente orientação no sentido de que: o prazo da prescrição da pretensão punitiva é aquele definido pelo art. 205 do Código Civil, sendo, portanto, decenal; a contagem deve ser iniciada na data da ocorrência da irregularidade, na forma do art. 189 do Código Civil; deve ser admitida a interrupção da prescrição pelo ato que ordena a citação, a audiência ou a oitiva efetivadas pela Corte de Contas; uma vez interrompida a prescrição, ela recomeça a correr na data em que for ordenada a citação, a audiência ou a oitiva; a prescrição deve ser suspensa nas hipóteses indicadas no subitem 9.1.5 do julgado; a prescrição deve ser aferida, independentemente de alegação da parte, quando presente a intenção de aplicar as sanções previstas na Lei 8.443/92; e o entendimento firmado deve ser adotado, indistintamente, nos processos pendentes de decisão de mérito ou de apreciação de recurso por parte do TCU.
19. Saliento que, no âmbito do TC Processo 015.162/2004-8, em 22/11/2004, as audiências foram autorizadas pelo Exmo. Ministro Adylson Motta (principal, volume 6, fl. 1.446) . Ao apreciar o referido processo, o Plenário do TCU, entre outras deliberações, por meio do Acórdão 1811/2007-TCU-Plenário, não aplicou multa aos responsáveis, porém, determinou a juntada de cópias dos autos a diversos outros processos com vistas a auxiliar na formação de juízo a respeito da pertinência da cominação de multa.
20. Considerando que, em consonância com o subitem 9.1.4 do Acórdão 1441/2016-TCU-Plenário, a prescrição interrompida recomeça a correr na data em que foi ordenada a citação, que já se passaram dez anos desde que essa autorização foi exarada e que os fatos supostamente delituosos não constituíram fundamento para a aplicação de sanção aos responsáveis, forçoso reconhecer a prescrição da pretensão punitiva para todos os fatos discutidos no âmbito do TC Processo 015.162/2004-8.
21. Passemos ao exame dos fatos tratados no TC Processo 015.137/2002-9, que examinou representação encaminhada a esta Corte sobre irregularidades no Contrato de Arrendamento 1/97, firmado entre a Codesp e a empresa Ferronorte S/A - Ferrovias Norte Brasil. Tal processo foi julgado mediante o Acórdão 562/2012, por meio do qual, o Plenário da Corte de Contas, sob a relatoria do Ministro José Múcio Monteiro, entre outras deliberações, decidiu pelo acolhimento das razões de justificativa para algumas das ocorrências e pela rejeição de outras, o que motivou a aplicação de multa, no valor de R$ 10.000,00 a Wagner Gonçalves Rossi, e de R$ 20.000,00 a Fernando Lima Barbosa Vianna.
22. Todavia, por meio do Acórdão 2241/2014-TCU-Plenário do TCU, conhecendo e dando provimento a pedido de reexame interposto por Fernando Lima Barbosa Vianna, tornou insubsistente o dispositivo do Acórdão 562/2012-TCU-Plenário que lhe aplicou multa e, ainda, estendeu a Wagner Gonçalves Rossi os efeitos do provimento recursal, tornando insubsistente, também, a multa aplicada ao referido gestor.
23. Em consonância com a unidade técnica, haja vista o que foi decidido no Acórdão 2241/2014-TCU-Plenário, entendo que as ocorrências examinadas nos autos do TC Processo 015.137/2002-9 não devem interferir no julgamento de mérito das presentes contas.
24. Embora não tenham motivado o sobrestamento do julgamento destas contas, os conteúdos dos autos dos TC Processo 003.043/2007-9, Processo 010.557/2003-9 e TC Processo 014.939/2003-0 devem ser analisados, visto que dizem respeito à gestão da Codesp durante o exercício de 2003.
25. O TC Processo 003.043/2007-9 cuida de tomada de contas especial oriunda do processo de representação de que trata o TC Processo 014.319/2004-3. A 1ª Câmara do TCU, por intermédio do Acórdão 2.184/2012, sob a relatoria do Eminente Ministro Augusto Nardes, decidiu conhecer dos recursos de reconsideração interpostos por diversos responsáveis, para, no mérito, dar-lhes provimento e, em consequência, tornar insubsistente o Acórdão 7369/2010-TCU-Primeira Câmara, e julgar regulares com ressalva as contas de Amaury Pio Cunha, Arnaldo de Oliveira Barreto, Fabrizio Pierdomenico, Francisco Vilardo Neto, José Carlos Mello Rego, Mauro Marques, Sérgio Alcides Antunes e Fernando Lima Barbosa Vianna, dando-lhes quitação.
26. Desse modo, penso que as ocorrências discutidas nos autos do TC Processo 003.043/2007-9 não são suficientes para macular a gestão da Codesp relacionada ao exercício de 2003.
27. Nos autos do TC Processo 010.557/2003-9, que trata da prestação de contas da Codesp relativa ao exercício de 2002, encontra-se registrada a ocorrência de irregularidade que diz respeito às significativas divergências entre os registros de controle de bens e a contagem física, assim como entre os saldos das contas do sistema de controle patrimonial e os respectivos registros contábeis. As referidas divergências foram observadas, também, durante o exercício de 2003, conforme informa o controle interno (peça 7, p. 37) .
28. Durante o exercício de 2002, foi determinada a constituição de grupo de trabalho para tratar do assunto, entretanto, até o exercício de 2003, os problemas não haviam sido solucionados. Assim como a unidade instrutiva, penso que restou caracterizada, por parte dos diretores-presidentes da Codesp, omissão no dever de cobrar medidas efetivas do grupo de trabalho designado para resolver as incorreções no inventário de bens da empresa. Aquiescendo ao encaminhamento proposto pela Secretaria de Fiscalização de Infraestrutura Portuária e Ferroviária, entendo que tal ocorrência deve motivar o julgamento pela irregularidade das contas de Fernando Lima Barbosa Vianna, Diretor-Presidente da Codesp de 9/11/2000 a 14/3/2003 (peça 1, p. 4) , e de José Carlos Mello Rego, Diretor-Presidente da Codesp de 14/3/2003 a 8/11/2004 (peça 1, p. 6) .
29. Já o TC Processo 014.939/2003-0 trata de relatório de auditoria de conformidade que tinha como escopo verificar a regularidade dos procedimentos de licitação e de execução de contratos da companhia. O processo foi julgado pelo Plenário do Tribunal, por meio do Acórdão 3.263/2011, ocasião em que se determinou a juntada de cópia dessa decisão às contas anuais da Codesp referente aos exercícios de 1999, 2000 e 2002, o que sugere que as falhas foram detectadas em outros exercícios que não o de 2003.
30. O Relatório da Controladoria Geral da União no Estado de São Paulo, de 11/5/2004, registra a ocorrência de saída irregular de 253 toneladas de sucata ferrosa, no âmbito do contrato decorrente do Convite 2/2001 e, ainda, às despesas sem suporte documental e/ou superfaturadas, realizadas entre os anos de 1997 e 2000, relativas a serviços de Registro e Arquivamento de Atas de Reuniões de Diretoria, Conselho Fiscal de Administração da Codesp e à publicação de documentos no Diário Oficial de São Paulo (peça 6, p. 43-45) .
31. A respeito da saída da sucata ferrosa, a CGU/SP registra, em seu relatório, que a Codesp determinou a instauração de comissão de sindicância para apuração dos fatos. Tendo em vista a ausência de informações ou análise pormenorizada dessa ocorrência, entendo que não deva refletir no exame de mérito destas contas.
32. De acordo com a CGU/SP, as despesas superfaturadas resultaram em prejuízo que, à época, montavam em R$ 800.000,00 (peça 6, p. 44) . Como bem salientou a unidade instrutiva, embora o Relatório de Auditoria Interna AE 01.2003, de 31/7/2003, fornecesse informações suficientes para a adoção de medidas no sentido do ressarcimento ao erário, a Codesp não as adotou.
33. Desse modo, em consonância com a unidade instrutiva, entendo que José Carlos Mello Rego, Diretor Presidente da Codesp de 14/3/2003 a 8/11/2004, deve ter as contas julgadas irregulares, haja vista a omissão no dever de determinar, durante o exercício de 2003, providências com vistas à apuração, responsabilização e ressarcimento ao erário dos débitos decorrentes de despesas superfaturadas realizadas entre os anos de 1997 e 2000, em grande parte, sem suporte contratual, relativas a serviços de Registro e Arquivamento de Atas de Reuniões de Diretoria, Conselho Fiscal de Administração da Codesp, bem como à publicação de documentos no Diário Oficial do Estado de São Paulo
34. As falhas detectadas nos Convites 38/2002, 49/2002 e 10/2003 não devem refletir no exame de mérito das presentes contas, tendo em vista que os autos se ressentem de informações exatas a respeito das datas em que ocorreram as licitações e as correspondentes contratações, o que impede a identificação dos gestores responsáveis. Relativamente à Tomada de Preços 12/2002 e da Concorrência 3/2003, os autos apontam para a ocorrência de impropriedades somente nos exercícios de 2002 e 2004, de modo que não devem influenciar a análise de mérito destas contas.
35. Deve motivar o julgamento pela irregularidade das contas de Fernando Lima Barbosa Vianna (Diretor Presidente da Codesp entre 9/11/2000 e 14/3/2003) , ainda, o fato de o mesmo não ter adotado medidas no sentido de suspender a realização de pagamentos indevidos que tiveram como supedâneo o Terceiro Aditamento ao Contrato 8/1992, assinado em 20/7/2001. Embora o fato não tenha o condão de macular sua gestão, oportuno esclarecer que ele foi o responsável pela assinatura, em 2001, do referido aditivo.
36. A falta de providências para cessar a efetivação desses pagamentos também deve motivar a irregularidade das contas de José Carlos Mello Rego (Diretor Presidente da Codesp a partir de 14/3/2003) .
37. A respeito do assunto, convém destacar que, ao julgar a prestação de contas da Companhia relativa ao exercício de 2004 (TC Processo 017.168/2005-9) , a 2ª Câmara do Tribunal de Contas da União, por meio do Acórdão 5.994/2012, decidiu rejeitar as razões de justificativa apresentadas por José Carlos Mello Rego, julgando irregulares suas contas e aplicando-lhe a multa prevista no art. 58, inciso I, da Lei 8.443/92.
38. Entre outras razões de justificativa, naquela ocasião, foram rejeitadas as relacionadas à concessão irregular de áreas públicas, sem a adoção das medidas cabíveis no sentido da realização de procedimentos licitatórios. Tal espécie de irregularidade resultou em pagamentos indevidamente direcionados a outras pessoas jurídicas que não a Codesp, a exemplo do que ocorreu no Contrato 8/1992.
39. Aquiesço ao posicionamento da unidade técnica no sentido de considerar, como relevante irregularidade, a reiterada contratação direta de advogados para atuarem em ações corriqueiras da empresa, ressalvando que tal impropriedade deriva da inexistência de procedimento licitatório - o que infringe o art. 37, inciso XXI, da Constituição e o art. 2º, caput, da Lei 8.666/93-, e não, necessariamente, da falta de concurso público.
40. Quanto às demais ocorrências examinadas nestas contas, opino favoravelmente às conclusões externadas pela SeinfraPortoFerrovia.
41. Por todo o exposto, este membro do Ministério Público de Contas manifesta concordância com a proposta da unidade técnica, consignada na peça 30, p. 31-33, ressalvando o item I, subitem 'e', e o item V, subitem 'f', que devem mencionar, como irregularidade, a ausência de procedimento licitatório, com burla ao art. 37, inciso XXI, da Constituição e ao art. 2º, caput, da Lei 8.666/93 e não a falta de concurso público."
É o relatório.

8.1. Ayrton Apparecido Gonzaga (OAB 19.141/SP) e outros, em nome de Amaury Pio Cunha; Fernando Lima Barbosa Vianna, Francisco Vilardo Neto e Sérgio Alcides Antunes. 
8.2. Renata Barbosa Fontes (8.203 OAB/DF) e outros, representando Fernando Lima Barbosa Vianna.

Procurador Sergio Ricardo Costa Caribé.

PRESTAÇÃO DE CONTAS. COMPANHIA DOCAS DO ESTADO DE SÃO PAULO (CODESP). EXERCÍCIO DE 2003. LEVANTAMENTO DO SOBRESTAMENTO. AUDIÊNCIAS NO TC 015.162/2004-8 APENSADO A ESTAS CONTAS. APRECIAÇÃO DAS RAZÕES DE JUSTIFICATIVA. NÃO ACOLHIMENTO DAS RAZÕES DOS MEMBROS DA DIRETORIA CONCERNENTES A IRREGULARIDADES EM CONTRATOS DE ARRENDAMENTO PORTUÁRIO. CONTAS IRREGULARES. PRESCRIÇÃO DA PRETENSÃO PUNITIVA. CONTAS REGULARES PARA OS DEMAIS RESPONSÁVEIS.

PRESTAÇÃO DE CONTAS (PC)

Secretaria de Fiscalização de Infraestrutura Portuária e Ferroviária (SeinfraPortoFerrovia).

Trata-se da prestação de contas da Companhia Docas do Estado de São Paulo (Codesp) , relativas ao exercício de 2003.
A Controladoria-Geral da União (CGU) concluiu, em seu relatório de auditoria, pela irregularidade das contas da direção da entidade (peça 7, p. 19-24) .
O então Ministro de Estado dos Transportes tomou conhecimento das conclusões contidas no Relatório e no Certificado de Auditoria (peça 7, p. 25) .
Em sua instrução inicial, a então Secretaria de Controle Externo em São Paulo (Secex/SP) identificou questões que necessitavam ser esclarecidas e promoveu diligência (peça 7, p. 30-53, peça 8, p. 1) . Nessa mesma assentada, propôs que os autos fossem sobrestados, tendo em vista a tramitação de três processos que poderiam afetar o mérito destas contas, a destacar:
TC Processo 012.194/2002-1: representação referente ao contrato de arrendamento PRES/028.98, firmado entre a Codesp e a empresa Tecondi S/A; 
TC Processo 015.137/2002-9: representação referente ao contrato de arrendamento PRES/01.97, firmado entre a Codesp e a empresa Ferronorte S/A; e
TC Processo 015.162/2004-8: relatório de auditoria realizada na Codesp, com o objetivo de verificar os contratos de arrendamento até então não auditados pelo Tribunal e seus termos aditivos. 
O então Relator, Ministro Valmir Campelo, em 1º/9/2005, determinou o sobrestamento destes autos até a apreciação dos referidos processos (peça 8, p. 12) .
Ao analisar as respostas da Codesp, a Secex/SP concluiu que o processo estaria em condições de sua apreciação no mérito, não havendo, nessa ocasião, proposta de responsabilização dos agentes. No entanto, reiterou a necessidade da manutenção do sobrestamento (peça 8, p. 14-25) . 
Por seu turno, a Secretaria de Fiscalização de Infraestrutura Portuária e Ferroviária (SeinfraPortoFerrovia) , unidade responsável por dar continuidade à análise, identificara ainda os seguintes processos conexos:
TC Processo 003.043/2007-9 - tomada de contas especial oriunda de processo de representação (TC Processo 014.319/2004-3) , nos termos dos subitens 9.7.1 e 9.7.2 do Acórdão 2377/2006-TCU-Plenário;
TC Processo 010.557/2003-9: prestação de contas da Codesp, exercício de 2002; e 
TC Processo 014.939/2003-0: relatório de auditoria de conformidade realizada na Codesp, com o objetivo de verificar os procedimentos licitatórios e a execução dos contratos. 
II
Após o trânsito em julgado dos sobrestantes, a unidade instrutora propôs levantar o sobrestamento deste processo (peças 30-32) .  
Quanto ao mérito, encaminhou proposta pelo julgamento das contas da diretoria executiva da entidade como irregulares, tendo em vista as ocorrências abaixo indicadas:
	Responsável - período da gestão
	Ocorrência (s)	

	Fernando Lima Barbosa Vianna Diretor-Presidente
Gestão: 1º/1/2003 a 13/3/2003
	imputadas no TC Processo 015.162/2004-8;
omissão no dever de tomar providências efetivas para resolver o problema da elevada divergência entre os registros de controle de bens e a contagem física e entre os saldos das contas do sistema de controle patrimonial e os respectivos registros contábeis; 
manutenção de situação irregular durante a sua gestão (até 14/3/2003) , caracterizada pela realização de pagamentos indevidos decorrentes da celebração do terceiro aditamento ao contrato 8/1992, em 20/7/2001; 
não adoção de providências cabíveis para fazer cessar o subarrendamento irregular e os pagamentos indevidos à arrendatária, que seriam de direito da Codesp, no âmbito do contrato 8/1992.
contratação reiterada de advogados para ações corriqueiras da empresa.

	Amaury Pio Cunha - Diretor Administrativo e Financeiro
Gestão: 1º/1/2003 a 13/3/2003
	imputadas no TC Processo 015.162/2004-8. 

	Francisco Vilardo Neto - Diretor de Infraestrutura e Serviços 
Gestão: 1º/1/2003 a 13/3/2003
	imputadas no TC Processo 015.162/2004-8.

	Sérgio Alcides Antunes - Diretor Comercial e de Desenvolvimento
Gestão: 1º/1/2003 a 13/3/2003
	imputadas no TC Processo 015.162/2004-8.

	José Carlos Mello Rego - Diretor Presidente
Gestão: 14/3/2003 a 31/12/2003
	imputadas no TC Processo 015.162/2004-8;
omissão no dever de determinar as medidas cabíveis no exercício de 2003 com vistas à apuração, à responsabilização e ao ressarcimento ao erário dos débitos decorrentes de despesas superfaturadas realizadas entre os anos de 1997 e 2000, em grande parte, sem suporte contratual, relativas a serviços de Registro e Arquivamento de Atas de Reuniões de Diretoria, Conselho Fiscal e de Administração da Codesp, bem como à publicação de documentos no Diário Oficial do Estado de São Paulo;
omissão no dever de tomar providências efetivas para resolver o problema da elevada divergência entre os registros de controle de bens e a contagem física e entre os saldos das contas do sistema de controle patrimonial e os respectivos registros contábeis;
contratação reiterada de advogados para ações corriqueiras da empresa;
manutenção de situação irregular durante a sua gestão (até 14/3/2003) , caracterizada pela realização de pagamentos indevidos decorrentes da celebração do terceiro aditamento ao contrato 8/1992, em 20/7/200;
não adoção de providências cabíveis para fazer cessar o subarrendamento irregular e os pagamentos indevidos à arrendatária, que seriam de direito da Codesp, no âmbito do contrato 8/1992.

	Arnaldo de Oliveira Barreto, Diretor de Engenharia
Gestão: 14/3/2003 a 31/12/2003
	Imputadas no TC Processo 015.162/2004-8.

	Fabrizio Pierdomenico, Diretor Comercial e de Desenvolvimento
Gestão: 14/3/2003 a 31/12/2003
	Imputadas no TC Processo 015.162/2004-8.

	Roldão Gomes Filho, Diretor Administrativo e Financeiro
Gestão: 14/3/2003 a 31/12/2003
	Imputadas no TC Processo 015.162/2004-8.

Não foi, no entanto, proposta a correspondente aplicação da multa do art. 58, inciso I, da Lei 8.443/1992, uma vez que teria ocorrido a prescrição da pretensão punitiva por parte do Tribunal.
Para os demais responsáveis, propõe o julgamento de suas contas regulares com ressalvas. 
Quanto aos demais pontos, a SeinfraPortoFerrovia encaminhou no sentido de que "...considerando que já decorreram mais de quinze anos do exercício a que se referem as presentes contas, serão desconsideradas as propostas de determinação que constavam das instruções anteriores para a ocasião do julgamento de mérito deste processo, as quais seriam excessivamente intempestivas." (peça 30, p. 2) .
O membro do Ministério Público de Contas (MP/TCU) acompanhou a proposta da unidade instrutora, com alguns ajustes na fundamentação legal das ocorrências (peça 33) . 
III
Acolho, em essência, as análises empreendidas pela unidade instrutora e pelo MP/TCU, as quais incorporo às minhas razões de decidir, no que não confrontar com este voto.
Preliminarmente, o longo tempo transcorrido desde a data do sobrestamento deste processo e desde o julgamento do TC Processo 015.162/2004-8 provocou a prescrição da pretensão punitiva para fins de cominação de sanção aos responsáveis. 
Nos termos do Acórdão 1441/2016-TCU-Plenário, no qual se apreciou incidente de jurisprudência sobre a matéria, este Tribunal decidiu que a prescrição da pretensão punitiva nos processos desta Corte se subordina aos prazos estipulados no Código Civil de 2002.
No caso concreto, em que pese os atos de gestão analisados terem ocorrido sob a vigência do Código Civil de 1916, eles não se amoldam à regra intertemporal disposta no art. 2.028 do Novo Código Civil, pois ainda não havia decorrido mais da metade do tempo estabelecido nesse Código.
Desse modo, aplica-se a regra geral de prescrição indicada no art. 205 do Código Civil de 2002, ou seja, de dez anos contados a partir da data em que o novo Código entrou vigor, 11/1/2003, sendo que o ato que ordenar a citação, a audiência ou a oitiva interrompe a prescrição.
Assim, como não houve citação ou audiência no presente processo, o prazo prescricional de dez anos transcorreu sem qualquer interrupção. Considerando que os fatos supostamente irregulares ocorreram no exercício de 2003, a prescrição da pretensão punitiva desta Corte está configurada.
Encaminhamento no mesmo sentido deve ser dado às possíveis consequências decorrentes das conclusões extraídas do processo TC Processo 015.162/2004-8, visto que foi apreciado pelo Acórdão 1811/2007-TCU-Plenário, ou seja, há mais de 12 anos, sem a ocorrência de qualquer fato que viesse a interromper o prazo prescricional.
Na mesma linha, acolho a sugestão da unidade instrutora para que não sejam expedidas as determinações originalmente sugeridas sobre fatos apontados nestas contas, por elas serem intempestivas (peça 33, p. 27) . 
Resta, então, neste momento, apreciar o mérito das contas dos responsáveis, tendo em vista os elementos constantes neste processo, nos sobrestantes e nos conexos.
IV
Inicialmente, quanto às questões originalmente tratadas nestes autos, a unidade instrutora descaracterizou parte delas por serem de menor gravidade ou por terem sido tratadas nos processos conexos e concentrou-se nos seguintes fatos, o qual transcrevo excerto:
"... as falhas tratadas nos seguintes itens da instrução inicial: 6.10. Inadequação dos mecanismos de controle interno (peça 7, p. 36-38) ; 6.12. Irregularidades em licitações, com descumprimento do § 3°, do art. 22, da Lei n. 8.666/93, desfigurando o caráter competitivo das licitações (peça 7, p. 38-39) ; 6.13. Irregularidade em licitações, com restrição ao caráter competitivo do certame (peça 7, p. 39-41) ; 6.14. Irregularidades na execução de contratos de arrendamento de áreas do Porto de Santos (peça 7, p. 42-45) ; 7.3. Manutenção de empregados em desvio de função (peça 7, p. 47-48, e peça 8, p. 22) ; 7.4. Renovação de contrato sem cláusula que permita a sua renovação, mesmo diante de parecer contrário da área jurídica da Companhia (peça 7, p. 48, e peça 8, p. 22-23) ; e 7.5. Contratações constantes de profissionais liberais (peça 7, p. 49-51) ".
Após analisar cada um dos tópicos acima, a SeinfraPortoFerrovia reiterou que não haveria determinações ou recomendações a serem exaradas à Codesp devido ao longo tempo decorrido, até mesmo eventuais ações de ressarcimento. 
Os fatos ocorreram há mais de 15 anos e não foram objeto de audiência ou citação dos responsáveis. Nesse sentido, concluiu que haveria prejuízo à produção de provas pelos responsáveis.
Esse encaminhamento, segundo a unidade instrutora, coadunar-se-ia com o teor do art. 6º, inciso II, da Resolução TCU 71/2012, que dispõe que, salvo determinação em contrário, fica dispensada a instauração de tomada de contas especial quando houver transcorrido prazo superior a dez anos entre a data provável de ocorrência do dano e a primeira notificação dos responsáveis.
Embora tenha feito essa ponderação, a unidade instrutora considerou que os itens 6.10. - inadequação dos mecanismos de controle interno; 6.14. - irregularidades na execução de contratos de arrendamento de áreas do Porto de Santos; e 7.5. - contratações constantes de profissionais liberais deveriam fundamentar o julgamento pela irregularidade das contas dos diretores-presidentes da Codesp, no exercício de 2003.
Dissinto do encaminhamento sugerido pela SeinfraPortoFerrovia, endossado pelo membro do MP/TCU. 
As ocorrências mencionadas no parágrafo 27 não foram objeto de audiência dos responsáveis. Assim, a simples imputação de responsabilidade aos agentes, sem ouvi-los previamente, fere os princípios do contraditório e da ampla defesa. 
A responsabilização de um agente público pressupõe a identificação de sua conduta, a demonstração da antijuridicidade, o nexo de causalidade entre a conduta e o resultado, a avaliação de circunstâncias atenuantes e agravantes e o juízo de culpabilidade.
Tudo isso deve ser apresentado previamente ao agente para que ele possa se defender em sede de citação e/ou audiência, conforme os incisos II e III do art. 12 da Lei Orgânica desta Corte.  
Pelas mesmas razões, não acolho eventual tese de que as condutas acima apenas se somariam a outras as quais já seriam suficientes para o julgamento pela irregularidade das contas dos gestores.  
Por seu turno, pelo longo tempo transcorrido e por racionalidade e economia processuais, não seria adequada a notificação dos responsáveis neste momento para apresentarem defesa sobre tais pontos. 
Assim, considero que as questões acima listadas devem ser apenas consideradas como ressalvas nas contas dos respectivos gestores da Codesp.
V
No que concerne aos processos que até então sobrestavam estes autos e os conexos, abordarei em seguida os seus eventuais reflexos no julgamento do mérito destas contas. 
Os fatos questionados no TC Processo 012.194/2002-1 (contrato de arrendamento com a Tecondi) ocorreram anteriormente ao exercício de 2003, não havendo, portanto, reflexo nestes autos.
No mesmo sentido, as ocorrências referentes ao TC Processo 015.137/2002-9 (contrato de arrendamento com a Ferronorte) não apresentam reflexo nas presentes contas, uma vez que o Acórdão 2241/2014-TCU-Plenário, em sede de pedido de reexame interposto por Fernando Lima Barbosa Vianna, com efeitos estendidos a Wagner Gonçalves Rossi, reverteu multa a eles aplicada quando do Acórdão 562/2012-TCU-Plenário.
De igual modo, o TC Processo 003.043/2007-9 (TCE) não apresenta reflexos nestas contas, uma vez que a condenação dos responsáveis, nos termos do Acórdão 7369/2010-TCU-Primeira Câmara, em débito e multa, foi tornada insubsistente em sede de recurso de reconsideração, nos termos do Acórdão 2184/2012-TCU-Primeira Câmara.
No que concerne a eventuais reflexos de fatos constantes no TC Processo 010.557/2002-9 (prestação de contas da Codesp, exercício de 2002) , a SeinfraPortoFerrovia asseverou que os diretores-presidentes da entidade, por omissão no exercício de 2003, não deram solução aos problemas no inventário de bens da entidade, incluindo essa conduta omissiva como um dos fundamentos para a ora proposta de julgamento pela irregularidade das contas desses responsáveis.
Ocorre, mais uma vez, que os responsáveis não foram notificados em sede de audiência para se manifestarem. Nesse sentido, adoto a mesma análise e o mesmo encaminhamento dado nos parágrafos 28 a 34 acima.
Não há também que se falar em eventual aplicação do § 1º do art. 16 da Lei 8.443/92, ou seja, de reincidência no descumprimento de determinação deste Tribunal, uma vez que tais apontamentos da CGU não se materializaram em determinações desta Corte. 
Por sua vez, o TC Processo 014.939/2003-0 (auditoria em licitações e contratos da Codesp) foi julgado pelo Acórdão 3263/2011-TCU-Plenário. Nessa decisão, o Tribunal acolheu as razões de justificativas dos responsáveis e exarou determinações à entidade, não havendo conseqüências para o presente julgamento.
VI
Resta, então, analisar os eventuais reflexos do TC Processo 015.162/2004-8 no julgamento destas contas. 
O Relatório de Auditoria teve como objetivo verificar a regularidade dos contratos de arrendamento firmados pela Codesp até então não auditados pelo Tribunal e seus termos aditivos, em cumprimento aos itens 9.3.1 e 9.3.2 do Acórdão 559/2004-TCU-Plenário. 
Foram identificados vários indícios de irregularidades referentes a diferentes contratos de arrendamento e a diferentes exercícios, os quais foram objeto de audiência dos respectivos dirigentes.
O processo foi julgado pelo Acórdão 1811/2007-TCU-Plenário, de relatoria do Ministro Valmir Campelo, o qual determinou "a juntada de cópias desse Acórdão, bem como do Relatório e Voto que o fundamentam, aos processos de contas da Codesp, TC Processo 006.902/1999-5, Processo 008.282/2000-3, Processo 009.216/2001-0, Processo 010.547/2002-4, Processo 010.557/2003-9 e Processo 008.719/2004-0, com vistas a subsidiar a análise dessas prestações de contas e, em cada caso, fixar juízo acerca da pertinência da cominação de multa" (peça 8, p. 49-50) .
É fundamental anotar, inicialmente, que as razões de justificativas dos responsáveis não foram apreciadas no mérito por este Tribunal quando do julgamento do Acórdão 1811/2007-TCU-Plenário. 
O relator, em seu voto, não teria endossado a análise feita pela Secex/SP, no sentido da rejeição das razões de justificativa e da aplicação de multa aos gestores. 
Não há qualquer indicação nessa direção. A única matéria objeto de apreciação de mérito diz respeito ao 6º Instrumento Particular de Aditivo de Retificação e Ratificação ao Contrato 12/91, a qual não se refere ao exercício de 2003, portanto não afeta a estas contas.
Por sua vez, em sua manifestação final, a SeinfraPortoFerrovia endossou a análise original da Secex/SP de que as irregularidades não teriam sido elididas e encaminhou no sentido de que os fatos sob questão, em conjunto com outras ocorrências, justificariam a proposta pela irregularidade das contas dos responsáveis (peça 32) .
Feita essa breve contextualização, passo, então, a analisar as razões de justificativas dos responsáveis e o eventual reflexo no julgamento de suas contas. Observo, preliminarmente, que fato relativo a esse mesmo contrato de arrendamento é objeto de apreciação no TC Processo 010.557/2003-9, prestação de contas da Codesp, exercício de 2002, sob minha relatoria.
Em resumo, as irregularidades tratadas no TC Processo 015.162/2004-8 que poderiam impactar as contas de responsáveis arrolados neste processo são as seguintes:
	Irregularidade
	Responsáveis

	Ato de gestão contratual antieconômico, gerando perda de receita para a Codesp, em virtude da alteração do prazo de carência mediante o 2º Termo Aditivo ao contrato DP 16.2000, de 10/2/2003
	Fernando Lima Barbosa Vianna; Diretor-Presidente; Amaury Pio Cunha, Diretor Administrativo e Financeiro; Francisco Vilardo Neto, Diretor de Infraestrutura e Serviços; e Sérgio Alcides Antunes, Diretor Comercial e de Desenvolvimento.

	Incorporação de instalações portuárias sem a realização do regular procedimento licitatório, em descumprimento ao inciso I do art. 4º da Lei 8.630/1993, inciso II do art. 2º da Lei 8.987/1995 e art. 3° da Lei 8.666/1993, com base no 2º Termo Aditivo ao contrato DP 16.2000, de 10/2/2003.
	Fernando Lima Barbosa Vianna, Diretor-Presidente; Amaury Pio Cunha, Diretor Administrativo e Financeiro; Francisco Vilardo Neto, Diretor de Infraestrutura e Serviços; e Sérgio Alcides Antunes, Diretor Comercial e de Desenvolvimento.

	Incorporação de instalações portuárias sem a realização do regular procedimento licitatório, em descumprimento ao inciso I do art. 4º da Lei 8.630/1993, inciso II do art. 2º da Lei 8.987/1995 e art. 3° da Lei 8.666/1993, com base no 3º Termo Aditivo ao contrato PRES/49.97, de 9/5/2003.
	José Carlos Mello Rego; Diretor-Presidente; Roldão Gomes Filho, Diretor Administrativo e Financeiro; Fabrizio Pierdomenico, Diretor Comercial e de Desenvolvimento; Arnaldo de Oliveira Barreto, Diretor de Engenharia

	Substituição de áreas, com alteração do objeto contratado e sem realização de procedimento licitatório, em descumprimento ao inciso I do art. 4º da Lei 8.630/1993, ao inciso II do art. 2º da Lei 8.987/1995 e ao art. 3º da Lei 8.666/1993, com base no 6º Termo Aditivo ao contrato 07/1991 e o 3º Termo Aditivo ao contrato DP 16.2000, ambos assinados em 6/11/2003.
	José Carlos Mello Rego; Diretor-Presidente; Roldão Gomes Filho, Diretor Administrativo e Financeiro; Fabrizio Pierdomenico, Diretor Comercial e de Desenvolvimento; Arnaldo de Oliveira Barreto, Diretor de Engenharia

Embora a presente análise se refira apenas a eventuais reflexos dos atos praticados pelos responsáveis no exercício de 2003, todas essas imputações têm correlação direta e estão intimamente correlacionadas com os acontecimentos decorrentes da licitação e da execução contratual até aquele momento. 
Nesse sentido, trago a cronologia dos fatos e atos mais relevantes sobre a matéria.
Publicado em 12/11/1998, o edital da Concorrência 8/98 tratou, em síntese, do arrendamento para exploração de instalação portuária, com utilização de área de aproximadamente 42.000 m2 na margem direita do Porto de Santos. 
O certame foi homologado pela Decisão de Diretoria 131.2000 para a Marimex Despachos, Transportes e Serviços Ltda., em 25/4/2000 (vol. 000 folhas 201-245, p. 26 do TC Processo 015.162/2004-8) , sendo que o contrato DP 16.2000 fora firmado em 9/5/2000 (vol. 001 folhas 246-300, p. 3-33) .
No item 5 da cláusula primeira, foi definido contratualmente que o prazo de carência para o início dos pagamentos referentes à Movimentação Mínima Contratual (MMC) seria de 12 meses, a contar da assinatura da avença.
A Marimex tomou posse fisicamente do arrendamento em 1º/12/2000, ou seja, mais de 6 meses após a assinatura do contrato, em virtude de a área não estar desimpedida para operações. 
Desde junho de 2000, a Marimex já alertara à Codesp de que não iria arcar com o pagamento das parcelas pactuadas, pois não teria a posse da área, conforme o documento constante da peça vol. 001 folhas 246-300, p. 48.
Por sua vez, a Superintendência de Gestão de Contratos (DPT) e a Gerência de Áreas Territoriais, Arrendamentos e Contratos (CMA) da Codesp manifestaram-se no sentido da necessidade de rever a adequação dos prazos contratuais em face do atraso na liberação da área para a Marimex (vol. 001 folhas 246-300, p. 59 e vol. 001 folhas 301-350, p. 2-3, respectivamente) .
Em nova correspondência datada de 29/1/2001, a Marimex solicitou à Codesp que fosse enviado o projeto de alteração da Av. Perimetral, o qual não teria constado do contrato (vol. 001 folhas 301-350, p. 4) . 
Essa foi a primeira menção a eventuais reflexos no contrato decorrentes de mudança no traçado da referida Avenida Perimetral (questão relevante para o deslinde deste processo) . 
Antes, ainda na fase de impugnação ao edital, ocorreu pedido de esclarecimento de uma licitante, no qual se indagou sobre dúvidas no trajeto da avenida (vol. 000 folhas 151-200, p. 17) . Em resposta, o pregoeiro teria afirmado que o traçado da Av. Perimetral não interferiria no objeto da licitação (vol. 001 folhas 301-350, p. 19) . 
Em 20/4/2001, a Codesp encaminhou cópia do mapa referente ao traçado da Av. Perimetral à Marimex (vol. 001 folhas 301-350, p. 5) .
Em 7/6/2001, a Diretoria da Codesp, por meio da Decisão Direxe 213.2001, alterou cláusulas contratuais, entre elas a referente ao prazo de carência, tendo em vista que a posse da área foi recebida pela Marimex em 1/12/2000 (vol. 001 folhas 301-350, p. 18) . 
Submetido para sua assinatura, a Marimex não firmou o mencionado termo aditivo, solicitando, em 31/7/2001, que fosse adequada a cláusula 7ª do contrato, que se referia ao trabalho portuário (vol. 001 folhas 301-350, p. 18) .
Em 20/11/2001, a Marimex fez novo pedido de prorrogação de prazo no sentido de que esse deveria começar a partir de abril de 2011, por conta de a planta referente às alterações da Av. Perimetral ser ainda do ano de 1997. 
Tanto a Gerência de Áreas Territoriais, Arrendamentos e Contratos - CMA (vol. 001 folhas 301-350, p. 27-29) quanto à Gerência de Contratos - DPT (vol. 001 folhas 301-350, p. 30) se manifestaram no sentido do deferimento do pleito acima. 
Em 20/4/2002, foi aprovada a Decisão Direxe 100.2002 definindo que o prazo de carência deveria começar a partir de abril de 2001 (vol. 001 folhas 301-350, p. 31) .
A Marimex ponderou à Codesp, em 23/4/2002, que haveria profundas alterações no projeto da Av. Perimetral, argumentando, até mesmo, que tal assunto teria sido objeto de audiência pública na Codesp em 3/4/2002. Ao final, solicitou a prorrogação do prazo de carência após a aprovação do projeto pela estatal (vol. 001 folhas 301-350, p. 32-33) . 
Em 5/6/2002, a Codesp, por meio da Decisão Direxe 209.2002, aprovou o traçado da Av. Perimetral (vol. 001 folhas 301-350, p. 34) . A Gerência da CMA sugeriu então que os prazos fossem contados a partir dessa data (vol. 001 folhas 301-350, p. 36) .
Em 18/6/2002, a Marimex encaminhou carta à Codesp, solicitando manifestação quanto aos possíveis efeitos da alteração no trajeto da Av. Perimetral, o qual iria adentrar em sua área. Alegou que tal fato iria refletir-se nas suas operações (vol. 001 folhas 351-400, p. 9-11) . 
Em 15/7/2002, a Marimex solicitou prazo de carência de dois anos (depois passou para três anos) para poder replanejar o terminal, caso a área até então utilizada fosse afetada pela Av. Perimetral (vol. 001 folhas 351-400, p. 12 e 33) .
A Decisão Direxe 287.2002 aprovou que os prazos passassem a contar a partir de 5/6/2002 (vol. 001 folhas 351-400, p. 39) .
Em 9/8/2002, foi assinada entre as partes a "Primeira Retificação, Ratificação e Aditamento ao Contrato DP/16.2000", o qual alterou a data de início do prazo de carência para 4/6/2003, estipulou valores de investimentos e respectivos prazos, definiu o ressarcimento pela condição de "sítio padrão" e prazos, entre outros (vol. 001 folhas 301-350, p. 40-44) .
Mesmo com a assinatura desse termo aditivo, não teria restada resolvida a questão da discussão sobre os reflexos do traçado da Av. Perimetral no contrato de arrendamento da Marimex. 
Houve então o surgimento de um fato relevante que iria alterar significativamente o contrato DP 16.2000. O novo traçado da avenida iria impactar outro contrato de arrendamento da Marimex em vigência à época (contrato PRES 97.1991) , com eventuais reflexos nas operações da arrendatária (vol. 001 folhas 351-400, p. 7) .
Diante disso, foi sugerido, em 6/11/2002, pelo Superintendente de Desenvolvimento do Porto da empresa estatal o aditamento do contrato DP 16.2000, com a incorporação e adensamento de áreas (vol. 001 folhas 351-400, p. 7-8) .
Nesse contexto, foi assinada, em 10/2/2003, a "Segunda Retificação, Ratificação e Aditamento ao Contrato DP/16.2000", autorizada pela Decisão Direxe 27.2003, de 22/1/2003 (vol. 001 folhas 351-400, p. 34) , que, entre outras cláusulas, autorizou a permuta e o adensamento de áreas referentes aos contratos acima e ampliou para 36 meses o prazo de carência do contrato, contado da assinatura desse aditivo (vol. 001 folhas 351-400, p. 35-42) , ou seja, somente no ano de 2006 haveria o início do pagamento da MMC ampla.
Em 26/6/2003, após "concluídas as discussões do projeto, conforme Ata de Reunião anexa, o levantamento topográfico da área onde será implantado o terminal da Marimex", foi constatada a necessidade de realizar novos aditamentos aos Contratos 07.1991 e 16.2000 quanto às áreas dos dois contratos (vol. 001 folhas 351-400, p. 47-48 e vol. 001 folhas 401-450, p. 4) .
Novo parecer da área técnica da Codesp foi exarado, em 9/9/2003, no mesmo sentido do relatado acima, detalhando todas as alterações de área e de cláusulas a serem feitas nos referidos contratos (vol. 001 folhas 401-450, p. 11-13) . Em 3/10/2003, o Superintendente Jurídico aprovou as minutas dos termos aditivos (vol. 001 folhas 401-450, p. 14-16) . 
Por seu turno, a Diretoria da Codesp, por meio da Decisão Direxe 482.2003, aprovou a assinatura do aditamento ao contrato 07.1991 (vol. 001 folhas 401-450, p. 17) . 
A "Terceira Retificação, Ratificação e Aditamento ao Contrato DP 16.2000" e o "Sexto Instrumento de Retificação e Ratificação ao Primeiro Aditamento ao Contrato DO 97.1991" foram assinados em 6/11/2003 (vol. 001 folhas 401-450, p. 18-23 e p. 29-31, respectivamente) .
Feita a cronologia dos fatos, passo a decidir.
Analiso, conjuntamente, por serem inter-relacionados os seguintes itens das audiências: "a alteração do prazo de carência mediante o 2º termo aditivo ao contrato DP 16.2000, o qual foi caracterizado como ato de gestão contratual antieconômico, gerando perda de receita para a Codesp" e "a incorporação de instalações portuárias sem a realização do regular procedimento licitatório, em descumprimento ao inciso I do art. 4º da Lei 8.630/1993, inciso II do art. 2º da Lei 8.987/1995 e art. 3° da Lei 8.666/1993, também com base no 2º termo aditivo ao contrato DP 16.2000".
Os responsáveis ouvidos em audiência foram: Fernando Lima Barbosa Vianna, Diretor-Presidente; Amaury Pio Cunha, Diretor Administrativo e Financeiro; Francisco Vilardo Neto, Diretor de Infraestrutura e Serviços; e Sérgio Alcides Antunes, Diretor Comercial e de Desenvolvimento.
À época, em suas razões de justificativas, os responsáveis, em defesas de igual teor, historiaram os trâmites negociais e processuais ocorridos e arremataram com a seguinte ponderação referente à audiência relativa ao Primeiro Aditamento de Retificação e Ratificação ao Contrato DP 16.2000, a qual é extensível para o Segundo Aditamento de Retificação e Ratificação, ora analisado neste processo de contas do exercício de 2003 (anexo 1, vol. 3, folhas 359-400, p. 10) :
"Logo, não houve qualquer ato antieconômico, mas apenas e tão somente intensas negociações no sentido de preservar um parceiro vencedor de concorrência pública que estava com seus investimentos comprometidos diante da interferência do traçado da Av. Perimetral, necessitando ajustes no sentido de viabilizar a manutenção de seu contrato, sempre objetivando o elevado interesse público."
Além dessa assertiva, os responsáveis afirmam que o Segundo Aditamento de Retificação e Ratificação ao Contrato 16.2000 também teria surgido em decorrência direta das interferências do traçado da Av. Perimetral sobre duas áreas objeto do contrato 07/1991, firmado com a Transitária Brasileira Ltda. - Transbrasa S.A. e arrendadas à Marimex através do Primeiro Aditamento (anexo 1, vol. 3, folhas 359-400, p. 10) . 
A solução adotada, segundo os responsáveis, teria sido a permuta das áreas atingidas por outras adjacentes, transferindo as áreas objeto do contrato 07.1991 para o contrato DP 16.2000, bem como o adensamento da parte complementar delimitada por essas áreas envolvidas. Tal modificação teria sido aprovada pela área técnica e jurídica da Codesp, com fulcro no art. 4º, § 4º, inciso VIII, da Lei 8.630/1993.
Por sua vez, a então Secex/SP assim se manifestou sobre a alteração referente ao prazo de carência, propondo ao final a rejeição das alegações de defesa e a aplicação da multa do art. 58, inciso II, da Lei 8.443/1992 (vol. 7, folhas 1651-1700, p. 47) : 
"Análise: como apontado no Relatório de Auditoria (fls. 1421 do Volume 6) , com a assinatura do referido termo, o prazo de carência foi ampliado para 36 meses, permitindo que a Marimex iniciasse o pagamento da MMC somente em 9/2/2006, como também, ao contrário do que estipula o termo contratual, foram considerados 31.500 contêineres e não os 61.808 previstos, ficando, mais uma vez, configurado o ato de gestão antieconômico, com conseqüente perda de receitas para a Codesp, razão pela qual propomos o não-acolhimento das razões de justificativas apresentadas para a presente irregularidade."
Quanto à incorporação de áreas sem o devido certame licitatório, a Secex/SP, ao trazer acórdãos deste Tribunal e trechos de doutrina no sentido da obrigatoriedade da licitação, anota que os argumentos invocados pela equipe de auditoria que justificaram a audiência seriam suficientes para a rejeição dos argumentos oferecidos pela defesa (vol. 7, folhas 1701-1746, p. 3) .
Acolho a análise da Secex/SP, endossada pela SeinfraPortoFerrovia e pelo membro do Ministério Público junto ao TCU. 
Conforme me manifestei nos autos do TC Processo 010.557/2003-9, prestação de contas da Codesp, exercício de 2002, seria razoável verificar em que medida o atraso na entrega da área arrendada à Marimex justificaria a alteração do prazo de carência a ser admitido nesse contrato, uma vez que o fato não foi causado pela contratada. Nesse sentido, forçoso reconhecer que, ao menos a partir da entrega da área do porto livre e desimpedida, ocorrida em 1/12/2000, viesse a se iniciar a contagem do prazo de carência.
Ocorre que a arrendatária, em várias oportunidades, questionou o novo trajeto da Av. Perimetral, o qual, segundo essa, traria interferência em sua área de operação referente ao contrato 16.2000. 
Tais questionamentos transcorreram desde a entrega da área em dezembro de 2000 até a assinatura do 2º termo aditivo em fevereiro de 2003, sem que a Codesp os indeferisse e, ao mesmo tempo, determinasse o imediato pagamento da MMC, conforme definido contratualmente, acrescido do período em que área não estava desimpedida. Nesses termos, a MMC deveria ter sido cobrada efetivamente a partir de dezembro de 2001. 
Os argumentos de que a matéria passou por intensas tratativas e por instâncias jurídicas e técnicas da Codesp não elidem a irregularidade. Tais fatos só decorreram da não determinação da direção da entidade no sentido de indeferir e cobrar imediatamente o pagamento devido, como dito acima.
Dos autos, verifica-se que a Marimex possuía, à época, dois contratos de arrendamento (contrato 97.1991 e o ora discutido 16.2000) no Porto de Santos. Aproveitando-se dessa condição, a arrendatária teria indevidamente solicitado as prorrogações do prazo de carência do contrato 16.2000.
Dos documentos e croquis constantes do processo, poderia se discutir possíveis interferências do projeto da Av. Perimetral no contrato 97.1991, o que foi alegado, até mesmo, como justificativa para a incorporação de áreas deste ao contrato DP 16.2000, o que será objeto de apreciação a seguir. 
No entanto, conforme análise da Secex/SP à época, o croqui do projeto I-VII, 11649 rev. 1 (vol. 1 folhas 401-450, p. 26) indica que não haveria interferência das alterações da Av. Perimetral no contrato DP 16.2000 (vol. 6 folhas 1401-1450, p. 22) . 
Não é demais lembrar que a obrigação decorrente da movimentação mínima constitui uma parcela de risco para a arrendatária que se compromete contratualmente a pagar uma receita mínima à autoridade portuária mesmo quando houver frustração da demanda esperada. Não há qualquer garantia por parte do poder concedente de que a arrendatária irá atingir o volume de negócios previstos. Nesse sentido, o período de carência visa suavizar dispêndios na fase de operacionalização e começo das atividades.
Por evidente, o período de carência estabelecido contratualmente tem que ser cumprido e tem que estar em consonância com o que fora estipulado nos termos do instrumento convocatório. Modificações a posteriori nesse requisito são irregulares e graves por duas razões básicas: quebra da isonomia do certame, pois a MMC é fator de avaliação da proposta para fins de identificar a vencedora do certame; e por efetiva perda de receita para a Codesp. 
Assim, entendo que a diretoria da Codesp não poderia, como fez, dispor dessas cláusulas referentes ao prazo de pagamento da MMC, de natureza cogente, e das respectivas receitas no âmbito desse contrato de arrendamento, salvo em situações excepcionalíssimas que não se verificaram neste caso. 
Pelas razões postas, mesmo que se admitisse à época que as alterações de trajeto da Av. Perimetral viessem a causar interferência no contrato 97.1991, isso não seria razão legítima e legal para que os prazos fossem alterados no novo contrato firmado, o 16.2000. 
Essa eventual interferência também não justificaria a incorporação de áreas outras ao contrato 16.2000, sem que viesse a ocorrer por meio de licitação pública. Não acolho o argumento que esse procedimento viria a dar maior eficiência às operações do porto. Os normativos que regiam a matéria na época não autorizavam essa hipótese, a destacar o inciso I do art. 4º da Lei 8.630/1993, ao inciso II do art. 2º da Lei 8.987/1995 e ao art. 3º da Lei 8.666/1993.
O argumento de que o inciso VIII do § 4º do art. 4º da Lei 8.630/1993 autorizaria a incorporação não deve ser aceito, uma vez que não havia previsão específica nesse sentido no instrumento convocatório e no respectivo contrato. 
Também não socorrem os responsáveis a alegação de que buscaram preservar a relação contratual com a vencedora da concorrência pública em questão. 
Dos elementos constantes dos autos, não é possível firmar a convicção de que as alterações do prazo de carência e a não realização de licitação das áreas incorporadas atenderam, de forma inequívoca, ao interesse público. No primeiro caso, a Codesp deixou de auferir as receitas correspondentes, o que beneficiou apenas a arrendatária. No segundo, a licitação asseguraria a impessoalidade, a isonomia e a transparência da decisão tomada.  
Pelo contrário, as informações constantes dos autos dão conta de que a definição do novo e final prazo de carência em 36 meses ocorreria no sentido de proporcionar tempo para a arrendatária reorganizar essa nova área consolidada no contrato 16.2000 e fazer os investimentos correspondentes. Ou seja, atendeu prioritariamente ao interesse de terceiro. 
Em resumo, a incorporação de novas áreas a contratos de arrendamento portuário deveria ter sido precedida de licitação, conforme indubitavelmente definido na Lei de Modernização dos Portos à época (Lei 8.630/1993) . 
No caso concreto, houve a transmutação e a descaracterização do objeto contratado, em descumprimento a preceitos da lei dos portos e da lei de licitação, conforme teor das audiências promovidas junto aos responsáveis.
Por fim, quanto à alegação da Secex/SP de que o 3º termo aditivo considerou para fins de MMC 31.500 contêineres e não os 61.808 previstos, esse achado não foi objeto de audiência específica dos responsáveis, o que inviabiliza qualquer apreciação deste no presente momento, não apresentando, portanto, reflexo na minha análise.
Aproveito as análises acima para me manifestar pelo não acolhimento de outro ponto de audiência dos gestores que foi a "substituição de áreas, com alteração do objeto contratado e sem realização de procedimento licitatório, em descumprimento ao inciso I do art. 4º da Lei 8.630/1993, ao inciso II do art. 2º da Lei 8.987/1995 e ao art. 3º da Lei 8.666/1993, com base no 6º Termo Aditivo-007.91 e o 3º termo aditivo ao contrato DP/16.2000, ambos assinados em 6/11/2003".
Os responsáveis chamados para responder a este item foram: José Carlos Mello Rego; Diretor-Presidente; Roldão Gomes Filho, Diretor Administrativo e Financeiro; Fabrizio Pierdomenico, Diretor Comercial e de Desenvolvimento; Arnaldo de Oliveira Barreto, Diretor de Engenharia. 
Como demonstrado na cronologia dos fatos, conforme relatei acima, as substituições de áreas objeto desses aditivos não deveriam ter sido feitas, por derivarem de irregular incorporação e adensamento de área a, ocorrida quando da assinatura do 2º termo aditivo ao contrato 16.2000. 
Ademais, não havia previsão legal que autorizasse essas substituições, o qual alterou o objeto dos contratos originais, sem que fossem precedidas de licitação.
O último ponto objeto de audiência a ser analisado diz respeito à incorporação de instalações portuárias sem a realização do regular procedimento licitatório, em descumprimento ao inciso I do art. 4º da Lei 8.630/1993, inciso II do art. 2º da Lei 8.987/1995 e art. 3° da Lei 8.666/1993, com base no 3º termo aditivo ao contrato PRES 49.1997, de 9/5/2003. 
O contrato PRES 49.1997 foi firmado entre a Codesp e a VCP Votorantin Celulose e Papel S.A. para o arrendamento de 9.000 m2 (armazéns internos 14 e 15) , com o fim de movimentação de carga geral de produtos de origem florestal.
A Secex/SP apontou como irregular, no âmbito do contrato PRES 49.1997, a assinatura do 3º Termo Aditivo ao contrato que teria autorizada a anexação de área, sem a ocorrência de procedimento licitatório.
Os responsáveis chamados para responder por essa ocorrência foram: José Carlos Mello Rego; Diretor-Presidente; Roldão Gomes Filho, Diretor Administrativo e Financeiro; Fabrizio Pierdomenico, Diretor Comercial e de Desenvolvimento; Arnaldo de Oliveira Barreto, Diretor de Engenharia. 
Os responsáveis, em argumentos assemelhados, alegam que o mencionado aditamento objetivou adensar a área de 3.500 m2 localizada entre o Terminal da VCP e o Armazém III arrendado à empresa Rodrimar S.A., com o objetivo de permitir a utilização do modal ferroviário ali, à época, existente para movimentação de cargas no seu Terminal, mediante reforma e implantação do novo projeto ferroviário no local. 
Afirmam que essa área só poderia ser de utilidade operacional para as referidas empresas, uma vez que as modalidades de cargas movimentadas nesses terminais seriam incompatíveis, não sendo viável a operação simultânea com utilização do modal ferroviário. Ademais, a VCP teria se comprometido a assumir todos os custos decorrentes das obras explicitadas na carta da PortoFer. 
Com a resposta da Rodrimar de que o projeto não lhe causaria interferência ou prejuízo, a incorporação da área teria sido aprovada pela diretoria da Codesp.
Por sua vez, Fabrizio Pierdomenico argumenta, em adição ao exposto acima, que na margem direita do Porto de Santos não mais existiriam áreas apropriadas à instalação de novos terminais portuários, quer pelas dimensões, quer pela localização. Tal fato justificaria o adensamento da área para aperfeiçoamento operacional, relativo a um ou mais terminais já instalados. Salientou que a assinatura do mencionado aditivo teria agregado valores à receita da Codesp, em vez de prejuízo como apontado pela auditoria.
A Secex/SP, ao analisar as razões de justificativa dos responsáveis, não acolheu os argumentos, pois haveria infração legal ao não realizar a licitação para o arrendamento de instalações portuárias.
 Além disso, a unidade instrutora não acolheu o argumento de Fabrizio Pierdomenico de que a Codesp teria auferido receitas em vez de prejuízo, por falta de comprovação do alegado. Por fim, propõe a rejeição das razões de justificativa e a aplicação de multa aos responsáveis.
Novamente acolho a análise empreendida, a qual foi endossada pela SeinfraPortoFerrovia e pelo membro do Ministério Público junto ao TCU. 
Reitero que a regra geral é que a incorporação de área a um arrendamento portuário deve ser precedida de licitação. Os argumentos que utilizei para a incorporação e adensamento de áreas em contratos da Marimex acima, embasam também minha convicção pela irregularidade ora discutida. 
Não há como acolher a alegação de que a área não tinha capacidade de ser arrendada para um novo empreendimento. Ora, isso só deve, por hipótese, ser sopesado, caso houvesse a realização de licitação e não aparecessem interessados. 
Não acolho, também, a alegação de que a operação teria trazido ganhos financeiros para a Codesp. Primeiro, essa afirmativa não veio acompanhada de evidências. Segundo, mesmo que houvesse vantagem financeira, o procedimento continuaria irregular, uma vez que não havia previsão legal para tanto.
É necessário, por fim, considerar a situação ora discutida no contexto da gestão da Codesp naquele momento, a partir de elementos que estão disponíveis hoje, vistas tais condutas com o devido distanciamento. O que se percebe é a incapacidade ou mesmo a falta de empenho da direção da Codesp no sentido de contrapor os interesses das arrendatárias, as quais buscam, em diversos casos avaliados por esta Corte, impor obstáculos à aplicação dos normativos legais e contratuais, com vistas a manter ou incrementar seu status quo no porto organizado.
Em conclusão as contas dos responsáveis principais deste processo devem ser julgadas irregulares, tendo em vista a rejeição de suas razões de justificativas constantes do TC Processo 015.162/2004-8, as quais reputo graves para macular suas gestões, no exercício de 2003.
VII
Por último, anoto que minha assessoria identificou que cópia da deliberação do TC Processo 014.395/2004-5, o qual tratou de Relatório de Auditoria realizada na Companhia Docas do Estado de São Paulo, com o objetivo de verificar os processos licitatórios relativos a contratos de natureza continuada, em cumprimento à determinação proferida no Acórdão 473/2004-TCU-Plenário, e elucidar a questão tratada no Lote 41913345 (contratações relativas à Supervia Eletrônica de Dados) , deveria ter sido juntada às presentes contas, mas não o foi. 
Nesse processo, foram aplicadas multas, individualmente, a Pedro Mauro Lopes e a José Carlos Mello Rego, Superintendente de Atracação e Serviços e Diretor-Presidente da Codesp, respectivamente, no valor de R$ 4.000,00 (quatro mil reais) , mediante o Acórdão 349/2006-TCU-Plenário. Posteriormente, em sede de pedido de reexame, as multas aplicadas foram reduzidas para dois mil reais, conforme redação dada pelo Acórdão 1869/2007-TCU-Plenário.
Embora o Diretor-Presidente, José Carlos Mello Rego, tenha sido apenado com a aplicação de multa, as condutas reprovadas por este Tribunal dizem respeito à Concorrência n.º 01/2004 - Processo 5075/04-11, o que não é abarcado pelas presentes contas. 
	Ante o exposto, voto por que o Tribunal adote o Acórdão que ora submeto à deliberação deste Colegiado.
TCU, Sala das Sessões Ministro Luciano Brandão Alves de Souza, em 22 de abril de 2020.
Ministro BRUNO DANTAS 
Relator